ACORDAO-COMPLETO-2567910

ACÓRDÃO 925/2023 ATA 18/2023 - PLENÁRIO

VISTO, relatado e discutido o presente processo de tomada de contas especial decorrente da conversão de processo de fiscalização realizada no âmbito do Fiscobras 2005 nas obras de Manutenção e Recuperação dos Sistemas de Produção de Óleo e Gás Natural na Região Nordeste, no Estado da Bahia, cujo objeto fiscalizado foi o contrato 2700.000.7903.04-2, firmado em 29/11/2004, pela Petrobras com a empresa GDK S.A., que contemplava a "Conservação e Manutenção de Instalações Industriais de Produção e Construção de Dutos nos Campos do ATP/S da UN-BA", 
ACORDAM os Ministros do Tribunal de Contas da União, reunidos em sessão do Plenário, ante as razões expostas pelo relator, em:
9.1. reconhecer a prescrição das pretensões punitiva e ressarcitória, com fundamento no art. 1º, caput e § 1º, da Lei 9.873/1999 c/c os arts. 2º e 11 da Resolução-TCU 344/2022. 
9.2. julgar irregulares as contas dos responsáveis Gilson da Silva Figueredo, José Rocha Sobrinho, Flávio Diniz Fontes, Odair Geraldo dos Santos, Antônio José Pinheiro Rivas e da empresa GDK S.A, com fundamento nos arts. 1º, inciso I, 16, inciso III, alínea "c", e § 2º da Lei 8.443/1992 c/c os arts. 19 e 23, inciso III, da mesma Lei, e com arts. 1º, inciso I, 209, inciso III, e § 5º, 210 e 214, inciso III, do Regimento Interno e com art. 12 da Resolução-TCU 344/2022.
9.3. notificar os responsáveis acerca deste Acórdão; 
9.4. fazer incidir sobre as peças e papéis de trabalho deste processo a classificação proposta no aplicativo "Classificação de peças do e-TCU com restrição de acesso", de modo que a concessão de vistas e cópias destes autos seja feita de acordo com as restrições ou permissões ali constantes; e
9.5. arquivar os presentes autos, com fundamento no inciso V do art. 169 do Regimento Interno deste TCU, após a ciência dos interessados.

Tomada de Contas Especial instaurada  para apurar possíveis irregularidades em contrato que tinha como escopo a Conservação e Manutenção de Instalações Industriais de Produção e Construção de Dutos nos Campos do ATP/S da Unidade de Negócios Bahia (UN-BA).

Petróleo Brasileiro S.A.

3. Interessados/Responsáveis:
3.1. Responsáveis: Antônio José Pinheiro Rivas (XXX.992.105-XX); Flavio Diniz Fontes (XXX.249.731-XX); GDK S/A, em Recuperação Judicial (34.152.199/0004-38); Gilson da Silva Figueredo (XXX.009.555-XX); José Rocha Sobrinho (XXX.335.885-XX); Marcelo José Ladeiro Costa (XXX.115.125-XX); Marco Aurelio Marinho Paz (XXX.289.591-XX); Odair Geraldo dos Santos (XXX.219.586-XX); Petróleo Brasileiro S/A (33.000.167/0001-01); Vandemir Ferreira de Oliveira (XXX.641.825-XX).

13.1. Ministros presentes: Bruno Dantas (Presidente), Walton Alencar Rodrigues, Benjamin Zymler, Augusto Nardes (Relator), Aroldo Cedraz, Jorge Oliveira e Jhonatan de Jesus.
13.2. Ministro-Substituto convocado: Marcos Bemquerer Costa.
13.3. Ministro-Substituto presente: Weder de Oliveira.

AUGUSTO NARDES

Adoto como parte do relatório, com os ajustes de forma necessários, a instrução de mérito elaborada no âmbito da então Secretaria de Fiscalização de Infraestrutura de Petróleo e Gás Natural (peça 134) , acolhida pelo corpo dirigente da unidade técnica (peças 135 e 136) :
	"INTRODUÇÃO
Trata-se de Tomada de Contas Especial decorrente da conversão de processo de fiscalização realizado no âmbito do Fiscobras 2005 nas obras de Manutenção e Recuperação dos Sistemas de Produção de Óleo e Gás Natural na Região Nordeste, no Estado da Bahia.
O objeto fiscalizado, tratado no presente processo, foi o contrato 2700.000.7903.04-2, firmado em 29/11/2004, pela Petrobras com a empresa GDK S.A., no valor original de R$ 119.288.492,51, cujo escopo foi: 'Conservação e Manutenção de Instalações Industriais de Produção e Construção de Dutos nos Campos do ATP/S da UN-BA'. Após aditivos, o valor total do contrato ficou em R$ 120.333.560,01, data base de agosto de 2004.
A presente instrução visa analisar as alegações de defesa apresentadas pelos responsáveis identificados e citados pelas irregularidades verificadas na obra. Antes de adentrar no mérito das análises, cumpre apresentar breve histórico processual.
		HISTÓRICO
Inicialmente ressalta-se que a presente seção, dada a particularidade dos argumentos constantes das alegações de defesa que serão adiante analisadas, para além da regular descrição cronológica e sucinta das etapas processuais (ocorridas em sua maior parte nos autos de dois outros processos) , colaciona pormenores relacionados à descrição das irregularidades, ao saneamento por meio de audiência dos responsáveis e oitivas da Petrobras e da GDK, necessários e fundamentais ao perfeito entendimento da metodologia utilizada para o cálculo do superfaturamento e de sua aderência à jurisprudência desta Corte de Contas, relacionadas ao julgamento da pertinência dos preços praticados nas licitações e nos contratos de obras públicas, e cumprimento do princípio constitucional do devido processo legal (e seus consectários lógicos: contraditório, ampla defesa, segurança jurídica, prescrição, dentre outros) .
Na auditoria inicial realizada pela Secex-1 no ano de 2005 - Fiscalis 350/2005 (TC Processo 005.483/2005-9) , foram constatados 34 indícios de irregularidades, distribuídos entre treze contratos e um edital de licitação (peça 1, p. 1-9, extrato do Relatório Completo do Levantamento de Auditoria, relacionado com o contrato 2700.000.7903.04-2) . Por meio do Acórdão 1324/2005-TCU-Plenário, posteriormente complementado pelo de número 1.541/2005-TCU-Plenário, o Tribunal determinou, entre outras medidas, uma série de oitivas e audiências relativas a cada indício de irregularidade identificado na fiscalização.
Ainda no âmbito do TC Processo 005.483/2005-9, a GDK foi instada a se manifestar por meio do Ofício Secex-1/TCU 668/2005, de 12/9/2005 (peça 2, p. 36-39) , e respondeu aos questionamentos em duas oportunidades:
 Carta GD-DIR-054/2005 (peça 2, p. 40-44) , de 15/9/2005, por meio da qual detalhou o seu BDI e explicou cada item separadamente; e
 Carta GD-DIR-061/2005 (peça 4, p. 7-15) , de 11/10/2005, por meio da qual encaminhou o Demonstrativo de Formação do Preço e a Planilha de Preços Unitários do Contrato (peça 4, p. 16-42) ; as composições analíticas dos diversos itens (peças 4, 43-50, e 5, p. 1-9) ; e as composições de preços unitários dos itens de Planilha (peças 5, 10-50, 6, 7 e 8, p. 1-38) . Ressalta-se que parte dessas informações foi retificada por meio da Carta GD-DIR-071/2005 (peça 8, p. 39-49) , de 1º/11/2005.
Em 24/10/2005, a Petrobras, por intermédio de seus procuradores, encaminhou esclarecimentos relacionados às oitivas determinadas pelo supracitado Acórdão 1324/2005 (peça 9, p. 1- 51) , materializadas por meio do Ofício Secex-1/TCU 678/2005, abordando diversos indícios de irregularidades ocorridas em mais de uma licitação ou contrato. Em 7/11/2005, encaminhou a resposta formal ao citado ofício por meio da Carta GAPRE 854 (peças 9, p. 52, e 10, p. 1-12) , acompanhada das estimativas de custos de diversos contratos, tendo sido acostado nestes autos apenas as relacionadas ao Contrato 2700.000.7903.04-2 (peças 10, p. 13-50, e 11, p. 1-44) .
Em 6/12/2005, os Srs. José Rocha Sobrinho, Gilson da Silva Figueredo, Flávio Diniz Fontes, Odair Geraldo dos Santos e Antônio José Pinheiro Rivas, apresentaram as razões de justificativa relativas aos indícios de irregularidade apontadas no subitem 9.1.6 do Acórdão 1324/2005 (peças	 11, p. 46-50, e 12, p. 1-8) , anexando cópia do Demonstrativo de Formação de Preços (DFP) .
Em 10/2/2006, foi autuado o TC Processo 003.004/2006-2, apartado do processo acima citado, para que fossem analisadas especificamente cinco indícios de irregularidades que se referiam diretamente a contratos firmados entre a Petrobras e a empresa GDK S.A (contratos 114.2.018.03-2 e 2700.000.7903.04-2) .
Tendo em vista a sua especialização em auditoria de obras, a então Secretaria de Fiscalização de Obras - Secob foi instada a se pronunciar em relação ao sobrepreço e superfaturamento identificados pela Secex-1, além da análise das audiências e oitivas acima relatadas. Em 18/5/2007, no que diz respeito ao Contrato 2700.000.7903.04-2, considerando as informações trazidas pela Petrobras e pela GDK (quando das oitivas mencionadas nos parágrafos 6 e 7) , a Secob, rejeitou parcialmente as justificativas apresentadas pelos responsáveis (mencionados no parágrafo 8 acima) e se manifestou, em parecer unânime (peças 14, p. 35-50, e 15, p. 1-17) , pela constatação das seguintes irregularidades, acompanhadas de suas causas geradoras:
 sobrepreço de R$ 34.234.965,51, a preços iniciais, no orçamento da Petrobras que serviu de base para a licitação 117.8.082.03-6, decorrente de: (i) inclusão indevida de Imposto de Renda Pessoa Jurídica (IRPJ) e de Contribuição Social Sobre o Lucro (CSSL) na composição do BDI adotado no orçamento; (ii) utilização, na composição do BDI adotado no orçamento, de uma alíquota de Imposto Sobre Serviços (ISS) superior à alíquota média praticada pelos municípios da região de execução das obras; e (iii) custos diretos de serviços superiores aos obtidos a partir das próprias composições de preços adotadas pela Petrobras no orçamento da licitação com a utilização dos preços de insumos e equipamentos obtidos dos sistemas referenciais Sinapi; e
 superfaturamento de R$ 11.444.232,77, a preços iniciais, na execução do Contrato, relativo à execução no período de 1º/12/2004 a 25/2/2006, valor este proveniente da diferença entre o valor total dos serviços executados considerando os preços contratados e o obtido utilizando-se os preços calculados a partir das próprias composições de preços adotadas pela Petrobras no orçamento da licitação com a utilização dos preços de insumos e equipamentos obtidos dos sistemas referenciais Sinapi, devendo ser ressaltado, também, que o BDI utilizado pela contratada incluiu indevidamente o IR e a CSSL, assim como adotou alíquota de ISS superior à média dos municípios abrangidos pelas obras, sendo a empresa GDK solidária por este débito, com os responsáveis da Petrobras já identificados.
O processo voltou para a Secex-1 para, dentre outras coisas, pronunciar-se não somente sobre o encaminhamento proposto no parecer da Secob, mas também sobre demais irregularidades graves na administração do Contrato 114.2.018.03-2 (que não é escopo desta TCE) . No que tange ao parecer anterior da Secob relacionado ao Contrato 2700.000.7903.04-2, em termos materiais, dissentiu-se apenas em parte da análise relacionada aos componentes do BDI.
Do ponto de vista processual, considerando o nexo de causalidade entre o sobrepreço e o superfaturamento calculados e o fato de os responsáveis pelas respectivas audiências e citações serem as mesmas pessoas, propôs-se, então, que o saneamento fosse realizado apenas com a citação dos mesmos e da empresa GDK pelo superfaturamento de R$ 10.874.080,89 (recalculado com o BDI da GDK - 32,24%) .
Deste modo, em 13/11/2009, também em parecer uníssono, com relação ao contrato em comento, a Secex-1 acatou as propostas da Secob, com a dedução no débito fruto da consideração pela regularidade da inclusão do IRPJ e CSLL e utilização do BDI da GDK, para propor ao fim a conversão daqueles autos na presente TCE, autorizando a citação dos responsáveis acima identificados para recolher o débito ou apresentar suas alegações de defesa pela seguinte irregularidade, in verbis:
b) constatação de superfaturamento de R$ 10.874.080,89, a preços iniciais, na execução do Contrato n° 2700.0007903.04-2, relativo à execução no período de 01/12/2004 a 25/02/2006 e outros eventualmente apurados na execução após esse período, proveniente da diferença entre o valor total dos serviços executados considerando os preços contratados e o obtido utilizando-se os preços calculados a partir das próprias composições de preços adotadas pela Petrobras no orçamento da licitação com a utilização dos preços de insumos e equipamentos obtidos dos sistemas referenciais SINAPI e SICRO 2. (Grifou-se) 
Em 8/8/2011, estando os autos do TC Processo 003.004/2006-2 conclusos para apreciação pelo Tribunal, os gestores da Petrobras arrolados nos autos, por intermédio de seus advogados, encaminharam expediente intitulado Memorial (peça 16, p. 23-32) , conforme autoriza o art. 161, § 3º do RITCU, questionando a mudança de fundamento dos cálculos que levou à conversão dos autos em TCE e consequente autorização para a citação. Em síntese, alegam que não foram ouvidos em relação a esse novo cálculo do superfaturamento efetuado pela Secob em 2007 e que teriam atuado de forma diligente, em cumprimento a seus deveres, observando as orientações traçadas pelos órgãos técnicos e jurídicos competentes da Companhia, praticando atos regulares de gestão e que seria clara a inexistência de qualquer conduta ilícita, antijurídica ou desconforme.
Dois dias após, em 10/8/2011, este Tribunal, ao apreciar as análises da Secob e da Secex-1 sobre as razões de justificativas dos gestores da Petrobras e oitivas desta Companhia e da GDK, e diante do indício de sobrepreço e de superfaturamento identificados nos contratos, exarou o Acórdão 2087/2011-TCU-Plenário, convertendo aquele processo de fiscalização em Tomada de Contas Especial. Também, determinou à então Secex-9 a formação de dois processos apartados de TCE, de modo que as irregularidades relacionadas aos contratos 114.2.018.03-2 e 2700.000.7903.04-2 fossem apuradas separadamente.
A mencionada decisão autorizou, ainda, a citação dos responsáveis pelo superfaturamento, nos exatos termos propostos pela Secex-1, conforme parágrafo 13, deixando assente que antes de adotar tal providência, dever-se-ia apurar eventual ocorrência de novos débitos na execução do Contrato 2700.0007903.04-2 (subitem 9.4.2 do Acórdão 2.087/2011) .
Com relação ao Memorial apresentado, o Relator do citado decisum, Ministro Aroldo Cedraz, acrescentou em seu Voto que os argumentos trazidos pelos responsáveis não eram capazes de afetar as conclusões traçadas e que as respectivas responsabilizações seriam devidamente examinadas pelo Tribunal, após as pertinentes citações.
Dando cumprimento ao Acórdão 2087/2011-TCU-Plenário, a Secex-9 autuou duas Tomadas de Contas Especiais - TCE: o TC Processo 029.102/2011-1, para analisar o contrato 114.2.018.03-2, e o presente TC Processo 028.738/2011-0, para tratar do contrato 2700.0007903.04-2, constituídos com peças processuais extraídas do TC Processo 003.004/2006-2 (originador) , pertinentes à apuração dos fatos, quantificação do dano e identificação dos responsáveis para o deslinde das TCE, nos termos do art. 8º da Lei 8.443/1992 (peças 1 a 26) .
Em 16/5/2012, a presente TCE passou à competência da Secob-3, atual Secretaria de Fiscalização de Infraestrutura de Petróleo, Gás Natural - SeinfraPetróleo, face decisão do Comitê de Coordenação de Fiscalização de Obras - CCO (peça 38) .
Em 15/2/2013, a Petrobras foi diligenciada por meio do Ofício SecobEnerg/TCU 29/2013 (peças 40 e 41) , para fornecer, com relação ao Contrato 2700.0007903.04-2, cópia de todos os termos aditivos e cópia de todos os boletins e relatórios de medição e comprovantes de pagamentos posteriores a 25/2/2006.
A resposta da Petrobras ao Ofício SecobEnerg/TCU 29/2013 foi encaminhada, por meio de seus procuradores, em três oportunidades:
 1ª parte, em 15/5/2013 (peça 49) - contendo um CD com informações e documentação suporte relacionada aos quatro termos aditivos ao Contrato 2700.0007903.04-2;
 2ª parte, em 7/8/2013 (peça 51) - contendo um CD com cerca de sete mil arquivos, contemplando todos os RMs (Relatórios de Medição) e FRSs (Folhas de Registro de Serviços) , emitidos a partir de 25/02/2006; e
 3ª parte, em 15/8/2013 (peça 52) - contendo um CD com relatório de resumo por linha de serviço extraído do Sistema SAP através da transação YSRELSALDO, o qual contempla todas as medições realizadas no referido Sistema para o Contrato Jurídico 2700.0007903.04-2, nos seis contratos SAP a ele associados.
Em 7/11/2016, esta SeinfraPetróleo (peça 68) tratou de apurar a ocorrência de novos débitos no contrato 2700.0007903.04-2, ajustar os cálculos do superfaturamento à atual jurisprudência do Tribunal e identificar os respectivos responsáveis, de forma a subsidiar a citação já autorizada por meio do Acórdão 2087/2011-TCU-Plenário. As análises efetuadas demonstraram que subsiste indício de superfaturamento, no valor de R$ 18.718.409,84, tendo sido este montante atingido da seguinte forma:
 manutenção da metodologia - a verificação da compatibilidade entre os preços contratados com a GDK e os preços de mercado por meio de um orçamento paradigma elaborado a partir das composições de custos do orçamento analítico da Petrobras, o qual foi construído com base nas composições da tabela TCPO da PINI, do mesmo modo como foi realizada desde a análise da Secob, em 2007, e posteriormente pela Secex-1;
 atualização dos quantitativos - atualizou-se o quantitativo de serviços realizados na mesma planilha de cálculo elaborada pela Secob em 2007 (apenas ajustando-se o BDI referencial de 30,39% para 32,24%, conforme acatado pelo Tribunal no Acórdão 2087/2011-TCU-Plenário) , que determinou um superfaturamento total de R$ 25.904.374,34, utilizando-se o método da limitação do preço global (com compensação) , ou seja, por meio do somatório dos superfaturamentos unitários, levando-se em conta os valores negativos e positivos;
 atualização do método para definição dos custos unitários - para o cálculo do custo unitário referencial de mão de obra, materiais e equipamentos, a Secob e a Secex-1 adotaram o menor custo entre aquele estimado pela Petrobras e o obtido do sistema referencial de preços Sinapi. Entretanto, naquela nova análise, este custo unitário passou a ser sempre o do sistema Sinapi, quando existisse (independentemente de ser maior ou menor que aquele orçado pela Petrobras) , ou o do próprio contrato em caso diverso; e
 redução do débito - esse procedimento resultou na diminuição do superfaturamento em relação à análise de 2007 (com os quantitativos atualizados) para R$ 18.718.409,84, também pelo método da limitação do preço global (com compensação) .
Os dirigentes da SeinfraPetróleo, em 23/11/2016 (peças 69 e 70) manifestaram-se de acordo com as conclusões e demais encaminhamentos apostos na instrução acima citada e determinaram a citação dos responsáveis, conforme a inteligência do item 9.3 c/c o subitem 9.3.2 do Acórdão 2087/2011-TCU-Plenário.
		EXAME TÉCNICO
Em cumprimento ao pronunciamento do Secretário da SeinfraPetróleo (peça 70) , foi promovida a citação dos responsáveis abaixo indicados pelo débito de R$ 18.718.409,84 (a valor histórico de 21/8/2008) , por meio dos respectivos ofícios e em função das condutas a seguir tipificadas:
 Sr. Antônio José Pinheiro Rivas, CPF XXX.992.105-XX - notificado pelo Ofício SeinfraPetróleo/TCU 205, de 6/12/2016 (peça 79) , tomando ciência em 15/12/2016 (peça 110) , e em função da nomeação (culpa in eligendo) e por ter deixado de supervisionar (culpa in vigilando) os seus subordinados, permitindo que práticas ilegais ocorressem de forma sistemática nas contratações da entidade, nos termos do art. 866 do Código Civil;
 Sr. José Rocha Sobrinho, CPF XXX.335.885-XX - notificado pelo Ofício SeinfraPetróleo/TCU 209, de 6/12/2016 (peça 83) , tomando ciência em 15/12/2016 (peça 95) , e em função de deixar de adotar as providências necessárias para evitar que o orçamento base com sobrepreço elaborado pelo Sr. Gilson da Silva Figueiredo fosse utilizado como base para o julgamento das propostas da licitação que deu origem ao Contrato 2700.0007903.04-2 (fundamento legal: art. 101 da Lei 10.707/2003 - LDO 2004) ;
 Sr. Odair Geraldo dos Santos, CPF XXX.219.586-XX - notificado pelo Ofício SeinfraPetróleo/TCU 210, de 6/12/2016 (peça 84) , tomando ciência em 15/12/2016 (peça 104) , e em função da nomeação (culpa in eligendo) e por ter deixado de supervisionar (culpa in vigilando) os seus subordinados, permitindo que práticas ilegais ocorressem de forma sistemática nas contratações da entidade, nos termos do art. 866 do Código Civil;
 Sr. Gilson da Silva Figueredo, CPF XXX.009.555-XX - notificado pelo Ofício SeinfraPetróleo/TCU 208, de 6/12/2016 (peça 82) , tomando ciência em 15/12/2016 (peça 111) , e em função da elaboração do orçamento base com sobrepreço e tendo este servido de base para o julgamento das propostas da licitação que deu origem ao Contrato 2700.0007903.04-2 (fundamento legal: art. 101 da Lei 10.707/2003 - LDO 2004) ;
 Sr. Flavio Diniz Fontes, CPF XXX.249.731-XX - notificado pelo Ofício SeinfraPetróleo/TCU 206, de 6/12/2016 (peça 80) , tomando ciência em 16/12/2016 (peça 103) , e em função de deixar de adotar as providências necessárias para evitar que o orçamento base com sobrepreço elaborado pelo Sr. Gilson da Silva Figueiredo fosse utilizado como base para o julgamento das propostas da licitação que deu origem ao Contrato 2700.0007903.04-2 (fundamento legal: art. 101 da Lei 10.707/2003 - LDO 2004) ; e
 GDK S.A, CNPJ 34.152.199/0004-38 - notificado pelo Ofício SeinfraPetróleo/TCU 207, de 6/12/2016 (peça 81) , tomando ciência em 15/12/2016 (peça 96) , e em função do fato da empresa se beneficiar, como contratada e responsável pela execução da obra, do superfaturamento identificado nos serviços da planilha original do Contrato 2700.0007903.04-2 (fundamento legal: Lei 8.443, Art. 16, § 2º, alínea 'b') .
Em 7/12/2016, os procuradores dos responsáveis e da GDK, respectivamente, Srs. Carlos Roberto de Siqueira Castro (OAB 20015/DF) e Antônio Perilo de Sousa Teixeira Netto (OAB 21.359/DF) , foram igualmente citados por meio dos Ofícios SeinfraPetróleo/TCU 211 e 212 (peças 85 e 86) , tendo tomado ciência destes ofícios conforme documentos constantes das peças 112 e 89, respectivamente.
Na mesma data, por meio dos Ofícios SeinfraPetróleo/TCU 213 e 215, foi comunicado o Sr. Pedro Parente, na qualidade de Presidente da Petrobras, e notificado o Sr. Paulo Pedrosa, na qualidade Secretário-Executivo do Ministério de Minas e Energia, respectivamente, sendo ambos informados sobre a existência desta TCE e sobre o montante do superfaturamento calculado, tendo sido encaminhado na ocasião cópia do pronunciamento da SeinfraPetróleo de 23/11/2016 (peça 68) .
Em 22/12/2016, os gestores das Petrobras, por meio de seu procurador, solicitaram prorrogação do prazo em sessenta dias para apresentação de suas defesas (peça 99) , em função de parte dos jurisdicionados se encontrarem aposentados e da complexidade da tarefa de um árduo trabalho de identificação, levantamento 	e análise de um vasto conjunto de informações.
Na mesma data, a empresa GDK, por meio de sua advogada, solicitou a prorrogação do prazo em trinta dias para apresentação de sua defesa (peça 100) .
Em despacho de expediente de 26/12/2016 do Secretário da SeinfraPetróleo em substituição (peça 101) , com base na delegação de competência do Ministro-Relator Augusto Nardes, conforme Portaria-GAB-AN n. 1/2015, apesar de o pedido de prorrogação ser por prazos distintos, em busca de tratamento isonômico, e com vistas à economia processual, foi deferida a prorrogação de prazo, em mais sessenta dias, a todos os responsáveis citados conforme parágrafo 24 acima, contados a partir dos términos dos prazos inicialmente concedidos e independentemente de novas comunicações às partes, nos termos do art. 183, Parágrafo Único, do Regimento Interno do TCU.
Antes de avançar na análise dos diversos pontos trazidos pelos defendentes, considerando que o processo originário de identificação das irregularidades ocorreu em 2005, considerando as inúmeras análises por unidades técnicas distintas e, principalmente, considerando alegações de ordem processual com objetivo de apontar máculas no regular desenvolvimento das fases processuais, bem como no cumprimento dos princípios constitucionais do devido processo legal e da segurança jurídica, pode ser necessário, ao leitor, que conheça um resumo das fases de identificação das irregularidades, do saneamento por meio de audiência dos gestores da Petrobras e oitiva desta Companhia e da GDK, das análises que balizaram a metodologia para cálculo do superfaturamento que levou a citação dos responsáveis. Em nome da concisão da instrução, tal resumo consta como sendo o Apêndice A desta instrução. Nesta instrução, cada vez que se fizer necessário, será feita remissão ao correspondente parágrafo do apêndice.
III.1. Síntese das Alegações de defesa apresentadas e classificação por temas
As defesas dos responsáveis que à época eram funcionários da Petrobras foram apresentadas tempestivamente, em 23/2/2017, em conjunto, e estão acostadas nos presentes autos às peças 117 a 120 (iguais em conteúdo) , acompanhadas de diversos documentos e informações não digitalizáveis, constante de CD anexo às citadas peças, encontrando-se divididas nos tópicos abaixo elencados. Ao lado de cada tópico, já se menciona em qual 'tema' (divisão de assuntos assim convencionada, nesta instrução, para sua melhor organização) suas alegações serão sintetizadas e analisadas:
 da regularidade da metodologia de composição de preços adotada pela orçamentação (Tópico III, peça 117, p. 3-6) - alegações sintetizadas e analisadas no Tema 6 (Conduta dos gestores e da GDK) ;
 do equívoco incorrido ao elencar o BDI da empresa GDK (subtópico III.1, peça 117, p. 6-7) - Tema 2 (BDI) ;
 da baixa materialidade da eventual irregularidade no ISS incidente (subtópico III.2, peça 117, p. 7-10) - Tema 2 (BDI) ;
 da necessidade de afastamento dos referenciais Sicro/Sinapi (subtópico III.3, peça 117, p. 10-24) - Tema 4 (Regular utilização do sistema referencial Sinapi) ;
 dos argumentos técnicos - do método adotado (subtópico IV.1, peça 117, p. 24-30) - Tema 2 (BDI) ;
 dos argumentos técnicos - falhas detectadas e ajustes no arquivo do TCU (subtópico IV.2 e IV.3, peça 117, p. 31-33) - Tema 5 (Cálculo do superfaturamento) ;
 dos argumentos técnicos - novas planilhas acrescentadas (subtópico IV.4, peça 117, p. 33-39) - Tema 5 (Cálculo do superfaturamento) ;
 dos argumentos técnicos - da adequabilidade técnica do FAR (subtópico IV.5, peça 117, p. 39-51) - Tema 3 (FAR) ;
 do reconhecimento da inexistência de culpa in vigilando ou in eligendo (tópico V, peça 117, p. 51-53) - Tema 6 (Conduta dos gestores e da GDK) ; e
 dos princípios da isonomia e segurança jurídica e da impossibilidade de condenação em débito dos gestores (tópico VI, peça 117, p. 53-57) - Tema 6 (Conduta dos gestores e da GDK) .
As alegações de defesa da empresa GDK (peça 121) podem ser sintetizadas nos seguintes termos, acompanhados dos temas onde suas alegações serão sintetizadas e analisadas:
 prescrição e cerceamento ao direito de defesa eficiente em virtude de a empresa ter sido citada 12 anos após o ato investigado (peça 121, tópicos IV e V, p. 5-11) - tratada no Tema 1 (da preliminar de mérito - ausência de prescrição e mácula a princípios relacionados a direitos dos responsáveis) ;
 inexistência de superfaturamento - regularidade do certame (peça 121, tópico VI, parágrafos 30-39) - Tema 5 (Cálculo do superfaturamento) ;
 inexistência de superfaturamento - impossibilidade de comparação entre os preços previstos no Contrato 2700.0007903.04-2 e aqueles constantes no sistema referencial Sinapi (peça 121, tópico VI, parágrafos 43-68) - Tema 4 (Regular utilização do sistema referencial Sinapi) ;
 inexistência de superfaturamento - comparação entre o valor pago à GDK, preços de mercado e valores adotados pela auditoria (peça 121, subtópico VI.B, parágrafos 69-78) - Tema 4 (Regular utilização do sistema referencial Sinapi) ; e
 impossibilidade responsabilização da GDK por falta de conduta irregular (peça 121, tópico VII, p. 23-24) - Tema 6 (Conduta dos gestores e da GDK) .
Por meio do Memorial referido no parágrafo 14, os responsáveis elencados no TC Processo 003.004/2006-2 (dentre eles os gestores da Petrobras citados na presente TCE) apresentaram as seguintes alegações, que serão detalhadas e analisadas nos temas indicados, em conjunto e em confronto com as demais alegações de defesa por eles apresentadas e com as alegações de defesa da GDK (parágrafos anteriores) :
a)  mudança de fundamento dos cálculos que levou à conversão dos autos em TCE e consequente autorização para a citação, realizado pela Secob (2007) e Secex-1 (2009) , com relação ao que redundou na audiência dos mesmos no âmbito do Levantamento de Auditoria TC Processo 005.483/2005-9 (peça 16, p. 28) - Tema 1 (da preliminar de mérito - ausência de prescrição e mácula a princípios relacionados a direitos dos responsáveis) ;
b)  mudança na legislação e a na jurisprudência do TCU posterior às análises da Secob (2007) e da Secex- 1 (2009) teriam evoluído no sentido de reconhecer a impossibilidade de utilização de preços do Sinapi para obras de montagem industrial (peça 16, p. 28-30) - Tema 4 (Regular utilização do sistema referencial Sinapi) ; e
c)  inexistência de conduta (dolosa ou culposa) ilícita, antijurídica ou desconforme (peça 16, p. 30-32) - Tema 6 (Conduta dos gestores e da GDK) .
A partir da subseção seguinte, as alegações dos defendentes serão consolidadas pelos temas acima identificados (não necessariamente coincidentes com sua exposição cronológica ou exposição originais) de forma a permitir uma análise integral e sistêmica de todos os pontos levantados de forma da dar suporte, com clareza, às conclusões que serão alcançadas e aos encaminhamentos que serão propostos.
III.2. Tema 1: Da preliminar de mérito - ausência de prescrição e mácula a princípios relacionados a direitos dos responsáveis
Primeiramente, em sede de questão preliminar, a GDK defende o reconhecimento da ocorrência da prescrição quinquenal estabelecida na Lei 9.873/99, tendo em vista que apenas foi notificada nesta TCE para apresentar sua defesa contra os fatos narrados no dia 15/12/2016, mais de doze anos depois da celebração do Contrato 2700.0007903.04-2, ocorrida em 2004 (peça 121, parágrafo 15) . Deste modo, acrescenta que mesmo que considerado o prazo prescricional decenal estabelecido no art. 205 do Código Civil, estaria também caracterizada a alegada prescrição (peça 121, parágrafo 17) .
Com o intuito de defender o afastamento da aplicação ao caso concreto da imprescritibilidade das ações de ressarcimento com fulcro no art. 37, § 5º, da Constituição Federal, cita (peça 121, parágrafo 16) suspensão pelo STF liminar e precária dos efeitos da condenação de responsável em sede da TCE Processo 005.360/2010-2 (MS 34256 MC, Rel. Min. Roberto Barroso, julgado 30/6/2016) , com base no recente [à época da concessão da liminar do remédio constitucional citado] reconhecimento pelo Pretório Excelso da repercussão geral quanto à prescritibilidade da pretensão de ressarcimento ao erário fundada em decisão de Tribunal de Contas (RE 636.886, Rel. Min. Teori Zavascki) .
Quanto ao cerceamento de defesa e violação ao inciso LV do art. 5º da Carta Magna (peça 121, parágrafo 18) , fundamenta sua alegação com base no longo tempo transcorrido entre o término da vigência do contrato 2700.0007903.04-2 e a data da citação, colacionando a seguinte jurisprudência desta Corte de Contas: (i) trechos parecer da Secex-SP, acolhido pelo MPTCU, no TC Processo 019.302/2014-2, evidenciando-se o transcurso de mais de 10 anos do fato gerador, sem que tenha havido a notificação dos responsáveis pela autoridade administrativa federal competente, encontrando-se à época o processo pendente da citação (peça 121, parágrafo 19) ; (ii) excerto do Voto proferido no Acórdão 2310/2014-TCU-Plenário, da lavra do Ministro-Relator Raimundo Carreiro (peça 121, parágrafo 21) ; e (iii) excerto do Voto proferido no Acórdão 2688/2008-TCU-Plenário, da lavra do Ministro-Relator Benjamin Zymler (peça 121, parágrafo 22) .
Defendem que a materialização deste entendimento consta no art. 6º, inciso II, da IN TCU 71/2012, que substituiu disposição semelhante constante no art. 5º, § 4º, da IN TCU 56/2007, os quais citam expressamente (peça 121, parágrafo 20) .
Complementa sua alegação de ofensa ao princípio constitucional do contraditório e da ampla defesa citando parâmetro do MS/STF 23.550/DF (Rel. Min. Sepúlveda Pertence) , defendendo que lhe foram retirados nos presentes autos os direitos à ciência da instauração do processo e à oportunidade de manifestar e produzir ou requerer a produção de provas de seu interesse (peça 121, parágrafo 25) .
Após as alegações acima relacionadas à prescrição e aos princípios do contraditório e da segurança jurídica, concluem quanto ao tema, em razão do período maior que doze anos entre a data da origem dos supostos danos e a sua notificação para apresentar defesa, pela impossibilidade de apresentação de defesa eficiente e documentos que em tese formariam o arcabouço de provas, sendo, em sua tese, impositivo o arquivamento desta TCE (peça 121, parágrafos 26 e 29) .
Os gestores da Petrobras, em Memorial já referido, acusam que o fundamento para o suposto indício de sobrepreço nos referidos contratos e, consequentemente, para o suposto superfaturamento, deixou de ser aquele apontado inicialmente no âmbito do Levantamento de Auditoria TC 005.483/2005- 9  (BDI excessivo e aplicação de percentual de encargos sociais) e para os quais teriam sido chamados em audiência (peça 16, p. 28) . 
Alegam que o fundamento passou a ser a comparação entre os preços praticados no contrato e aqueles utilizados como referencias (Sicro 2 e Sinapi) , ou seja, alterou-se sobremaneira a fundamentação das alegações que pesam sobre os requerentes sem que a eles fosse conferida a oportunidade de sobre estes fatos se manifestar antes do julgamento de mérito no âmbito do TC Processo 003.004/2006-2 por meio do Acórdão 2087/2011-TCU-Plenário.
Da Análise
Inicialmente, deve-se rejeitar o argumento da GDK de que somente foi notificada mais de doze anos depois da celebração do contrato 2700.007903.04-2, pois, conforme exposto no parágrafo 6, a GDK tomou ciência do indício de sobrepreço e superfaturamento apontados pela equipe de auditoria do TCU no âmbito do TC Processo 005.483/2005-9 e foi instada a se manifestar por meio do Ofício Secex-1/TCU 668/2005, de 12/9/2005 (peça 2, p. 36-39) , apresentando como exposto vasta documentação juntada por cópia aos presentes autos (peças 2, p. 36, a peça 8, p. 49) .
Quanto à alegação da prescrição quinquenal estabelecida com base na Lei 9.873/99, também demonstra desconhecimento da jurisprudência desta Corte de Contas. Em 8/6/2016, o Plenário deixou assente no Acórdão 1.441/2016, de relatoria do Ministro Benjamin Zymler, in verbis:
9.1.1. a pretensão punitiva do Tribunal de Contas da União subordina-se ao prazo geral de prescrição indicado no art. 205 do Código Civil;
9.1.2. a prescrição a que se refere o subitem anterior é contada a partir da data de ocorrência da irregularidade sancionada, nos termos do art. 189 do Código Civil;
9.1.3. o ato que ordenar a citação, a audiência ou oitiva da parte interrompe a prescrição de que trata o subitem 9.1.1, nos termos do art. 202, inciso I, do Código Civil;
9.1.4. a prescrição interrompida recomeça a correr da data em que for ordenada a citação, a audiência ou oitiva da parte, nos termos do art. 202, parágrafo único, parte inicial, do Código Civil;
9.1.5. haverá a suspensão da prescrição toda vez que o responsável apresentar elementos adicionais de defesa, ou mesmo quando forem necessárias diligências causadas por conta de algum fato novo trazido pelos jurisdicionados, não suficientemente documentado nas manifestações processuais, sendo que a paralisação da contagem do prazo ocorrerá no período compreendido entre a juntada dos elementos adicionais de defesa ou da peça contendo o fato novo e a análise dos referidos elementos ou da resposta da diligência, nos termos do art. 160, §2º, do Regimento Interno;
9.1.6. a ocorrência desta espécie de prescrição será aferida, independentemente de alegação da parte, em cada processo no qual haja intenção de aplicação das sanções previstas na Lei 8.443/1992;
9.1.7. o entendimento consubstanciado nos subitens anteriores será aplicado, de imediato, aos processos novos (autuados a partir desta data) bem como àqueles pendentes de decisão de mérito ou de apreciação de recurso por este Tribunal; (grifou-se) 
Considerando que a assinatura do Contrato 2700.000.7903.04-2 ocorreu em 29/11/2004, conforme observado no parágrafo 2, e considerando a interrupção do prazo decenal previsto no art. 205 do Novo Código Civil em função da autorização pela citação dos responsáveis, em 10/8/2011, por meio do subitem 9.3, combinado com subitem 9.3.2, do Acórdão 2087/2011-TCU-Plenário, tem-se que a prescrição da pretensão punitiva do TCU, quanto ao superfaturamento identificada quando da execução dos serviços previstos no citado contrato em valor geral superior ao valor de mercado, somente ocorrerá em 10/8/2021.
Ressalta-se que a prescrição acima informada apenas tem a ver com a competência constitucional do TCU para aplicação de sanções, que, no caso concreto, poderia ser, aplicação de multa, nos termos previstos no art. 57 da LOTCU, dentre outras.
No que diz respeito à prescrição ressarcitória, as alegações aduzidas também não podem ser acolhidas. Destaca-se, em face de recentes julgados do STF, com suposta repercussão geral, ressente entendimento esculpido no voto condutor do Acórdão 704/2021-TCU-Plenário, da lavra do Ministro-Relator Jorge Oliveira, in verbis:
18.	 Observo que a jurisprudência da Corte de Contas, fundamentada no art. 37, § 5º, da Constituição Federal, no entendimento do Supremo Tribunal Federal (v.g. Mandado de Segurança 26.210-9/DF) e consolidada na Súmula 282 do TCU, aduz que as ações de ressarcimento movidas pelo Estado contra os agentes causadores de danos ao erário são imprescritíveis. 
19.	 É cediço que a questão foi recentemente enfrentada pelo Supremo Tribunal Federal no RE 636.886/AL, que fixou o seguinte enunciado para o Tema 899: 'É prescritível a pretensão de ressarcimento ao erário fundada em decisão de Tribunal de Contas'. 
20.	 No entanto, ainda são relevantes as dúvidas sobre a matéria.
21. A decisão do STF no RE 636.886 foi objeto de embargos de declaração ainda não apreciados e mesmo que se interprete que ela também é aplicável à tramitação do processo de controle externo no âmbito do TCU, exsurgem questões fundamentais para que esta Corte de Contas estabeleça novo tratamento acerca da prescrição do débito, em particular qual seria a legislação aplicável, o dies a quo (data de ocorrência do fato irregular ou data do seu conhecimento pelo TCU) , o prazo prescricional e as hipóteses de interrupção da prescrição. 
22.	 Nesse cenário, até mesmo a concessão de efeitos prospectivos ao RE 636.886 é passível de discussão, nos termos do art. 927, § 3º, do Código de Processo Civil, que prevê: '§ 3º Na hipótese de alteração de jurisprudência dominante do Supremo Tribunal Federal e dos tribunais superiores ou daquela oriunda de julgamento de casos repetitivos, pode haver modulação dos efeitos da alteração no interesse social e no da segurança jurídica.' 
23.	 Desta feita, em nome da segurança jurídica e da estabilidade das decisões, até que a questão fique mais clara, acompanho as recentes decisões deste Tribunal expressas nos Acórdão 120/2021-TCU-Plenário, 2.425/2020-Plenário, 9.407/2020 e 9.389/2020 - 1ª Câmara, 8.955/2020 e 8.708/2020 - 2ª Câmara, e considero que deve ser mantido o entendimento que há anos vem sendo adotado pelo TCU e pelo próprio STF, no sentido de considerar imprescritíveis as ações de ressarcimento ao erário. 
24.	 Registro, para bem identificar a controvérsia posta, que em recente decisão monocrática a Excelentíssima Ministra Rosa Weber afirmou que o Tema 899 não se aplica ao processo no âmbito do TCU (MS 34.467/DF, de 17/8/2020, destaques acrescidos) : 'O debate sobre a prescrição de pretensão de ressarcimento ao erário fundada em decisão de Tribunal de Contas, abordado ao exame do tema nº 899 da repercussão geral, tangencia, mas não se identifica com a discussão jurídica objeto dos presentes autos. Na espécie, discute-se a incidência de prescrição em fase anterior à decisão da Corte de Contas da União que imputa débito, isto é, antes da formação do título executivo extrajudicial.' (grifos nossos) 
Com base neste entendimento, deve-se igualmente rejeitar as alegações da GDK no intuito de afastar a aplicação, no presente caso, da imprescritibilidade das ações de ressarcimento com fulcro no art. 37, § 5º, da Constituição Federal.
Quanto à alegação de cerceamento de defesa e violação ao inciso LV do art. 5º da CF/88, ressalta-se que cabe ao responsável o ônus de comprovar o eventual impedimento à plenitude do exercício de defesa ou mesmo dificuldade em sua realização, em decorrência de grande transcurso de tempo entre a ocorrência dos fatos e a citação (Acórdão 443/2018-TCU-Plenário) . Em outras palavras, o mero transcurso do tempo não é razão suficiente para o trancamento das contas, pois é preciso que, além disso, haja fundadas razões para supor que o direito à defesa tenha ficado prejudicado. O prejuízo à defesa não é presumido, deve ser provado (Acórdão 729/2014-TCU-Plenário) .
A situação de fato exposta no parágrafo 43 entende-se suficiente para quebrar qualquer tentativa da GDK quanto à dificuldade de defesa, pois desde o primeiro ano da avença a contratada sabia do entendimento do corpo técnico desde TCU pelo sobrepreço e superfaturamentos, inclusive com recomendação de continuidade com a ressalva de se compensar possíveis valores pagos a maior.
Não se está analisando um caso em que o responsável é surpreendido oito anos após o término da execução contratual. Diversamente, este mesmo responsável foi ouvido, juntou farta documentação, constituiu à época procurador para se fazer representar nos autos, pediu e recebeu cópia das análises de todas as unidades técnicas que se pronunciaram anteriormente, desde a fiscalização em 2005.
Ressalta-se que desde 2005 o superfaturamento, mesmo sem os números definitivos (pois que tomado com base no DFP) , já havia sido apontado e, após a análise da Secob em 2007, com acesso as informações trazidas pela própria GDK, pela Petrobras e pelos gestores desta estatal, após se observar os orçamentos analíticos, veio a se confirmar (ainda durante a execução contratual) .
O que se tem, portanto, no presente caso, são duas unidades técnicas distintas apontando para o superfaturamento à época da execução contratual o que vai de encontro com a tentativa da GDK de se mostrar com dificuldades para demonstrar que realmente foram aplicados os valores do contrato de acordo com sua proposta. Entende-se que esta seria a postura de uma empresa zelosa e consciente do entendimento de que seus preços estavam sendo considerados excessivos ao longo de quase toda a execução contratual.
Com base no acima exposto, verifica-se que o disposto no art. 6º, inciso II, da IN TCU 71/2012 também não socorre à GDK, pois, tal como visto, ela foi notificada a se manifestar nos autos e teve ciência do entendimento das unidades técnicas dessa Corte quanto ao sobrepreço e superfaturamento no âmbito da execução contratual (2005, mais especificamente) .
Mesmo que se queira defender que a oitiva foi para apresentação de informações e documentos relacionados com sua proposta, o Acórdão 2087/2011-TCU-Plenário, proferido sete anos após o início do contrato e três após o seu término, afasta a aplicação do dispositivo da IN citada.
Por fim, quanto às alegações da GDK, não se pode aceitar a defesa pela impossibilidade de apresentação de defesa eficiente e documentos que em tese formariam o arcabouço de provas, pois, como já relatado, a GDK teve acesso a duas extensas instruções do corpo técnico do TCU ainda dentro do período de execução contratual e a conduta esperada, caso entendesse não serem verdadeiras as conclusões expostas, guardar a documentação e evidências necessárias para comprovação quando solicitado.
As alegações dos gestores apresentada em Memorial sobre a possível mudança de fundamento para o suposto indício de sobrepreço, para os quais teriam sido chamados em audiência, não merece prosperar pelos seguintes motivos:
a)  não houve alteração no fundamento, pois conforme relatado no parágrafo 6 do Apêndice A desta instrução, a Secex- 1, ao analisar de maneira preliminar dezenas de indícios de irregularidades em treze contratos distintos da UN-BA, alertou que os superfaturamentos poderiam ser superiores aos inicialmente apontados e que conduziram às audiências dos responsáveis, pois seria necessária a análise da formação dos preços dos custos diretos, observando seus insumos e preços, e comparando-os com os de mercado, principalmente pelos indícios apresentados no processo licitatório 117.8.082.03-6;
b)  os cálculos que resultaram em superfaturamento contratual, apontadas pela Secex-1 em 2005 e que ensejaram as oitivas e audiências do Acórdão 1324/2005-TCU-Plenário, por terem sido realizados com base nos DFP's, são naturalmente distintos daqueles efetuados pela Secob em 2007, por terem levado em conta as razões de justificativa dos responsáveis e as informações prestadas pela Petrobras e GDK em oitiva, notadamente os orçamentos analíticos de cada serviços;
c)  apesar de terem sido afastados alguns indícios apontados na fiscalização origem (2005) , conforme parágrafos 10, acima, e 7 do Apêndice A desta instrução, ambas análises resultaram em superfaturamento e, em consequência, na conversão do processo de fiscalização em TCE e autorização para citação dos responsáveis (Acórdão 2087/2011-TCU-Plenário) ; e
d)  os próprios responsáveis em suas alegações de defesa (peças 117-120, p. 10, subitem III.2) reconhecem expressamente que no âmbito do TC Processo 005.483/2005-9 foi apontado suposto sobrepreço e consequente superfaturamento devido à, dentre outras causas, 'custos dos serviços praticados no contrato em comento, considerados superiores aos custos de mercado, tendo como parâmetro os sistemas de preços' Sinapi.
Deste modo, a irregularidade então constatada desde sua origem (2005) permaneceu firme: superfaturamento. A decisão de converter os autos de fiscalização em tomada de contas especial não pode ser entendida como julgamento de mérito da matéria. Em sentido inverso, constitui-se mera medida processual administrativa que tem por objetivo permitir a realização de citação dos responsáveis apontados para que apresentem suas alegações de defesa, o que, no âmbito do TCU somente é possível em processos de contas, sejam ordinárias ou especiais.
Importante frisar, que no âmbito desta Corte de Contas, o Contrato 2700.0007903.04-2 possui um conjunto de procedimentos conexos e subsequentes de apuração de indícios de sobrepreço e superfaturamento, em três fases: (i) fase de identificação e informação dos envolvidos - no âmbito do TC Processo 005.483/2005-9, genérica e de levantamento de informações de outros 12 contratos; (ii) fase de saneamento preliminar - no âmbito do TC Processo 003.004/2006-2, específica para os contratos firmados com a GDK, onde se ouviu esta empresa e a Petrobras e chamou em audiência os gestores inicialmente identificados em 2005 como responsáveis, tendo como mérito final, a convalidação do indício de débito apurado na fase anterior, a conversão em TCE, e identificação dos responsáveis pelo mesmo (frisa-se mantiveram-se os mesmos anteriormente apontados, mais a empresa contratada por ter se beneficiado dos valores indevidos) ; e (iii) fase desta TCE, para atualização do débito e citação dos responsáveis para apresentação das respectivas defesas.
Esse é o motivo pelo qual tanto o TC Processo 003.004/2006-2 e as presentes contas especiais são constituídos a partir de cópias da fiscalização origem e de todos os trâmites processuais relacionados ao saneamento do Contrato 2700.0007903.04-2, notadamente das informações e documentos colacionados pelos responsáveis, pela Petrobras e pela GDK, e das análises das unidades técnicas que analisaram os indícios de sobrepreço e superfaturamento apontados desde a fiscalização original (2005) .
Em contrário senso do que tentam demonstrar os defendentes, em todas essas fases anteriores de apuração, as unidades técnicas, a par da evolução jurisprudencial (normal de existir ao longo dos anos) , em prol dos princípios do contraditório e da segurança jurídica, sempre buscaram não alterar entendimentos prévios relacionados ao afastamento de causas parciais que impactariam no valor final do superfaturamento. Por exemplo, apesar de a sólida jurisprudência do TCU não aceitar a inclusão à parte do IRPJ e CSLL no BDI, em razão da natureza direta e personalística desses tributos (posição da Secob/2007) , em função do parecer da Secex-1 em 2009 e a convalidação do entendimento para este caso concreto, por meio do Acórdão 2087/2011-TCU-Plenário, não se voltará a discutir mais este aspecto nestes autos.
Nossa análise atual sobre essa questão (destaque do IRPJ e CSLL no BDI) , ad argumentandum tantum, seria no mesmo sentido da Secob/2007, em síntese, pelos seguintes motivos:
 no subitem 9.5.11 do Acórdão 1595/2006-TCU-Plenário, há determinação expressa para que a Petrobras excluísse dos seus orçamentos e orientasse os licitantes a não incluir o IRPJ e CSLL no BDI, entendimento que nunca foi alterado pelo TCU;
 antes que se alegue que o Contrato 2700.0007903.04-2 foi firmado antes do entendimento anterior, tem-se que tanto o subitem do Acórdão acima citado quanto a própria Secob/2007 (parágrafo 119 de sua instrução) destacaram que a Petrobras possuía este mesmo entendimento, a exemplo do DIP SEJUR/DITRIB 37216/97, que propôs a exclusão do IRPJ do BDI das licitações. Da mesma forma os DIP JURIDICO/JFT 4139/02 e DIP JURIDICO 4278/03, citados no DIP 4391/03 tratando sobre o aumento da base de cálculo da CSLL e seus reflexos jurídicos argumentaram que 'podemos afirmar, com certeza, que não há nenhum impacto, por se tratar a CSLL, tal corno o IR, um tributo personalíssimo, que onera pessoalmente o contratado, não refletindo no preço, não sendo pois repassado no preço do contrato, e assim não produzindo impacto por justamente sua natureza de tributo direto, não permitir repasse ao consumidor do serviço';
 além do Acórdão 1595/2006-TCU-Plenário, esta Corte de Contas já se manifestou a respeito da inadequação da inclusão do IRPJ e da CSSL na composição do BDI nos orçamentos da Petrobras nos Acórdão 1542/2003-TCU-Plenário, 1125/2005-TCU-Plenário e 1577/2006- TCU- Plenário;
 são tributos relacionados com o desempenho financeiro da empresa ao longo de um período fiscal e não com a execução da obra contratada especificamente. Ou seja, são tributos que podem ou não ser gerados a depender da existência ou não de lucro da empresa no ano fiscal e que, portanto, não devem ser suportados pelo contratante (essência do Acórdão 325/2007-TCU-Plenário) ;
 o Acórdão 1591/2008-TCU-Plenário não convalida a inclusão destes tributos no BDI. Foi decidido que a simples presença de valores destacados destes impostos não é suficiente para caracterizar a irregularidade, há a necessidade de ter sido gerado sobrepreço que deve ser apurado a partir de preços de mercado (tal como ocorre na presente TCE) que, logicamente, não podem considerar tais impostos. Este entendimento se repete nos Acórdãos 2.827/2014 e 648/2016, ambos do Plenário/TCU;
 a Súmula TCU 254, de 31/03/2010, cristaliza o entendimento de que o IPRJ e CSLL não podem compor o orçamento-base da licitação; e
 o Informativo de Licitações e Contratos/TCU 279 também confirma o entendimento de que é vedada a inclusão do IRPJ e da CSLL no orçamento estimativo da licitação, mas que a presença destes impostos nas propostas das licitantes não é vedada nem significa por si só superfaturamento, ou seja, prejuízo ao erário.
Portanto, percebe-se que a jurisprudência do TCU é incontroversa no sentido de se excluir o imposto de renda e a contribuição social sobre o lucro líquido do BDI dos orçamentos paradigma, visto se tratar de tributos personalíssimos. Como exposto, a presença das alíquotas de IRPJ e CSLL nos preços do contrato não seria considerada irregular por si só, caso não houvesse sobrepreço frente ao orçamento paradigma (que não é o caso desta TCE) .
Esse exercício de análise acima, combinado com o exposto no parágrafo 61, é apenas para esclarecer que, no caso desta TCE, a jurisprudência dominante deste TCU não está sendo aplicada, em benefício dos responsáveis e em respeito aos princípios do contraditório e da segurança jurídica, pois desde a análise de Secex-1 (2009) se incluiu no orçamento paradigma, para determinação do valor de mercado, as alíquotas de IRPJ e CSLL sugeridas pela Petrobras. Assim como disposto no parágrafo 84 do Apêndice A desta instrução, essa consideração encontra guarida, de forma subsidiária, no inciso II do §1º do art. 210 do Regimento Interno, vez que ela garante que o superfaturamento calculado seguramente não excederá o real valor do débito.
Comprovado que os defendentes (i) estão desde 2005 cientes do sobrepreço e superfaturamento apontados; (ii) foram chamados tempestivamente e, ainda dentro do período de execução contratual, alertados quanto às irregularidades apontadas, bem como instados a apresentar justificativas e informações que seriam capazes de justificar os preços contratados; e (iii) não comprovaram mácula aos princípios do contraditório e da segurança jurídica, deve-se rejeitar na íntegra suas alegações relacionadas ao presente tema, ressaltando que, no caso concreto, o processo de apuração e cálculo do superfaturamento sempre consideraram os pontos analisados (e definidos) nas etapas anteriores, que ao fim garantem que o débito estimado é seguramente inferior ao real valor devido.
III.3. Tema 2: Do BDI
Inicialmente registram que o BDI no percentual de 32,24% - utilizado na planilha de peça 67 que subsidiou o cálculo do superfaturamento que ora se guerreia - (peça 117, p. 6) , é referente ao BDI utilizado pela GDK no Convite 114.8.008.03-8, e não no Convite 117.8.082.03-6, objeto do presente processo, certame em que a mesma empresa utilizou o percentual de 37,62% (peça 117, p. 7) .
Destacam que a escolha pelo BDI de 32,24% foi feita em detrimento da própria estimativa de 35,84% (peça 117, p. 7) feita pelo TCU (se referindo à instrução da SeinfraPetróleo de peça 68) .
Neste sentido, para manter a coerência interna da metodologia realizada pelo TCU, entendem como coerente a adoção do BDI da GDK com o valor relativo à licitação em apreço (37,62%) , como base para recalculo dos valores apurados (peça 117, p. 7	) .
Adiantam, entretanto, posicionamento pela maior pertinência do BDI adotado pela Petrobras (peça 117, p. 7) , o qual foi o mesmo nas duas licitações (39,08%) .
Apresentam uma tabela comparativa entre o BDI da Petrobras e os BDI's da GDK nas duas licitações informados no parágrafo 9 acima (peça 117, p. 7) .
Apontam que apesar de a instrução concluída por esta SeinfraPetróleo ser silente em relação ao percentual de ISS que deveria ter sido utilizado, deveriam aclarar o tema em função de a instrução da antiga Secob-3 (de 2007) ter considerado como devida a alíquota de 3,29%, e não de 5% como feito pelos defendentes (peça 117, p. 7-8) .
Ponderam que, no caso concreto, devia-se reconhecer que a obra fiscalizada foi executada em diversos municípios do interior da Bahia. Por isso, seria impossível orçar de maneira precisa o percentual do imposto que incidiria sobre cada serviço, o que para os gestores justificara a adoção de alíquota máxima de ISS no BDI (peça 117, p. 8) .
Destacam que a diferença entre alíquota média sugerida pela Unidade Técnica e o percentual utilizado pela Companhia é de apenas 1,71%. Acrescentam que este percentual incidiria, por natural, tão somente sobre a prestação de serviços, o que, por seu turno corresponderia a uma parcela muito pequena da avença. Assim, o resultado dessa operação seria, em suas palavras, 'valor absolutamente insignificante', principalmente em relação ao montante total dos recursos geridos (peça 117, p. 8) .
Colacionam dois julgados do TCU relacionados à baixa materialidade de irregularidades frente ao volume dos recursos geridos no curso de exercícios financeiros em sede de Tomada de Contas anuais apresentadas pelos dirigentes máximos da unidade (peça 117, p. 8-9) , e utilizam partes da razão de decidir dos relatores para fundamentar que, no presente caso, a diferença de percentual de ISS apontada no BDI, conforme descrição acima, seria incapaz de macular a gestão dos Defendentes (peça 117, p. 8) .
Quanto ao presente tema, concluem que, em razão da 'já consolidada jurisprudência' do TCU e em deferência aos princípios da isonomia, da razoabilidade e da segurança jurídica, não se poderia concluir de outra forma senão pela regularidade da conduta dos defendentes no que tange o percentual de ISS adotado (peça 117, p. 10) .
Saltando-se ao subtópico 'IV.1 - Do método adotado' (peça 117, p. 24-30) , os defendentes trazem novamente à discussão itens da composição do BDI com o objetivo de defender que o valor utilizado pela UO-BA de 39,08% não pode ser considerado excessivo, muito pelo contrário, devendo ser considerado como adequado e mantido nas presentes análises.
No que tange à comparação com o BDI adotado pela contratada (peça 117, p. 25-27) concluem que a diferença para o BDI da GDK de 37,62% é muito pequena e justificado pela ausência das parcelas de custo relativas a CPMF e Contingências, apesar de frisarem expressamente 'que, como não há uma norma legal disciplinando especificamente o seu cálculo, não é muito propício comparar pura e simplesmente o percentual final do BDI' (p. 26) .
Juntam documento intitulado 'BDI - RESUMO Estudo da sua fundamentação' com o intuito de demonstrar os parâmetros e limites elencados pela Petrobras para o cálculo de seu BDI (peça 117, p. 27) e na sequência fazem diversas comparações para atingir o objetivo exposto no parágrafo 76.
Ressalta-se que os argumentos técnicos relacionados ao Fator de Adequação de Recursos (FAR) serão relatados no tema seguinte.
Da Análise
Conforme observado ao final do tema anterior, a presente TCE é a terceira fase de um processo de investigação e saneamento de sobrepreço e superfaturamento apontados no Contrato 2700.0007903.04-2. Portanto, acolhem-se e confrontam-se todas as razões de decidir expostas explícita ou implicitamente nas instruções e decisões prolatadas com as alegações dos defendentes acima expostas com relação ao BDI, para ao final se concluir qual deva ser o percentual devido a ser aplicado no orçamento paradigma.
Inicialmente, registra-se que os defendentes possuem razão ao apontar erro material no alegado BDI da GDK que subsidiou o Acórdão 2087/2011-TCU-Plenário e cálculo para atualização do débito da proposta de citação (peça 68) , qual seja, 32,24%. Conforme relatado no parágrafo 11 do Apêndice A desta instrução, a GDK foi realmente instada a se manifestar por meio do Ofício Secex-1/TCU 668, de 12/9/2005 (peça 2, p. 36- 39) , dentre outras informações, a composição analítica em percentuais e 	valores dos itens que compõem o BDI do DFP no valor 37,62%, respondendo por meio da Carta GD-DIR-054/2005 (peça 2, p. 40-44) , por meio da qual detalhou o seu BDI e explicou cada item separadamente (alínea 'a' do parágrafo 6 acima) .
Considerando que a análise da Secex-1, relatadas nos parágrafos 11-13, acima, e mais profundamente nos parágrafos 54-56 do Apêndice A desta instrução, apenas considerou regular a inclusão do IRPJ e da CSLL no BDI dos orçamentos da estatal e do contrato, devido ao entendimento diverso tabulado no Acórdão 1591/2008-TCU-Plenário - sendo silente quanto ao ISS considerado -, e que o critério de aceitação do suposto BDI (32,24%) seria a pequena diferença desta taxa para aquela tida por ideal pela Secob (30,39%) , entende-se que não se pode mais considerar essa simplificada motivação para a definição do BDI do orçamento paradigma.
Ressalta-se que não há nos autos nenhum estudo realizado em cima de cada componente do BDI utilizado pela GDK de 37,62% e tampouco jurisprudência que oriente a utilização do BDI da contratada. A adoção de um determinado BDI não pode ocorrer sem uma análise pormenorizada de cada um de seus componentes em paralelo com os demais itens do orçamento (v.g. precificação dos custos diretos) . Em outras palavras, a análise e conformação do orçamento deve ter uma coerência (consideração de itens e serviços condizentes com o estipulado em contrato) e integralidade (visto como um todo para se evitar cobranças em duplicidade) .
Para exemplificar problemas que a utilização do BDI da GDK poderia trazer, ressaltamos a despesa com Plano de Saúde e Assistência Médica. Conforme resposta da GDK, esta despesa se encontra dentro de seu BDI de 37,62% (Carta GD-DIR-054/2005, peça 2, p. 40-44) , perfazendo o montante de R$ 3.361.762,19. Já no caso da orçamentação da Petrobras, esta despesa contratual se encontra parte numa componente do FAR a ser aplicado 'sobre os custos diretos dos serviços com FAR' (parágrafos 38 a 40 do Apêndice A desta instrução) e sobre a qual irá ser aplicado o BDI que ora se discute.
Importante frisar que ao desconsiderar o BDI da GDK nesta fase processual e retomar a análise sobre o BDI da Petrobras (39,08%) , estamos agindo de modo favorável aos defendentes, pois ao se utilizar um BDI mais elevado e sobre ele fazer as análises dos componentes para se chegar ao BDI paradigma, estamos agindo em benefício dos defendentes. Com esse entendimento, desnecessária se torna a análise de todas as comparações entre cada componente dos BDI's da Petrobras e da GDK, realizadas pelos gestores da estatal.
Deve-se, portanto, voltar aos aspectos eminentemente técnicos da análise da Secob/2007 (parágrafos 16-29 do Apêndice A desta instrução) . Em síntese, observou-se que (taxas referidas sobre o preço de venda) :
a)  apesar de a Petrobras afirmar na oitiva que inclui 'Administração Local' no custo direto, a Secob identificou que este gasto está alocado na FAR;
b)  apesar de a taxa relacionada a 'Administração Central' (Ic) se encontrar um pouco acima do espectro de mercado, a Secob a considerou aceitável a taxa de 6%;
c)  aceita a taxa 'Encargos ou Despesas Financeiras' (F) de 0,99%;
d)  apesar de a taxa de 'Seguro' (S) constar em torno do dobro do usual no mercado, a Secob aceitou prudentemente a taxa de 1% por se tratar de uma planta industrial (de maior risco) ;
e)  apesar da ausência de justificativa para a taxa 'Contingências' (CT) de 1%, esta foi aceita apenas em face da baixa repercussão geral;
f)  sobre o componente 'Lucro' (B) , a Secob apontou que a taxa de 7% se encontrava acima do valor de mercado (mesmo comparada com taxas que representavam o lucro bruto, ou seja, com inclusão do percentual de IR e CSLL) ; e
g)  no componente 'Despesa Tributária' (IE) , a Secob: (i) considerando as legislações aplicáveis, imediatamente aceitou as previsões de COFINS (3%) , PIS (0,65%) e CPMF (0,38%) ; (ii) rejeitou as taxas de 2% de IRPJ e 1,08% de CSLL; e (iii) calculou a alíquota média de ISS de 3,29%.
Percebe-se que a Secob foi muito zelosa em sua análise (verificado três componentes acima do valor de mercado - Ic, S e L - e um não se justificar - CT) e, sempre que possível, convalidou, para o caso concreto, as taxas relacionadas ao BDI do orçamento da Petrobras. O BDI calculado pela Secob (30,39%) , pela já mencionada fórmula de Dias, foi justamente pela rejeição das taxas de IRPJ, CSLL e diferença a menor de 1,71% na alíquota do ISS [ (1/ (1-23,31%) ) -1=0,30395].
Ressalta-se que a taxa de BDI de 30,39% apesar de representar para o caso concreto uma taxa acima da que se deveria considerar no orçamento paradigma para fins de cálculo do preço de mercado da obra, foi ainda alterada em função da análise da Secex-1 (2009) em benefício dos defendentes para permitir a inclusão do IRPJ e CSLL, que (apesar de nossa análise exposta nos parágrafos 62 e 63 anteriores) na prática faz com que a comparação feita pela Secob quando da fixação do critério de aceitabilidade do componente 'Lucro' (B) se tornar ainda mais discrepante, tendo na presente situação uma aceitação no BDI de um 'lucro líquido' (descontado do IRPJ e CSLL) superior aos valores tabulados à época para 'lucros brutos' aceitáveis.
A explicação acima é para demonstrar que o BDI calculado por esta unidade técnica no parágrafo 69 do Apêndice A desta instrução (35,85%) , com a inclusão de mais 3,08% (IRPJ e CSLL) , se encontra em patamar já bem superior ao de mercado, não se justificando aceitar a inclusão do ISS pelo valor máximo (5%) , quando se havia a possibilidade de a equipe da Petrobras estimar o ISS médio dos municípios que poderiam ser favorecidos com as prestações de serviços, tal como a Secob demonstrou em sua percuciente instrução (parágrafo 26 do Apêndice A desta instrução) . Para além dessa possibilidade, durante a execução do contrato seria exigível a apuração da alíquota real estabelecida pelos municípios e efetivamente recolhida, conforme Acórdão 3241/2012-TCU-Plenário (Ministro Valmir Campelo) :
'Muito embora os elementos apresentados pelos recorrentes e pela Serur validem a utilização de estimativa para inclusão da alíquota no orçamento e, consequentemente, no contrato da obra, nada impede que, ao longo da execução dos serviços, os pagamentos aos consórcios sejam realizados de acordo com a alíquota real estabelecida pelos municípios e efetivamente recolhida. Esse entendimento é corroborado pelos Acórdão 583/2003-TCU-Plenário (item 9.6.2) , 1.451/2006-TCU-Plenário (item 9.1) , 32/2008-TCU-Plenário (item 9.1) , 2.368/2009-TCU-Plenário (item 9.2) , 2992/2010-TCU-Plenário (item 9.2.6) .' (grifou-se) 
Não é possível afastar a aplicação do percentual real ISS de cada município na elaboração do preço de mercado paradigma a ser comparado com o valor total do contrato para fins de verificação da ocorrência de sobrepreço, pois não há razão para que valores de impostos não devidos ou não pagos sejam incluídos na formação do preço, do contrário haveria remuneração sem contrapartida, o que caracterizaria enriquecimento sem causa que é vedado na nossa legislação.
O Acórdão 3082/2010-TCU-Plenário (Ministro Aroldo Cedraz) , prolatado em processo sobre obras similares da própria UN-BA, também exige que a Petrobras adote na elaboração dos orçamentos as alíquotas reais de ISS dos municípios envolvidos:
item 9.3.3 'observe, na elaboração dos preços estimados em contratação de serviços, o art. 7º, § 2º, da Lei Complementar 116/2003, de modo a constar a alíquota correta do Imposto Sobre Serviços (ISS) , bem como observe, na referida estimativa, a alíquota do ISS aplicável ao município onde o serviço será prestado'. (Grifamos) 
Deste modo, apesar de não se reconhecer como adequadas todas as parcelas que compõem o BDI utilizado pela Petrobras, acolhe-se parcialmente as alegações dos defendentes para alterar o BDI de 32,24% para 35,85%, em função da inclusão excepcional do IRPJ e CSLL definida no parecer da Secex-1 (2009) e implicitamente convalidada pelo Acórdão 2087/2011-TCU-Plenário, observando o princípio da segurança jurídica e garantindo o respeito ao disposto no inciso II do §1º do art. 210 do Regimento Interno, vez que ela garante que o superfaturamento calculado seguramente não excederá o real valor do débito.
III.4. Tema 3: Do FAR
Neste tema, trazemos as alegações nas quais os responsáveis se baseiam para apresentar novas planilhas de cálculo de débito para ao fim defender a regularidade da orçamentação da Petrobras.
No subtópico 'IV.5 - Da Adequabilidade técnica do FAR' (peça 117, p. 39-51) , os defendentes abordam em síntese: (i) origem e finalidade do Fator do Custo do Apoio - FCA (p. 39-41) ; (ii) dificuldades de aplicação e criação de um software próprio (p. 41) ; (iii) substituição do FCA pelo FAR (41) ; (iv) parcelas do FAR utilizado pela UO-BA e projeções relacionadas ao caso concreto (41-46) ; e (v) o chamado Fator de Definição dos Preços Médios dos Insumos - FDPMI (p. 46-51) .
Da Análise
Importante frisar novamente que, conforme observado em meio às análises dos temas anteriores, a presente TCE é a terceira fase de um processo de investigação e saneamento de sobrepreço e superfaturamento apontados no Contrato 2700.0007903.04-2. Portanto, acolhem-se e confrontam-se todas as razões de decidir expostas explícita ou implicitamente nas instruções e decisões prolatadas com as alegações dos defendentes acima expostas com relação ao FAR, para ao final se concluir qual deva ser os percentuais devidos de cada parcela a ser aplicado no orçamento paradigma.
Verifica-se na íntegra que os defendentes não trouxeram nenhum documento ou argumento novo capaz de modificar aspectos da análise e conclusões alcançadas pela Secob/2007 relacionados às parcelas do FAR (parágrafos 30 a 51 do Apêndice A desta instrução) .
Pelo contrário, apenas reforçaram as conclusões alcançadas pela citada unidade especializada no sentido de que a UN-BA se utilizou de uma metodologia não corporativa, subjetiva e sem respaldo legal para determinadas considerações (tal como o FDPMI, citado no parágrafo 94 acima) .
Abrindo um breve parênteses para se referir rapidamente ao FDPMI, adota-se as razões de decidir da Secob/2007, que levaram a não aceitação deste fator (conforme parágrafos 45 a 47 do apêndice A desta instrução) . Sobre o tema, destaca-se o Acórdão 1542/2003-TCU-Plenário (Ministro Ubiratan Aguiar) dirigido à Petrobras, por meio do qual este Tribunal concluiu, em seu subitem 9.1.1, ser indevido incluir previsão inflacionária nos preços de venda, visto já haver previsão de reajuste anual nos contratos.
Dificuldades relativas a limitações dos sistemas de orçamentação da Petrobras ou razões históricas não podem ser empregadas para defender a aplicação, sem demonstração objetiva, de elevados fatores multiplicativos aos custos diretos.
Do ponto de vista de comprovação, tampouco colacionaram documentos que justificassem uma improdutividade sistêmica de 26,91%. Segundo jurisprudência desta Corte de Contas, o poder probatório das fotos é questionável, mas, no presente caso, desnecessária qualquer digressão sobre o tema, pois não se busca alterar a decisão da Secob/2007 que destacou a aceitação de tal fator em caráter excepcional, registrando que em orçamentos de licitações futuras esse ajuste deveria 'ser devidamente demonstrado por meio da apresentação de dados históricos de improdutividade dos serviços e de metodologia de cálculo devidamente explicada' (com lógica e razoabilidade) .
Feito o somatório dos produtos dos custos diretos unitários dos itens de serviços contratuais, multiplicados cada qual pelas suas respectivas quantidades efetivamente realizadas no bojo do Contrato 2700.0007903.04-2, corrigidas pelo 'fator de improdutividade' acima exposto, encontra-se um montante total de 'custo direto de serviços com FAR' (serviços 1 a 176) de R$ 57.340.682,69.
Revisitou-se o cálculo das demais parcelas de FAR para compor o 'custo direto da Obra', sobre a qual se aplica o BDI para se chegar ao 'preço (final) da obra' e a conclusão é que foram aprovados pela Secob não os percentuais dos valores, mas os montantes finais para fazer face aos gastos com 'Administração Local', 'Alimentação', 'EPI' e 'Assistência Médica e Plano de Saúde', conforme parágrafos 41- 44 do Apêndice A desta instrução) .
Além disso, verificou-se que, em função do orçamento analítico apresentado pela Petrobras, os itens de serviços 129 e 156 não possuíam previsão para absorver estas parcelas de FAR. Deste modo, a base de cálculo sobre a qual se aplicariam os percentuais deveria ser reduzida dos respectivos 'custos diretos de serviços com FAR' destes dois serviços (R$ 2.500.750,06) , totalizando R$ 54.839.932,63 (base de cálculo ou BC) .
Em outras palavras, os percentuais de FAR relacionados às despesas de Administração Local, Alimentação, EPI e Assistência Médica e Plano de Saúde, corrigidos pelo BDI percentual [multiplicados por (1+BDI%) ] e aplicados sobre o 'CD dos serviços com FAR' (ajustado conforme parágrafo anterior - BC) deveriam alcançar os seus preços finais, conforme parágrafo 44 do apêndice A desta Instrução e reproduzidos na tabela abaixo. Considerando o BDI do orçamento paradigma para fins de definição do valor de mercado definido na análise anterior (35,85%) , encontram-se os seguintes percentuais: 
	Despesa
	Preço final
 (I) 
	Preço sem BDI
 (II) = (I) /1,3585
	FAR %
= (II) /BC
	FARcitação %
Situação ¿ou¿

	Administração Local
	12.804.805,36
	9.425.694,05
	17,19%
	14,42%  ¿

	Alimentação
	1.944.360,00
	1.431.255,06
	2,61%
	2,19%  ¿

	EPI
	841.003,20
	619.067,50
	1,13%
	0,95%  ¿

	Assist.Médica + Plano Saúde
	3.361.762,19
	2.474.613,32
	4,51%
	6,18%  ¿

Percebe-se que nas três primeiras taxas de FAR (Administração Local, Alimentação e EPI) houve aumento do percentual, fato que aumenta o valor do orçamento paradigma e reduz o superfaturamento. Com relação ao percentual de Plano de Saúde e Assistência Médica, ocorre o inverso. Entretanto, com as alterações em conjunto o superfaturamento reduziu em R$ 1.465.932,67.
III.5. Tema 4: Da regular utilização do sistema referencial Sinapi
Registram ab initio que, na instrução realizada pela então Secex-1, concluída em 2005 nos autos do TC Processo 005.483/2005-9, fora apontado suposto sobrepreço e consequente superfaturamento devido a três fatores, dentre os quais, destacam 'os custos dos serviços praticados no contrato em comento, considerados superiores aos custos de mercado, tendo como parâmetro os sistemas de preços SICRO/SINAPI' (peça 117, p. 10) .
Alertam que a finalidade do tópico seria de demonstrar que não era plausível, no caso em comento, exigir a utilização dos padrões referencias da Sicro/Sinapi, tanto por completa inadequação técnica quanto por falta de diploma legal que assim obrigasse aos Defendentes (peça 117, p. 10) .
Colacionam trecho da instrução pré-citação desta SeinfraPetróleo (de peça 68) , que descrevem simbolizar uma anuência com os parâmetros utilizados pelos Defendentes para a composição de custos, in verbis (peça 117, p. 10) :
As composições de custo apresentadas pela Petrobras foram obtidas das tabelas TCPO do sistema Volare. Essas tabelas são consideradas composições referencias de mercado e aceitas como paradigma de análise de preços, de acordo com o Acórdão 2319/2009-TCU-Plenário. (grifos do original) 
Complementam inferindo contradição, quando da análise do orçamento, pois, na visão dos defendentes, apesar do posicionamento acertado acima transcrito, esta Unidade Técnica teria continuado a optar [pelo tempo verbal demonstram perceber que se trata de uma razão de decidir adotada em análises anteriores] por utilizar preços unitários de insumos provenientes do sistema referencial de preços do Sinapi (peça 117, p. 10) .
Defendem que o objeto do Contrato 2700.000.7903.04-2 possui pouca similaridade com aqueles que se servem dos referenciais Sicro/Sinapi (peça 117, p. 10) . Nesta linha, argumentam (com alguns comentários nossos, entre colchetes, para pontuar contradições somente perceptíveis com a leitura integral do documento de defesa ou para dar mais clareza à presente instrução) :
a)  serviços executados em planta industrial, caracterizando-se como de alta periculosidade, exigindo um nível de qualificação técnica e custos adicionais superiores aos executados em obras civis, não apresentando, portanto, os aspectos comuns presentes nas obras tipicamente orientadas pelo Sicro/Sinapi (peça 117, p. 11) ;
b)  escolha da utilização das planilhas PINI pautada na natureza dos itens orçados [apesar de juntar trecho do Acórdão 1918/2013-TCU-Plenário dispondo que, geralmente, a tabela referencial a ser utilizada na avaliação dos preços é determinada pela tipologia do empreendimento, e não pela natureza de cada um dos itens (peça 117, p. 11) ];
c)  lista de serviços efetivamente prestados, quando da execução contratual, com características peculiares ou não encontrados na engenharia comum tabulada no Sinapi (peça 117, p. 11-12) , cuja comprovação foi feita por meio de fotos juntadas aos autos (peça 117, p. 12-14) , tendo algumas recebido comentários realçando a interferência entre instalações, tanto em trabalhos de escavação manual, quanto mecanizado (tendo estas agravante de dificuldade de acesso e mobilização dos equipamentos, causando improdutividade pela dinâmica dos serviços) , não existente em obra de construção civil convencional (peça 117, p. 14) ;
d)  grandes deslocamentos para execução de serviços de pequena quantidade, muitas vezes em condições adversas, redundando em custos adicionais com deslocamentos e a já citada improdutividade (peça 117, p. 14-16) ;
e)  aspectos anteriores em conjunto elevam o custo do controle de qualidade, sendo essencial intensa atuação da fiscalização e da segurança do trabalho (peça 117, p. 16) ;
f)  série de exigências contratuais da Petrobras quanto aos requisitos de qualidade traduzidas em custos adicionais para as contratadas, que distanciam o seu orçamento das obras padronizadas de engenharia civil e impossibilitam, na visão dos defendentes, a utilização dos preços da Sicro/Sinapi, tais como: EPIs especiais; plano de saúde dos empregados das contratadas extensivo aos dependentes; exigências de SMS; alimentação feita em refeitório; transporte em ônibus e vans; técnicos de inspeção e de qualidade alocados as obras; e metas crescentes de qualificação de mão de obra (peça 117, p. 16) ;
g)  existência de Convenções Coletivas de Trabalho de observância obrigatória reforça a não pertinência dos padrões elencados pela SeinfraPetróleo (peça 117, p. 16) , tendo sido juntadas duas convenções coletivas de 2004, firmadas pelo Sindicato da Indústria da Construção do Estado da Bahia - SINDUSCON-BA, sendo, nas alegações dos gestores, prudente não usar valor de outra fonte de levantamento (peça 117, p. 17) ;
h)  inexistência de legislação que obrigue a utilização dos preços referenciais do Sicro/Sinapi (peça 117, p. 17) ;
i)  com a edição da Lei de Diretrizes Orçamentárias de 2011 (LDO 2011) , Lei Federal 12.309/2010, pela interpretação dos defendentes, passou-se a admitir, em seu art. 127, a inaplicabilidade dos preços referenciais do Sinapi nas obras de montagem industrial (peça 117, p. 17) , tendo esta interpretação ganho sentido perene pelo art. 3º do Decreto Federal 7983/2013 (peça 117, p. 17-18) ;
j)  impossibilidade de aplicação dos referenciais Sinapi à Petrobras, como o abordado no Acórdão 93/2009-TCU-Plenário (peça 117, p. 18-19) , apesar de o trecho da Ementa reproduzido tratar do preço (final) da mão de obra, informando não dever estar limitado, em sentido estrito, à média salarial de sistemas referenciais [adiante, quando da análise técnica, será exposta a diferença entre custo de insumo e preço (servindo a explicação para mão de obra, materiais e equipamentos) , tornando clara a confusão reiterada dos responsáveis];
k)  possibilidade de os valores e as composições referidas no Sicro serem superados em função de características da obra, conforme trecho do voto condutor do Acórdão 923/2013-TCU-Plenárioenário (peça 117, p. 19) ;
l)  considerando as disposições paramétricas contidas nas edições da LDO para 2000 a 2003, os preços referenciais fixados pela tabela PINI foram admitidos, para avaliação de eventual sobrepreço na avaliação dos custos unitários e global de empreendimentos anteriores a 2003, em caráter suplementar às referências de custos de obras de engenharia regular e usualmente adotadas pelo TCU, a exemplo do Sinapi e do Sicro, conforme Acórdão 2486/2008-TCU-Plenário (peça 117, p. 19-20) ;
m)  faixa de preço como critério de aceitabilidade de preços na licitação (peça 117, p. 21) , avaliada conforme Acórdão 571/2013-TCU-Plenário [apesar de citar trecho do citado decisum que trata de tema diverso];
n)  eventuais sobrepreços em itens unitários não teria o condão de macular toda a estimativa de custos, havendo de se verificar a economicidade do preço global, conforme Acórdãos TCU 1555/2008 e 1887/2010, ambos do Plenário (peça 117, p. 21-22) ; e
o)  necessidade de se verificar em conjunto todos os componentes de um preço unitário, pois, conforme expresso no Acórdão 648/2016-TCU-Plenário, 'um BDI contratual elevado pode ser compensado por um custo direto ofertado pela licitante abaixo do paradigma, de forma que o preço do serviço contratado esteja abaixo do preço de mercado' (peça 117, p. 22-23) .
Ressalva-se que pela extensão e densidade de conteúdo, os fundamentos acima expostos englobam os contidos no Memorial apresentado em 2011 (peça 16, p. 28-30) no âmbito do TC Processo 003.004/2006-2, quando se encontrava no Gabinete do Relator em pauta de julgamento, de autoria dos gestores da Petrobras citados nestes autos e de outros responsáveis pelo Contrato 114.2.018.03-2, ocasião em que, sobre o tema, alegavam mudança na legislação e a na jurisprudência do TCU (todas elencadas no parágrafo anterior) posteriores às análises da Secob (2007) e da Secex- 1 (2009) teriam evoluído no sentido de reconhecer a impossibilidade de utilização de preços do Sinapi para obras de montagem industrial (peça 16, p. 28-30) . Desnecessário, portanto, a repetição de argumentos. 
Adentrando no tema, a GDK alega impossibilidade de comparação entre os preços previstos no Contrato 2700.0007903.04-2 e aqueles constantes no sistema referencial Sinapi (peça 121, parágrafos 43-68) , em função de especificidades do caso concreto relacionado a obras de montagem industrial, enquanto o Sinapi diz respeito a índices e preços da construção civil. Para fundamentar este entendimento colacionam dados, tabelas, jurisprudência, documentos e fotos relacionados aos seguintes argumentos:
 periculosidade que exige nível de qualificação técnica e custos adicionais aos observados nas obras civis comuns (peça 121, parágrafos 46, 48) ;
 necessidade de permissão pela área de segurança da Petrobras, deslocamento para áreas distantes ou interferências entre serviços, causando perda de tempo e diminuição da produtividade (peça 121, parágrafos 46, 49, 50, 51) ;
 Acórdão 2185/2006-TCU-Plenário que determina compatibilização dos preços com o Sinapi é para obras de construção civil e posterior à assinatura do Contrato 2700.000.7903.04-2, celebrado em 7/4/2003 (peça 121, parágrafos 52 a 54) ; e
 lista de exigências contratuais e obras sem correspondência nos cadastros paradigmas (peça 121, parágrafo 56) .
Por fim, no Subtópico VI.B - 'Comparação entre o valor pago à GDK, preços de mercado e valores adotados pela auditoria' (peça 121, parágrafos 69-78) , a contratada continua atacando o fato os insumos terem origem nos referenciais Sinapi, com base nos seguintes motivos:
 a Lei 10.524/02 (LDO) , que dispunha sobre as diretrizes para a elaboração da lei orçamentária de 2003, exercício no qual foi celebrada a avença em comento, se referia à utilização dos preços do Sinapi apenas para obras executadas com recursos da União;
 a necessidade de reconhecimento de que o patrimônio da Petrobras é privado e autônomo com relação ao de seus acionistas (inteligência do art. 173, § 1º, inciso II, da CF/88, e dos arts. 116 e 235 da Lei 6404/76) , sendo o bem público materializado pelas respectivas ações, redundando, inclusive, no afastamento da aplicação da LDO; e
 rejeitado o argumento anterior, considerando que o próprio relatório considerou uma diferença de apenas 15,56% em relação aos preços constantes no Sinapi, os valores estariam dentro dos valores de mercado, em função do expressamente disposto no art. 93, caput, da Lei 10.524/02, verbis:
Os custos unitários de materiais e serviços de obras executadas com recursos dos orçamentos da União não poderão ser superiores a 30% (trinta por cento) àqueles constantes do Sistema Nacional de Pesquisa de Custos e Índices da Construção Civil - Sinapi, mantido pela Caixa Econômica Federal.
	Da Análise
Inicialmente ressalva-se que os limites aos custos unitários de materiais e serviços de obras executadas com recursos dos orçamentos da União começou a constar do texto das Leis de Diretrizes Orçamentárias - LDO, no ano de 1997, tendo, em cada ano subsequente, trazido alterações de texto visando melhorias. Os dispositivos ali constantes têm relação direta com as atividades de controle externo exercidas pelo TCU, dentre as quais a mais notável é a criação da própria sistemática de fiscalização de obras públicas por esta Corte de Contas a partir do ano 1998.
A questão dos custos das obras constou inicialmente na LDO 2000 (Lei 9.811, de 28 de julho de 1999) . Nessa LDO e nas duas que a sucederam, LDO 2001 (Lei 9.995, de 25 de julho de 2000) e LDO 2002 (Lei 10.266, de 24 de julho de 2001) , o referencial seria um índice de preços por unidade de construção (R$/m²) , acrescido de uma margem de 30%, justamente para cobrir custos que não estivessem contidos no referencial adotado, em razão de seu caráter genérico. Transcreve-se o texto que constou da LDO 2002.
Art. 66. Os custos unitários de obras executadas com recursos dos orçamentos da União, relativas à construção de prédios públicos, saneamento básico, pavimentação e habitação popular, não poderão ser superiores ao valor do Custo Unitário Básico - CUB - por m², divulgado pelo Sindicato da Indústria da Construção, por Unidade da Federação, acrescido de até trinta por cento para cobrir custos não previstos no CUB. (grifou-se) 
Vê-se, naquela redação, que sua aplicabilidade estava limitada a apenas quatro tipos de obras que eram compatíveis com o índice denominado CUB (custo por metro quadrado das edificações) .
De acordo com o item 3.9 da Norma Brasileira ABNT NBR 12.721/2006, em seu item 3.9, o conceito de Custo Unitário Básico é o:
Custo por metro quadrado de construção do projeto-padrão considerado, calculado de acordo com a metodologia estabelecida em 8.3, pelos Sindicatos da Indústria da Construção Civil, em atendimento ao disposto no artigo 54 da Lei nº 4.591/64 e que serve de base para avaliação de parte dos custos de construção das edificações. (Grifou-se) 
Ocorre que esse índice representava apenas um custo parcial de obra, pois não contemplava itens que eram normalmente diferentes de uma obra para outra, como se depreende do texto da norma:
Na formação destes custos unitários básicos não foram considerados os seguintes itens, que devem ser levados em conta na determinação dos preços por metro quadrado de construção, de acordo com o estabelecido no projeto e especificações correspondentes a cada caso particular: fundações, submuramentos, paredes-diafragma, tirantes, rebaixamento de lençol freático; elevador (es) ; equipamentos e instalações, tais como: fogões, aquecedores, bombas de recalque, incineração, ar-condicionado, calefação, ventilação e exaustão, outros; playground (quando não classificado como área construída) ; obras e serviços complementares; urbanização, recreação (piscinas, campos de esporte) , ajardinamento, instalação e regulamentação do condomínio; e outros serviços (que devem ser discriminados no Anexo A - quadro III) ; impostos, taxas e emolumentos cartoriais, projetos: projetos arquitetônicos, projeto estrutural, projeto de instalação, projetos especiais; remuneração do construtor; remuneração do incorporador. (Grifou-se) 
Portanto, a margem de 30% que constava nas LDOs de 2000 a 2002 tinha a função de considerar os custos de itens não contidos no CUB caso eles fossem efetivamente necessários às obras.
E então foi publicada a LDO 2003 (Lei 10.524, de 25/7/2002) , citada pela contratada, querendo induzir que os custos de mercado deveriam ser acrescidos de 30% para fins de obtenção do limite de aceitabilidade dos preços unitários, conforme previsão expressa do art. 93, já transcrito.
Como citado antes, o TCU fora incumbido, a partir de 1997, de realizar fiscalizações de obras públicas. Como tais fiscalizações não se restringiam às tipologias constantes das LDO até 2002, teve-se como positiva e necessária a nova redação no tocante ao aumento da abrangência das fontes de dados, trazidas pela nova base, o Sinapi.
Ocorre que a margem de 30% não foi retirada do texto. Porém, como demonstrado acima, a aplicação dela era específica para o CUB, quando este estava em vigência. Remanesceu então a dúvida de por que ela teria constado da redação.
E a dúvida acima mencionada levou a que, por ocasião do VII SINAOP - Simpósio Nacional de Auditoria de Obras Públicas, em novembro de 2002, a redação do artigo fosse intensamente discutida. Sem falar aqui da hipótese de simples falta de exclusão de trecho da redação anterior, durante o simpósio ficou assente que a margem de tolerância de 30% mostrava-se contraproducente para a consecução dos objetivos do artigo legal.
Esta exposição histórica tem como objetivo contextualizar o dispositivo que permitiu às contratações feitas sob a vigência daquela lei argumentar a aplicabilidade da margem de 30%.
O fato é que foi apresentada a Emenda 1778 ao PLDO/2004 - PL 002/2003-CN que, em sua justificação trouxe as conclusões do citado simpósio. Desse modo, a margem de 30% foi retirada da LDO 2004 e de todas as suas subsequentes, não atingindo, portanto, o Contrato 2700.000.7903.04-2, firmado em 29/11/2004, derrubando todos os argumentos apresentados pela GDK com base nesse suposto limite.
Ainda discutindo as previsões legais, os gestores das Petrobras defendem que o art. 127 da LDO de 2010 (Lei 12.309/2010) já traria o reconhecimento da incompatibilidade dos preços constantes no Sinapi com as obras de montagem industrial.
Primeiramente, o mencionado artigo 127 da LDO de 2010 não reconhece incompatibilidade entre o Sinapi (e Sicro) e as obras de montagem industrial, como alegam os gestores. O que a lei excetua da obrigação de utilização do Sinapi e Sicro são os itens caracterizados como de montagem industrial ou que não possam ser considerados como de construção civil e não as obras de montagem industrial (mesmo raciocínio válido para a interpretação do art. 3º do Decreto Federal 7983/2013, igualmente colacionado pelos defendentes) :
O custo global de obras e serviços de engenharia contratados e executados com recursos dos orçamentos da União será obtido a partir de composições de custos unitários, previstas no projeto, menores ou iguais à mediana de seus correspondentes no Sistema Nacional de Pesquisa de Custos e Índices da Construção Civil - SINAPI, mantido e divulgado, na internet, pela Caixa Econômica Federal, e, no caso de obras e serviços rodoviários, à tabela do Sistema de Custos de Obras Rodoviárias - SICRO, excetuados os itens caracterizados como montagem industrial ou que não possam ser considerados como de construção civil. (Grifo acrescido) .
Toda obra é composta de diversos itens de serviço, constituídos a partir de determinados insumos (mão de obra, materiais e equipamentos) . No caso vertente, a obra originalmente estava dividida em 176 itens de serviço, conforme se pode verificar na planilha de cálculo do superfaturamento (apêndice C da presente instrução) .
Em relação aos itens de serviços, os gestores alegam que as obras de montagem industrial, espécie de construção realizada em fábricas, manufatureiras ou usinas, demandam técnicas específicas, muito mais rebuscadas do que as empregadas para a mera edificação residencial ou comercial. Mesmo a pequena parte do contrato relacionada à construção civil se referia a obras muito mais complexas.
Os gestores têm razão, em parte. Alguns dos serviços do contrato são característicos de montagem industrial, a exemplo da execução de reparos de vazamento em tubos (itens 64 a 69) , instalação ou remoção de raquete e/ou substituição de junta de vedação (itens 70 a 72) e montagens de tubulações (itens 73 a 76) . Nesses casos, não há esses serviços no Sinapi e, em consequência óbvia, não se utilizou esse referencial nas análises de preço.
No entanto, o contrato prevê a realização de diversos serviços que são típicos de obras civis e que, em análise sumária, seria possível e adequado utilizarem-se as composições de custo do Sinapi. Exemplo disso seriam os seguintes serviços descritos na tabela abaixo, que demonstra os itens de serviços de obra civil previstos no contrato em tela, dentre outros:
	Item
	Serviço

	120
	escavação manual de vala para assentamento de tubulação

	121
	escavação mecanizada de vala para assentamento de tubulação

	122
	reaterro manual compactado com solo local

	123
	reaterro mecanizado compactado de vala com solo local

	124
	reaterro manual compactado, com solo importado, inclusive escavação, carga, transporte, espalhamento, molhação e compactação com emprego de equipamento (sapo mecânico ou placa vibratória) 

	125
	demolição manual de concreto simples ou ciclópico com remoção manual de entulho

	126
	demolição mecanizada de concreto armado com remoção manual do entulho

	127
	concreto magro, traço 1:4:8 (160 kg de cimento/m3) , preço inclui material e transporte

	128
	concreto simples, traço 1:2:4 (300 kg de cimento/m3) , preço inclui materiais e transporte

	129
	concreto armado, traço 1:2:4 (300 kg de cimento/m3) , inclusive formas, ferragens e escoramento, preço inclui materiais e transporte

	130
	demolição de solo-cimento

	131
	solo-cimento, traço 1:10 (cimento e arenoso) , aplicado manualmente, preço inclui material e transporte

	132
	alvenaria de tijolo maciço, com 10 cm de espessura, revestida de ambos os lados, para caixa de canaletas, preço inclui material e transporte

Porém, para todos os serviços do contrato, os gestores da Petrobras preferiram tomar as composições de custo da tabela TCPO do Volare e adaptá-las às peculiaridades da obra, como já relatado nesta instrução.
Conforme também já relatado, desde a análise feita pela Secob em 2007 até a presente (análise) , mantiveram-se as composições de custo da TCPO. Portanto, não se utilizaram nas análises as composições do Sinapi, tendo sido utilizados deste referencial oficial apenas os valores unitários dos insumos, relacionados à mão de obra, materiais e equipamentos.
Assim, para os itens de serviços não há que se falar em aplicação indevida do Sinapi nas análises efetuadas, porque não houve uso desse sistema, mesmo para os serviços descritos na tabela anterior.
Quanto aos custos dos insumos utilizados na obra, constata-se que a maioria (64 dos 101) corresponde a materiais empregados corriqueiramente em qualquer obra, razão pela qual seus preços são aferíveis pelo Sinapi. Exemplo disso são os custos de pedreiros, armadores, pintores, aço CA-50, arame, tijolo comum, areia, brita, cimento, caminhão basculante, motosserra, munck, compactador, e diversos outros que podem ser verificados na planilha eletrônica de cálculo do superfaturamento (aba '5. Preços dos insumos') , inserida no processo como item não digitalizável (peça 67) , sintetizados no apêndice C da presente instrução.
Verifica-se que um tijolo comum e um caminhão basculante exigidos no contrato em análise são os mesmos utilizados na construção de uma residência ou de um hospital, uma vez que não há, nas especificações do contrato, características que os diferenciem dos insumos do Sinapi. Destaca-se que, em tese, os preços obtidos para esses insumos, em obras de grande vulto, tenderiam a ser, inclusive, inferiores aos apresentados nos referenciais mencionados, devido à ocorrência dos chamados efeitos escala (ganho de eficiência decorrente da repetição sistemática de determinada atividade) ; efeito cotação (o executor da obra realiza pesquisa de preços e seleciona aquele com o menor preço e não o mediano, como o referencial) ; e efeito barganha (obtenção de descontos devido à compra de grandes quantidades) ; o que resulta em, de uma forma geral, conservadorismo adicional quando se utilizam os custos dos insumos indicados no Sinapi para obras de grande porte como a tratada na presente instrução.
Já outros itens como mergulhador, marinheiro, balsa, equipamento para mergulho, lancha, trator side-boom e conjunto de corte submerso para serviços submarinos, não podem ser tidos como típicos de obras civis, além de não constarem do Sinapi. Logo, em consonância com a LDO, na análise empreendida, para esses itens, foram adotados como custo referencial os custos do próprio contrato, não resultando, portanto, em sobrepreços.
Por fim, em relação ao argumento de que obras de montagem industrial, geralmente em localidades perigosas, possuem particularidade que exige nível de qualificação técnica e custos adicionais muito superiores aos observados nas obras civis comuns, há que se concordar em parte, mas já esclarecendo que, quando justificadas, tais peculiaridades já foram incorporadas às análises.
De fato, obras em instalações industriais cujos produtos se enquadrem na definição estipulada pela Norma Regulamentadora 16 do Ministério do Trabalho, quando realizadas em unidades em operação, por lei, deve-se pagar o adicional de periculosidade, no valor de 30% sobre o salário de toda mão de obra. Por essa razão, a Secob, em análise anterior, conforme já tratado na presente instrução, considerou regular a inclusão no valor dos encargos sociais da taxa de periculosidade de 30% como custos adicionais, resultando em encargos de 190,00% sobre o custo de mão de obra (peça 14, p. 38) , relatado no parágrafo 9 do Apêndice A desta instrução. Como evidência de que esse percentual estava bem acima do valor de mercado, a própria GDK (peça 4, p. 19) , em demonstrativo de formação de preço apresentou um percentual de encargos sociais de 81,04% (menos da metade do orçado pela Petrobras) .
Quanto à diferenciação da qualificação técnica entre a mão de obra que executa serviços em montagens industriais e aquela que o executa em obras convencionais, deve-se registrar que não é pelo fato de a obra ser industrial ou convencional que se exigirá nível mais elevado de qualificação, mas por conta dos requisitos técnicos demandados e especificados para cada serviço, o que deve estar detalhado nas composições de custo ou nas cláusulas contratuais, inclusive anexos.
Como exemplo, pode-se citar o caso de um soldador que, caso execute um trabalho de soldagem de um suporte em estrutura metálica, poderá ser um soldador convencional como o existente no Sinapi (insumo 6160, custo R$ 2,55/h) . Já a soldagem de uma tubulação que poderá sofrer exame de integridade da solda via raios-X, necessitará de um soldador nível 2 ou soldador A (nos termos do Sinapi) , com salário mais elevado (R$ 2,58/h) . 
Na análise do contrato em comento, propugnou-se pelo conservadorismo. Aproveitando o exemplo do soldador, utilizou-se o maior custo (soldador A) para todos os serviços, tendo em vista que há grande quantidade de serviços com soldas em tubos de aço carbono e inox os quais, pelas normas da Petrobras, sabe-se que poderão passar por exame de raios-X.
Também de forma conservadora, no caso dos ajudantes, embora o Sinapi preveja ajudantes para as mais diversas disciplinas, com salário variando de R$ 1,42/h a R$ 2,70/h, adotou-se como referência o custo dos ajudantes especializados (R$ 1,54/h) , mesmo ciente de que alguns dos serviços possam ser executados por ajudantes não especializados.
A existência de Convenções Coletivas de Trabalho por si só não desobriga a não utilização dos valores de mão de obra do Sinapi tal como acima exposto. Como os valores de mão de obra deste referencial oficial representa a mediana dos valores de mercado, nem sempre os valores nele tabulados ficarão abaixo dos constantes dos citados ajustes trabalhistas. No caso específico, caso houvesse quanto a este fato ocorrido a utilização de mão de obra com valores abaixo do convencionado, os defendentes explicitariam como o fizeram em outros pontos onde apontaram especificamente indícios de erro nas planilhas base para cálculo do orçamento paradigma.
Para além deste fato, foi aceito excepcionalmente um índice de improdutividade, sobre a composição do sistema Volare, de 26,91% sobre praticamente todos os itens de serviço contratados (exceção, como já exposto, para os itens 129 e 156, em função do orçamento analítico apresentado pela Petrobras) . Sendo assim, não é possível afastar a aplicação de referenciais oficiais sob estas argumentações.
Verificou-se também que todos os aspectos relativos à EPIs, alimentação, transporte e mão de obra de apoio foram considerados no orçamento paradigma.
Não é possível aceitar o argumento dos responsáveis no sentido de que o Acórdão 1918/2013-TCU-Plenário (Ministra Ana Arraes) impediria a adoção do referencial Sinapi para as obras da Petrobras em razão de terem sido criados para obras de construção civil. Não se pode afastar a aplicação de todo um sistema referencial apenas alegando que os serviços, apesar de serem similares, estariam inseridos em obras de 'tipologias diferentes'. Sempre é possível realizar adaptações nas composições de custo, ou mesmo no orçamento, para considerar as peculiaridades de cada caso. A valer o argumento dos responsáveis, o preço do simples fornecimento de um metro cúbico de concreto do Sinapi somente poderia ser empregado para concretagem em obras civis e nunca obras da Petrobras, o que não é aceitável. Se houvesse algum serviço adicional necessário, perfeitamente demonstrado, nada impediria que fosse apropriado e, em conjunto com o custo do fornecimento, levado à planilha orçamentária. Aliás, foi esse exatamente o procedimento adotado pela unidade técnica ao adotar como base de sua orçamentação as composições de custo da Petrobras decorrentes do sistema Volare, como já exposto.
O Acórdão 93/2009-TCU-Plenário (Ministro Augusto Nardes) , ao prever que os custos de mão de obra para serviços altamente especializados e de natureza eventual, como os relacionados à elaboração de projetos e acompanhamento da sua execução, possam ser superiores à média salarial da mão de obra dos sistemas referenciais oficiais, simplesmente permite que as composições dos referenciais possam ser adaptadas para representar as condições da execução de uma determinada obra, como efetivamente realizado pela unidade técnica. Ao prever a possibilidade de custos superiores aos previstos no Sicro, desde que ocorram características específicas justificadas, o Acórdão 923/2013-TCU-Plenário (Ministro Aroldo Cedraz) não impede a adoção dos custos de suas composições para serviços compatíveis e nem a adaptação das suas composições no caso de existência de particularidades, exatamente como realizado pela unidade técnica. As características específicas, quando existentes, foram contempladas e majoraram os preços, como já mencionado anteriormente.
A possibilidade de uso de preços da Tabela PINI para contratos anteriores a 2003, admitida pelo Acórdão 2.486-TCU-Plenário (Ministro André de Carvalho) , refere-se a serviços não contidos nos referenciais oficiais. Os preços de serviços e insumos da Tabela Pini têm sido aceitos pelo TCU como parâmetro suplementar, ou seja, apenas quando não há dados nos referenciais oficiais ou quando há fundados questionamentos sobre a adequação dos custos destes. O acórdão não prevê a sua substituição dos preços dos referenciais pelos da Pini como padrão, como realizado pela Petrobras. Ou seja, não se pode adotar os custos da Tabela Pini para desqualificar sobrepreços indicados pelo emprego dos referenciais oficiais.
Em sentido contrário aos acórdãos relacionados pelos responsáveis, o Acórdão 1458/2003-TCU-Plenário (Ministro Ubiratan Aguiar) demonstra definitivamente que o Sinapi pode e deve ser empregado como referencial de mercado para as obras da estatal, pois, ao analisar o contrato referente à obras da Refinaria Alberto Pasqualini - REFAP S.A., determinou que a Petróleo Brasileiro S.A.- Petrobras, controladora da REFAP, deveria 'compatibilizar o seu banco de preços, no que tange a obras civis, com aquele constante do Sinapi, mantido pela Caixa Econômica Federal, de forma a assegurar o atendimento do disposto no art. 93 da Lei nº 10.524/2002'. É de se salientar que, se para as obras civis de uma refinaria deva ser observado o referencial do Sinapi, não há razão para que os serviços de mesma natureza do contrato de Manutenção e Recuperação dos Sistemas de Produção de Óleo e Gás Natural, de menor vulto, não o observassem.
O argumento dos responsáveis de que para haver sobrepreço não bastaria que alguns itens de serviços estivessem com preço acima do mercado, sendo necessário que o valor total do contrato fosse superior ao preço de mercado, corresponde exatamente à abordagem realizada em todas as instruções deste processo e vai exatamente ao encontro da metodologia adotada na presente instrução. Registra-se que parte das ponderações dos responsáveis foram acatadas, como será demonstrado nesta instrução, para se obter um novo orçamento paradigma de forma a se calcular um novo superfaturamento obtido a partir da consideração de todos os serviços do contrato.
Rejeita-se também o argumento de que o orçamento da GDK se encontrava dentro do valor de mercado por estar abaixo da proposta das demais licitantes. Este raciocínio não pode ser aceito porque implicaria em se afastar a ocorrência de sobrepreço numa situação em que todos os licitantes, eventualmente, ofertassem preços bastante próximos entre si, mesmo que bastante superiores ao orçamento da licitação. A valer este raciocínio, seria também impossível caracterizar sobrepreço se todos os licitantes ofertassem preços próximos ao orçamento mesmo que sabidamente o orçamento estivesse indevidamente majorado. O preço de mercado não pode ser definido como a média ou mediana das propostas dos licitantes sem outras considerações relativas aos valores máximos aceitáveis. Exatamente para isso é que existem os referenciais de preços oficiais e as técnicas de orçamentação que levam em consideração os aspectos particulares de cada obra ou empreendimento.
Veja-se que o procedimento adotado segue uma lógica construtiva e perfeitamente justificada. Todas as composições partiram dos orçamentos analíticos da Petrobras com base no Sistema Volare. Para o custo dos insumos de mão de obra, materiais e equipamentos, primeiro se adotou os preços dos serviços contidos no Sinapi, que é o referencial oficial para o caso concreto que ora se analisa. Quando estes custos eram inexistentes nestes referenciais foram adotados o valor dos insumos do contratado (posicionamento adotado na análise desta SeinfraPetróleo, de 2016, pré-citação, em benefício dos defendentes) .
Pelo exposto, conclui-se pela regularidade das análises efetuadas.
III.6. 		Tema 5: Do cálculo do superfaturamento
A GDK inicia sua defesa pela inexistência de superfaturamento alegando a regularidade do certame. Nesse sentido, seus principais fundamentos podem ser sintetizados nos termos seguintes:
a)  foi vencedora de um certame licitatório, cujo preço restou 7,19% abaixo da estimativa da Petrobras, o que garante a legalidade de sua escolha, apesar de seus preços ficarem acima dos valores constantes do cadastro do Sinapi (peça 121, parágrafos 30-34 e 39) ;
b)  os preços situados na faixa de 15% abaixo e 20% acima do orçamento estimativo da Petrobras, segundo seus normativos internos, são considerados exequíveis e, conforme acima exposto, o preço da GDK esteve 7,19% abaixo desta estimativa (peça 121, parágrafo 35) ; e 
c)  pelo fato do Contrato 2700.0007903.04-2 ser decorrente de licitações comuns para a conservação e manutenção de seus campos terrestres (notadamente no Espírito Santo, na Bahia e no Rio Grande do Norte, onde há produção onshore) , devendo haver pelo menos 3 contratos desta modalidade no mesmo período, inferiu que a Petrobras tinha seu balizamento dos preços unitários praticados (peça 121, parágrafos 36-37) .
Já os gestores da Petrobras iniciam apontando aparentes falhas e necessidades de ajustes nas planilhas de cálculos acostadas às peças 54 e 55 (peça 117, p. 31-33, subtópicos IV.2 e IV.3) . Destacam que no Item 129 (Concreto armado) , essa Corte utilizou um FAR único de 28%, mesmo sem um motivo aparente, e este critério foi mantido em todas as planilhas de cálculo segundo metodologia desse TCU (peça 117, p. 31) .
Seguem apontando que, na Planilha '7. SUPERFATURAMENTO', a fórmula da célula I182 estaria equivocada, constando '='4. composições'!GB139', quando deveria ser '='4. Composições'!GB142'. Com esta falha, o preço unitário do serviço item 176, que foi calculado por esse Tribunal como sendo de R$ 19,89, ficou registrado na citada planilha como R$ 0,72 (peça 117, p. 31-32) .
Observam outros detalhes nas planilhas '2. DFP licit e contr p TCU', '3.DFP executado pela Pet' e '4. composições' relacionados a quantitativos e dados históricos de apoio fornecidos e analisados em 2007, mas que não alteram o cálculo do superfaturamento (peça 117, p. 32) .
No subtópico 'IV.4 - Novas Planilhas Acrescentadas' (peça 117, p. 33-39) descrevem-se onze novas planilhas que complementam os argumentos técnicos dos defendentes.
O conteúdo destas planilhas, bem como seus fundamentos e objetivos aos quais se prestam, juntamente com o comentário dos gestores às planilhas confeccionadas pela Secob (2007) , após oitivas da GDK e da Petrobras e audiência dos gestores (conforme parágrafos 6, 7 e 8, respectivamente) , e atualizadas pela SeinfraPetróleo, após análise realizada em cumprimento ao Acórdão 2087/2011-TCU-Plenário, encontram-se no apêndice B desta Instrução.
Da Análise
Conforme já exposto na seção anterior e pelo mesmo raciocínio exposto no parágrafo 152 (acima) , as alegações da GDK relacionadas à regularidade do certame, defendendo a inexistência de superfaturamento por meio de comparação do seu preço global com o orçamento estimativo da Petrobras, bem como o posicionamento do valor contratado nas faixas de exequibilidade segundo os normativos internos da companhia, não podem ser aceitas.
Também já destacado que o orçamento paradigma é decorrente das especificidades de cada caso concreto, o que impõe a rejeição do argumento da contratada de que a Petrobras possuía balizamento dos preços unitários praticados. Como já sobejamente explicado, o orçamento paradigma decorre de uma análise pormenorizada, item a item de serviço, composição a composição (direta ou indireta) , tal qual a empreendida pela Secob/2007 e ajustada pelas unidades técnicas subsequentes, sempre em benefício dos defendentes, em prol do princípio da segurança jurídica.
Quanto às alegações dos gestores da Petrobras, algumas falhas apontadas serão reconhecidas e os devidos ajustes serão efetuados.
Iniciam informando que essa Corte utilizou um FAR único de 28% no item 129 (concreto armado) , 'sem um motivo aparente', 'apesar de todas as planilhas estarem com as células de FAR (Administração Local, Alimentação, EPI e Assistência Médica e Plano de Saúde) na cor amarelas e com anotação do FAR único. Como já exposto, a Secob/2007 respeitou na integralidade as composições tabuladas nos Orçamentos Analíticos da Obra apresentados pela Petrobras para cada item de serviço (peça 10, p. 26, in casu) .
Não se sabe o motivo do porquê não se fez a mesma observação para os itens 156 (canteiro) e 157 (taxa de disponibilidade caminhão munck) , que está configurado da mesma forma e expressamente justifica valores específicos para FAR (item 156: 0%) e BDI (item 156: 0%, e 157: 0,01%) em função do Orçamento Analítico apresentado pela Petrobras (peça 11, p. 42 e 23, respectivamente) .
Quanto à fórmula da célula I182 na Planilha '7. SUPERFATURAMENTO', relacionada com o preço unitário do item de serviço 176, está correta a observação dos defendentes, e foi procedida a correção.
As outras observações, relacionadas a quantitativos tabulados - quando se apurou o superfaturamento decorrente da execução parcial à época da análise da Secob/2007 -, por não afetarem o cálculo do 'custo direto dos serviços (unitários) SEM far' e cálculo do superfaturamento, não foram alteradas, de modo a não se perder a rastreabilidade das informações e a evolução das análises.
Como já informado, no apêndice B desta Instrução, resume-se os fundamentos, objetivos e nossa análise sobre as planilhas de cálculos alteradas e criadas pelos defendentes. Buscam, em grande parte, rediscutir pontos do BDI e parcelas do FAR já analisadas em seções anteriores. Fato é que não trouxeram nenhum argumento que justifique alteração da estrutura clara e transparente da forma de cálculo do orçamento paradigma definido pela Secob/2007, e juntado aos autos à peça 67.
Para fins de clareza e facilidade no rastreamento dos valores que são apresentados no apêndice C desta Instrução, serão reeditadas as planilhas de peça 67 tão somente para demonstrar os seguintes ajustes no orçamento paradigma apresentado pela Secob/2007:
 correção da célula I182 na Planilha '7. SUPERFATURAMENTO', relacionada com o preço unitário do item de serviço 176 - gerando uma redução de R$ 26.867,18 sobre o superfaturamento calculado para a citação;
 ajuste relacionado ao novo BDI de 35,85% (pré-citação à taxa de 32,24%) , calculado com base no orçamento da Petrobras (BDI de 39,08%) , utilizando-se para percentual de ISS 3,29% ao invés dos 5% tabulado pela estatal - gerando uma redução de mais R$ 2.551.573,58 no débito apurado; e
 ajuste relacionado aos novos percentuais de FAR a serem aplicados sobre o 'CD dos serviços (unitários) COM far', quais sejam: (i) Administração Local (aumentando de 14,42% para 17,19%) ; (i) Alimentação (aumentando de 2,19% para 2,61%) ; (i) EPI (aumentando de 0,95% para 1,13%) ; e (iv) Assistência Médica e Plano de Saúde (reduzindo de 5,91%, no cálculo pré-citação, para 4,51%) - em conjunto, gerando uma redução de mais R$ 1.478.633,36 no débito apurado.
Em prol dos responsáveis, procedendo-se os ajustes sequencialmente, observa-se uma redução parcial no valor do superfaturamento de R$ 4.057.074,12 com relação ao valor apontado na citação, passando de R$ 18.718.409,84 para R$ 14.661.335,72 (apêndice C) , com data-base de 21/8/2008.
III.7. Tema 6: Conduta dos gestores e da GDK
Inicialmente, trazemos as alegações pelas quais os gestores da Petrobras defendem a regularidade da atuação do orçamentista, Sr. Gilson da Silva Figueredo. A metodologia adotada pelo Sr. Gilson teria seguido estritamente os padrões estabelecidos e aprovados pela UO-BA, inclusive com registro no sistema informatizado de padronização da Petrobras - SINPEP (peça 117, p. 4) . Apresentam o Manual de Treinamento MT- 35- 0026 e o Padrão de Execução PE-35-00024-D, nas versões de 1998 e 2001 (quando foram migrados para o SINPEP) , que foram posteriormente (em 2007) unificados em um único padrão, PE-3E5-00024-E, também juntado, realçando que as informações se mantiveram praticamente iguais (peça 117, p. 4, in fine, e 5) .
Por esses normativos, havia orientação expressa para que o Sr. Gilson recorresse à área técnica para definição dos insumos que deveriam ser alterados ou mesmo incluídos. Ressalvam que o histograma da obra foi fornecido e utilizado para a composição (listagem e quantificação) de todos os insumos de apoio (peça 117, p. 5) . Nesta esteira de raciocínio, defendem que os custos de apoio não foram 'definidos pelo orçamentista' (Sr. Gilson) por um julgamento de liberalidade, mas foram elencados em função do histograma da obra, fornecido pela própria área técnica, conforme a orientação do padrão adotado pela UO-BA (peça 117, p. 5-6) .
Baseados nos pontos acima, concluem que o Sr. Gilson atuou (i) inteiramente de acordo com as normas e padrões definidos, (ii) devidamente informado pelas áreas técnicas e (iii) com a diligência que seria esperado de qualquer profissional em sua posição, não sendo cabível falar em ilicitude (peça 117, p. 6) .
As alegações acima estão muito integradas às informações prestadas em sede do já multicitado Memorial (peça 16, p.30-31) , por meio do qual os responsáveis alegaram inexistência de conduta (dolosa ou culposa) ilícita, antijurídica ou desconforme. Resumem-se os principais argumentos nos seguintes termos:
a)  os atos questionados pela equipe técnica foram praticados com base em padrões contratuais estipulados de forma corporativa com respaldo técnico e jurídico, submetidos a um juízo de legalidade, conveniência, eficácia e economicidade aferidos previamente a sua internalização como norma institucional;
b)  os valores orçados estavam em estrita conformidade com os limites estabelecidos pela Lei Orçamentária, não havendo como responsabilizar individualmente os justificantes; e
c)  em sede do princípio da eventualidade, na hipótese de não ser acatada a tese pela inexistência de ilegalidade, violação contratual ou prejuízo, registram a ausência de culpa ou dolo dos justificantes, requisitos necessários à responsabilização dos administradores.
Iniciando o Tópico V das alegações (peça 117, p. 51-52) , os gestores da Petrobras mudam o foco para defender que não há arrimo técnico-jurídico para responsabilizar os gestores Odair Geraldo dos Santos e Antônio José Pinheiro Rivas por suposta culpa in vigilando ou in eligendo.
Justificam, informando em síntese que:
 à época dos fatos, os gestores ocupavam, respectivamente, os cargos de Gerente do Ativo de Produção Sul e Gerente Geral, de modo que não é plausível exigir-lhes a fiscalização dos atos de seus subordinados, muito menos que adentrassem à minúcia da regularidade dos orçamentos por eles aprovados (peça 117, p. 52) ;
 entender de forma contraria significaria impor aos ora jurisdicionados o ônus de auditar a correção dos valores orçados por sua equipe, a despeito da delimitação de atribuições existente no quadro funcional da Companhia, fato que, além de materialmente inviável, por certo, engessaria a cadeia de tomada de decisão da Petrobras, uma vez que, a cada instância decisória, o superior hierárquico deveria revisitar e checar os atos praticados por seus subordinados (peça 117, p. 52) ;
 condenam os argumentos trazidos por esta unidade técnica nos itens 91 e 92 da instrução de peça 68, no sentido do entendimento de que a culpa in eligendo e in vigilando dos gestores seria reforçada em razão do resultado da auditoria realizada nos âmbitos dos TC Processo 005.483/2005-9 e TC Processo 001.381/2006-9, ressaltando que os ora jurisdicionados não foram condenados e defendendo que este fato afrontaria o princípio da presunção de inocência (peça 117, p. 52) ; e
 a legitimidade e a regularidade dos atos praticados conforme delineada ao longo da defesa, resultaria necessariamente na inexistência das culpas ora guerreadas (peça 117, p. 53) .
Segundo os defendentes, a jurisprudência do TCU teria mudado significativamente ao longo do tempo em relação aos pilares que sustentam as pretensas irregularidades indicadas pela antiga Secex- 1 em 2005 (peça 117, p. 53) .
Colacionam doutrina relacionada ao poder sancionatório no âmbito do direito administrativo, sendo imperioso que os administrados tenham ciência plena e inequívoca quanto à qual conduta deve ser tomada, sob pena de se atentar contra o princípio da legalidade (peça 117, p. 53-54) .
Em seguida acrescentam que a não existência de entendimento consolidado do TCU a respeito do tema afastaria a possibilidade de condenação, em que pese a existência de condutas irregulares, sob pena de ferir o princípio da segurança jurídica (peça 117, p. 54-55) e, segundo os defendentes, a própria jurisprudência desta Corte de Contas. Apresentam como paradigma deste raciocínio, o Acórdão 3282/2011-TCU-Plenário.
Com base nesta argumentação e defendendo posicionamento equivocado da unidade técnica quando da instrução de 2008 [provavelmente deveriam estar se referindo à instrução da Secob de 2007], clamam pelo princípio da isonomia (peça 117, p. 55-57) .
Rememoram item 77 da instrução desta SeinfraPetróleo pelo qual se reconheceu que não houve jogo de planilhas e que a ausência de critério de aceitabilidade de preços unitários não trazia nenhum prejuízo à Companhia, para colaborar com alegação de boa-fé dos gestores e o não registro do recebimento de vantagens indevidas (peça 117, p. 57) .
Concluem defendendo ser cogente reconhecer a impossibilidade de apená-los, justificado tal entendimento pela ausência de qualquer violação aos princípios norteadores da administração pública - notadamente aos princípios da impessoalidade, da moralidade e economicidade - e sendo patente a boa-fé dos gestores (peça 117, p. 57) .
A GDK, em consonância com suas alegações da preliminar defendendo a regularidade do certame, defende que sua proposta apresentada, que deu origem ao contrato ora analisado, foi inferior ao valor estimado pela Petrobras, estando ainda condizente com os valores de mercado.
A contratada rememora argumento apresentado no Tema 4 desta análise (parágrafo 113, alínea 'c', acima) , no sentido de alegar que o próprio relatório considerou uma diferença de apenas 15,56% em relação aos preços constantes no Sinapi, para reiterar estar dentro do limite de 30% tabulado pela Lei 10.524/2002 (LDO) .
Com base no critério para responsabilização exposto no art. 16, § 2º, alínea 'b', da Lei 8.443/1992, a contratada por fim alega que não contribuiu, de qualquer forma, para a ocorrência do dano, uma vez que, como visto, os valores constantes na proposta respeitaram a estimativa do edital feita pela Petrobras e a LDO. Baseado neste argumento, inferem que mesmo que se mantenha a tese de ter havido prejuízo para a Petrobras, não haveria de se falar em responsabilização da GDK pelo ocorrido.
	Da Análise
Em função da interrelação das condutas de alguns responsáveis, a análise das alegações dos defendentes será dividida em três partes, sem prejuízo da visão sistêmica dos fatos e análise individual das culpabilidades, conforme apêndice D desta instrução: (i) primeira parte, sobre a atuação dos Srs. Gilson da Silva Figueredo, José Rocha Sobrinho e Flávio Diniz Fontes, cujas condutas estão relacionadas diretamente com a confecção do orçamento base da Petrobras; (ii) segunda, relacionada com os Srs. Odair Geraldo dos Santos e Antônio José Pinheiro Rivas, gerentes do Ativo de Produção Sul e gerente-geral da UN-BA; e (iii) por fim, da contratada.
Dos responsáveis pelo orçamento paradigma
Quanto aos aspectos relacionados à defesa do Sr. Gilson da Silva Figueredo, diversamente ao alegado, entende-se que não atuou inteiramente de acordo com as normas e padrões definidos. Na realidade, o que se pode concluir da leitura atenta dos dispositivos dos referidos normativos é que estes previam o emprego de um único sistema informatizado de orçamentação internamente à Petrobras para a gerência dos orçamentos produzidos para fins de licitação, presumivelmente, de forma a padronizar os procedimentos gerenciais.
Veja-se que o item 4 do PE-35-0024 relacionava o 'Software da PINI - Sistemas para composição de preços' como recurso necessário. Ou seja, menciona explicitamente o uso do 'sistema' da Pini, ou seja, o Volare, com o software padrão para a gerência dos orçamentos.
Deve ser entendido que a escolha de um determinado sistema comercial de tabulação, apresentação e de processamento dos dados referentes à orçamentação não significa a adoção impositiva dos custos unitários de seus serviços, de seus insumos ou mesmo dos coeficientes de suas composições de sua base de dados. É sabido que o sistema Volare da Pini permite a alteração de todos os seus parâmetros de forma a atender as necessidades dos seus usuários e ainda permite a criação de novas composições para serviços não contemplados em seu banco de dados.
Os dispositivos do normativo PE-3E5-00024-E corroboram esta afirmação, pois explicitamente, em seu campo 5.6 (Cadastramento do Orçamento) , estava expressamente previsto: 'importar do banco de dados do VOLARE os itens já cadastrados, verificando se estão corretamente compostos. Compor os novos itens não cadastrados, com base na documentação e informações dos profissionais designados pela Gerência Solicitante'.
Da mesma forma, no campo 5.8 (Criticar resultados preliminares) estava previsto: 'Verificar o valor final do orçamento preliminar com a ajuda dos relatórios de custos ABC de valores do VOLARE já aplicadas as Leis Sociais. Identificar discrepâncias e efetuar correções nas composições dos itens'.
Veja-se que não há em nenhum dispositivo dos referidos normativos a obrigatoriedade do uso dos valores originais do sistema Pini, mas apenas a necessidade do uso do sistema informatizado da Pini, ou seja, o software em si (Volare) .
Ainda a corroborar este entendimento, veja-se que o MT-35-0026 fazia expressas menções à utilização do sistema PINI, especialmente em seus itens 1 (Numerar a Planilha de Preço) e 2 (Triar os itens da Planilha) dentro do seu rol de 'Atividades Críticas'. Ou seja, as operações obrigatórias são referentes à numeração da planilha de cada orçamento e à triagem dos itens das planilhas e não à adoção dos valores da base de dados do sistema.
Há, no entanto, nos normativos internos da Petrobras a previsão da necessidade de análise dos resultados a fim de identificar discrepâncias e de forma a efetuar atualizações dos preços e correções, além de compor novos itens, caso sejam necessários.
Por óbvio a necessária atualização dos insumos mediante consulta, a elaboração de novas composições e a crítica dos resultados, previstas nos normativos, constituem procedimentos para se garantir que os custos do orçamento representassem os de mercado. Em caso de inexistir consultas consistentes por meio de histogramas das obras ou estudos para fundamentar a determinação do valor dos insumos, bastaria a sr. Gilson inserir os preços dos insumos oficiais do referencial Sinapi no sistema Volare.
A versão consolidada do manual de treinamento e padrão de execução citados, PE-3E5-00024-E, apresentada pelos defendentes, traz exatamente esses mesmos padrões de conduta.
Importante frisar que, no caso concreto, excepcionalmente foram aceitas todas as composições de custos derivadas do sistema Volare e representadas pelos orçamentos analíticos de cada item de serviço (peça 10, p. 22, a peça 11, p. 42) , conforme parágrafo 63 do Apêndice A desta instrução, e aceito um percentual de 26,91% no FAR relativo ao ajuste de produtividade dos custos diretos - que decorre de uma análise do histograma da obra e de operações matemáticas envolvendo os custos de apoio, ambos citados pelo Sr. Gilson -, apesar de todas as deficiências apresentadas pela Secob/2007 e já relatadas, conforme parágrafos 36 e 37 do Apêndice A desta instrução.
Tanto o Sr. Gilson Figueredo, na qualidade de orçamentista, quanto os Srs. José Sobrinho e Flávio Diniz, gerentes setoriais da área técnica responsável pela elaboração do orçamento base da licitação que deu origem ao Contrato 2700.0007903.04-2, conforme os próprios normativos por eles colacionados aos autos e resumidos acima, tinham o dever de criticar a massa de dados fornecida.
Por exemplo, os normativos exigiam uma análise crítica por meio de curva ABC, que inclusive foi questionada pela equipe de auditoria (alínea 'h' do parágrafo 14 do Apêndice A desta instrução) . Entretanto, em resposta, os responsáveis justificam a obtenção do FAR pela comparação entre a quantidade de cada insumo apontada no histograma e no Sistema Volare, sem justificar o porquê da não utilização do método citado.
Em resposta a outro item do ofício de requisição 10-354/2006 relacionada à forma de utilização das informações históricas dos contratos anteriores na composição do FAR (alínea 'h' do parágrafo 14 do Apêndice A desta instrução, item 59) esclarecem que (as informações históricas) são utilizadas 'mediante a consideração da experiência e do conhecimento tácito de gerentes e fiscais de contratos de natureza semelhante àquele que está sendo orçado'. Complementam esclarecendo que 'tal experiência e/ou conhecimento é utilizado para definição dos insumos mínimos necessários à execução do objeto orçado, sem no entanto existir para isso uma sistemática de registros definida'.
Na sequência, acrescentam que o emprego do FAR 'é uma solução desenvolvida na atividade de Orçamentação da Construção e Montagem da UN-BA buscando complementar custos não considerados nas Composições Unitárias de Serviços realizadas através do Sistema Volare', com objetivo de que o valor final possa refletir a estimativa real de preço. Rememorando-se que não souberam apontar outro setor da Petrobras que adotasse semelhante método.
Ressalta-se que, em termos práticos, essa 'experiência dos gerentes e do orçamentista' à época para contratos de objetos semelhantes, gerou um orçamento da Petrobras com um FAR de 77,91% aplicado sobre custos diretos e mais BDI (o que é inadmissível pelo fato de este, por definição, já ser um percentual aplicado sobre os custos diretos para se chegar ao preço final da obra) .
A mencionada 'solução' desenvolvida na atividade de Orçamentação da Construção e Montagem da UN- BA transforma exceção (necessidade de ajustes em determinados insumos ou serviços) em regra e leva-se ao preço final orçado situações que podem não ocorrer. Em outras palavras, antecipam perdas em função de características do processo. Esse fato fica evidenciado na resposta negativa dada pela UN-BA à pedido da contratada (peça 121, p. 21, parágrafo 66) , justificando que 'o pleito não foi atendido pela Petrobras, por entender que, assim como nos orçamentos da UN-BA, tal improdutividade havia sido contemplada no orçamento da GDK'.
Como visto, as normas de orçamentação da Petrobras permitiam, e mesmo sugeriam, adaptações no sistema de composições de custos adotado, sendo responsabilidade do orçamentista consultar diversas fontes a fim de definir e quantificar os insumos necessários. Os custos indiretos também deveriam ser definidos pelo orçamentista. Ou seja, as normas determinavam que cada orçamentista definisse seu método de cálculo confiando essa tarefa à perícia de cada um deles.
Pelo exposto percebe-se que o Sr. Gilson, com base em sua experiência ou dos gerentes e fiscais de contratos de objetos semelhantes, bem como nas responsabilidades que lhe eram impostas pelos normativos vigentes, ao invés de alterar os dados de determinados parâmetros do sistema Volare - ou criar novas composições para serviços não contemplados, de forma a adequar o orçamento de forma justificada -, adotou uma solução paralela e não corporativa, a par das normas e padrões definidos, sendo culpável sua conduta e dos gerentes setoriais que convalidaram o procedimento.
Entretanto, esse cenário acima foi rememorado não para se rediscutir a pertinência ou não do FAR, pois já se aceitou nos termos da profunda análise empreendida pela Secob/2007 (identificando-se a excepcionalidade, as incoerências, a falta de razoabilidade, as determinações para não se repetirem as impropriedades em licitações futuras, dentre outros apontamentos) . Para além do FAR, recordam-se todas as excepcionalidades que seguramente redundam num preço final do contrato muito acima do valor de mercado, muito bem resumidas no parágrafo 76 do Apêndice A desta instrução.
Para além da falta de zelo relacionada à forma de uso do sistema Volare, mencionada no parágrafo 204 acima, que, na linha da 'solução' desenvolvida pela UN-BA, redundava numa estrutura de orçamento inchada, verifica-se falha igualmente grave na determinação do valor dos insumos de mão de obra, materiais e equipamentos, pelos seguintes motivos:
 os pareceres jurídicos da Petrobras à época indicavam a utilização dos referenciais Sicro e Sinapi; e
 limite legal imposto pelas LDO.
A falta de análises nos dados apresentados e dos histogramas anteriores, a adoção da 'solução' de orçamentação com uso do FAR e a não precificação dos insumos com base no sistema oficial do Sinapi foram determinantes para o superfaturamento apontado. Todas essas ações ou omissões eram de responsabilidade dos Srs. Gilson Figueredo, José Sobrinho e Flávio Diniz.
Dada a experiência registrada nos autos, era exigível conduta diversa, sendo razoável afirmar que era possível aos responsáveis ter consciência da ilicitude de se elaborar orçamento com sobrepreço.
Ante o exposto, não é possível afastar a responsabilidade dos gestores pela elaboração de orçamentos com sobrepreço o que resultou na contratação com sobrepreço e, ao cabo, no superfaturamento no contrato, quando deveriam ter empregado os referenciais oficiais de custos e providenciado as adaptações necessárias no sistema de custo da Petrobras para orçar serviços não contidos nos referenciais dentro dos preços de mercado.
Dos responsáveis pela nomeação e fiscalização dos subordinados
Quanto aos aspectos relacionados à defesa dos Srs. Odair Geraldo e Antônio José, são solidariamente responsáveis em razão de terem escolhido e comandado os seus subordinados e devido ao fato de o sobrepreço, e consequentemente o débito decorrente do superfaturamento, terem decorrido de falhas em aspectos conceituais e fundamentais relativos à orçamentação que não podem ser caracterizadas como falhas decorrentes de aspectos alheios à esperada atuação e supervisão dos superiores.
Ressalva-se que não estão sendo responsabilizados por não terem conferido cada orçamento ou cada composição de custo unitária, ou seja, por eventuais erros pontuais em cada uma destas peças, o que realmente não seria esperado. O que se apontou como irregular foram aspectos conceituais e fundamentais, com impactos homogêneos em todo o orçamento, que certamente são de responsabilidade da alta gerência do empreendimento e que foram ou deveriam ter sido submetidos à sua análise como: emprego de alíquotas de ISS incompatíveis com as dos municípios efetivamente envolvidos; consideração de FAR muito elevado (77,99%) ; e desconsideração dos referenciais de preços oficiais do Sicro e do Sinapi. Os superiores deveriam ter questionado os subordinados quanto à observação dos preceitos legais e quanto à observação dos pareceres da área jurídica da própria Petrobras.
É inegável que todos os aspectos apontados como irregulares poderiam ter sido evitados por ações gerenciais apenas, não necessitando da participação a miúde da gerência da UN-BA nas atividades diárias da elaboração dos orçamentos.
Também não se pode aceitar como argumento para isentar a responsabilidade da gerência da UN-BA a alegação de que não se poderia duvidar da capacidade técnica das equipes que formularam os orçamentos. Era obrigação dos superiores terem confiado estas tarefas a subordinados com conhecimento quanto à lei e às melhores técnicas de orçamentação.
Era exigível que tivessem supervisionado e orientado seus subordinados quanto à necessidade de observação dos referenciais oficiais e quanto à necessidade de adaptações no sistema de custo da Petrobras para se obter preços de mercado para aqueles serviços inexistentes em tais referenciais. Deveriam, também, ter exigido de seus subordinados a adoção dos procedimentos necessários para garantir a obtenção de um orçamento compatível com os preços de mercado.
Sendo assim, é necessária a responsabilização dos Srs. Odair Geraldo e Antônio José pelas falhas na escolha (culpa in eligendo) e na supervisão e orientação (culpa in vigilando) dos seus subordinados, em conjunto com aqueles responsáveis pela elaboração do orçamento.
Por fim, ressalva-se que a presença de boa-fé e a ausência de locupletamento não são suficientes para se elidir a reparação de danos ao Erário causados por sobrepreço em obras realizadas com recursos federais.
Da Contratada
Inicialmente considera-se que empresa GDK deva ser responsável solidária pelo débito decorrente do superfaturamento apontado, pois se beneficiou indevidamente do superfaturamento na execução dos serviços ao ter recebido valores indevidos pelos serviços prestados, uma vez que acima dos preços de mercado.
Diversamente do alegado pela empresa e por todo o exposto nos presentes autos, não houve regularidade nos preços praticados que foram contratados com base num orçamento base que, por meio do FAR, incorporou como gerais ajustes e excepcionalidades de deveriam ser consideradas em serviços ou situações específicas, objetivamente identificadas ou previsíveis com base em histogramas anteriores.
O orçamento da Petrobras estava bem acima do valor de mercado e do valor do orçamento paradigma apontado nesta instrução, tendo sido a contratada em pelos menos dois momentos da execução contratual alertada quanto ao sobrepreço e ao superfaturamento decorrente da execução contratual.
Da análise da boa-fé
Por último, faz-se necessário analisar, para os efeitos da proposta de mérito a ser apresentada quanto à presente tomada de contas especial, a questão da boa-fé. 
A esse respeito, tem-se que um possível desdobramento de eventual reconhecimento de boa-fé seria a possibilidade de aplicação do art. 12, §§1º e 2º da Lei 8443/1992, c/c o art. 202, §§2º e 6º, do Regimento Interno, consistente na abertura de novo e improrrogável prazo para recolhimento do débito sem incidência de juros.
Em linha com a jurisprudência mais recente sobre o tema, verifica-se que 'a boa-fé não deve ser presumida, mas demonstrada e comprovada a partir dos elementos que integram os autos, corroborada em contexto fático propício ao reconhecimento dessa condição em favor dos responsáveis' (Acórdão 4667/2017-TCU-Primeira Câmara, 1.895/2014 e 8.928/2015, da 2ª Câmara, e 88/2007, 1.322/2007, 2.399/2014 e 1.157/2008, do Plenário) .
Nesses termos, e para se perquirir se houve a ocorrência de boa-fé objetiva, 'a conduta do responsável é comparada àquela que se esperava de um gestor médio, diligente'. E mais, 'ainda que não reste caracterizada a sua má-intenção, a falta de atenção às normas que regiam sua atuação, por exemplo, seria suficiente para eivar a sua boa-fé sob o aspecto objetivo' (Acórdão 8780/2017-TCU-Primeira Câmara) .
As condutas esperadas do gestor médio e, no caso em tela, orçamentista e gerentes da área técnica de orçamento, seria a observância dos preços de mercado e a adoção dos procedimentos técnicos necessários para obtê-los, bem como da necessidade de utilização dos referenciais legais e oficiais de custos, além de providenciar as adaptações necessárias no sistema de custo da Petrobras para orçar serviços não contidos nos referenciais dentro dos preços de mercado. Considera-se, assim, que a inocorrência destas condutas é suficiente para permitir não reconhecer a boa-fé.
Quanto aos superiores hierárquicos, deve-se afirmar que a responsabilidade pela escolha dos subordinados, pela coordenação e validação dos trabalhos, portanto, não pode ser afastada. Era sua obrigação terem confiado essas tarefas a subordinados com conhecimento e obediência quanto à lei e às melhores técnicas de orçamentação e em caso de não conformidades, como ocorrido, terem providenciado a substituição destes. Além disso, os superiores deveriam ter questionado os subordinados quanto à observação dos preceitos legais e quanto à observação dos pareceres da área jurídica da própria Petrobras. Sendo assim, conclui-se que não houve o cuidado exigível de um gestor prudente e de discernimento, o que leva à reprovabilidade de sua conduta, à culpa e, portanto, à não caracterização da boa-fé objetiva. 
Em face do exposto, entende-se não haver elementos que permitam reconhecer a boa-fé dos responsáveis.
As matrizes de responsabilização estão apresentadas no apêndice D desta instrução.
CONCLUSÃO
Em face da análise promovida na seção anterior com intuito de verificar a existência de superfaturamento decorrente da execução do Contrato 2700.000.7903.04-2, firmado em 29/11/2004, para conservação e manutenção de instalações industriais de produção e construção de dutos nos campos do ATP/S da UN-BA, conclui-se que os gestores da Petrobras não conseguiram afastar as irregularidades relacionadas ao sobrepreço orçamentário e tampouco comprovar, em conjunto com a contratada, que os preços pactuados se encontravam condizentes com o valor de mercado, permanecendo o débito imputado aos responsáveis, reduzido em função de erros materiais e ajustes de cálculo para representar todas as despesas que foram excepcionalmente reconhecidas nas análises anteriores, em prol dos princípios da segurança jurídica, contraditório e outros correlatos ao devido processo legal.
Conforme explicado, o citado contrato possui um conjunto de procedimentos conexos e subsequentes de apuração de indícios de sobrepreço e superfaturamento, que teve três fases: (i) fase de identificação e informação dos envolvidos - no âmbito do TC Processo 005.483/2005-9; (ii) fase de saneamento preliminar - no âmbito do TC Processo 003.004/2006-2; e (iii) fase desta TCE, para atualização do débito e citação dos responsáveis para apresentação das respectivas defesas (parágrafo 59 desta instrução) .
Quanto à preliminar de mérito, comprovou-se que os defendentes estiveram desde 2005 cientes do sobrepreço e superfaturamento apontados, bem como foram instados a apresentar justificativas e informações que seriam capazes de justificar os preços contratados, em obediência ao princípio do contraditório. Verificou-se, também, respeito à segurança jurídica dos responsáveis ao longo de todo processo de apuração e conformação do débito, pois em todas as fases mencionadas as análises tomaram como base as razões de decidir e alegações das etapas anteriores. (seção III.2) 
Apesar de não se reconhecer como adequadas todas as parcelas que compõem o BDI utilizado pela Petrobras (contingências, por exemplo) , acolheu-se parcialmente as alegações dos defendentes para alterar o BDI de 32,24% para 35,85%, em função da inclusão excepcional do IRPJ e CSLL definida no parecer da Secex-1 (2009) e implicitamente convalidada pelo Acórdão 2087/2011-TCU-Plenário. (seção III.3) 
Os defendentes não trouxeram argumentos capazes de alterar a percuciente análise empreendida pela Secob/2007 e ajustadas por essa unidade técnica quando da citação (apêndice A desta instrução) . Entretanto, considerando que aquela unidade especializada, ao reconhecer as despesas de Administração Local, Alimentação, EPI e Plano de Saúde e Assistência Médica, aprovou verdadeiramente os valores finais - a serem diluídos por quase todos os itens de serviços por meio de percentuais de FAR -, refez-se o cálculo dos percentuais originalmente apresentados na instrução Secob/2007, fato que, no conjunto destas despesas, também representou uma redução no valor do superfaturamento. (seção III.4) 
Quanto à utilização do sistema referencial Sinapi, a par de se tratar de determinação legal prevista em diversas LDO analisadas (notadamente a em vigor quando da assinatura do contrato) , verificou-se que o procedimento adotado seguia uma lógica construtiva e perfeitamente justificada. Todas as composições partiram dos orçamentos analíticos da Petrobras com base no Sistema Volare, admitindo-se excepcionalmente a adoção de FAR. Neste contexto, o sistema referencial Sinapi, no caso concreto, apenas foi utilizado como referência para o preço dos insumos. (seção III.5) 
Para a obtenção do valor de superfaturamento, as quantidades contratuais foram multiplicadas pelos sobrepreços unitários obtidos a partir da análise realizada nesta instrução (seção III.8) . O valor do superfaturamento foi reduzido em R$ R$ 4.057.074,12 com relação ao valor apontado na citação, passando de R$ 18.718.409,84 para R$ 14.661.335,72 (apêndice C) , com data-base de 21/8/2008.  (seção III.6) 
O sobrepreço resultou da utilização combinada, nos preços contratuais, de custos de insumos superiores aos dos referenciais oficiais, taxa de BDI superior à taxa paradigma aceita pelo TCU (apesar de no caso concreto se limitar apenas às alíquotas de ISS superiores às efetivamente praticadas) , parcelas de FAR rejeitadas (tal como a relacionada a reajuste dos insumos no primeiro ano contratual) e custos indiretos superiores aos de mercado.
Ressalva-se quanto aos limites legais para condenação, consideradas todas as rubricas excepcionalmente aceitas no orçamento paradigma (apesar da ausência de documentação capaz de comprovar seus montantes e da inexistência de metodologia corporativa para sua adoção) e abaixo listadas, que na prática aumentam significativamente o que seria o valor de mercado real para o contrato em comento, asseguram o cumprimento do inciso II do §1º do art. 210 do Regimento Interno, vez que elas garantem que o superfaturamento calculado seguramente não excederá o real valor do débito:
 no BDI - parcelas acima da faixa de mercado: Administração Central e Lucro (líquido - livre de IR e CSLL) , ainda maior que os lucros (brutos) de mercado; parcela não justificada: contingências; e parcelas indevidamente discriminadas: IRPJ e CSLL;
 no FAR - parcela não justificada: improdutividade; e parcelas indevidamente relacionadas: Administração Local, Alimentação, EPI e Plano de Saúde e Assistência Médica, pois devido sua natureza podem ou ser relacionadas como custo direto ou no próprio BDI; e
 insumos do Sistema Sinapi - este é uma mediana e não condizente com obras de grande vulto, pois tendem a ser menores em função dos efeitos de escala, cotação e barganha (parágrafo 136) .
Outro benefício para os responsáveis (e que reforça o atendimento ao inciso II do §1º do art. 210 do Regimento Interno) é o exposto nos parágrafos 81-84 do apêndice A desta instrução, pois, apesar de as atualizações do débito serem devidas a partir da data de cada pagamento, por limitações de ordem prática, todo o débito apurado foi calculado a valores históricos (referentes à data da contratação) , desconsiderando-se, portanto os reajustes contratuais, e sendo atualizado somente a partir da data do último pagamento, dia 21/8/2008 (data-base) .
Em face de todo exposto, propõe-se rejeitar as alegações de defesa apresentadas pelos Srs. Gilson da Silva Figueredo, José Rocha Sobrinho, Flávio Diniz Fontes, Odair Geraldo dos Santos e Antônio José Pinheiro Rivas, e pela empresa GDK S.A., uma vez que não foram suficientes para sanear as irregularidades a eles atribuídas e condensadas no apêndice D desta instrução (matriz de responsabilização) .
Como demonstrado na seção III.7, inexistem nos autos elementos que demonstrem a boa-fé dos responsáveis ou a ocorrência de outros excludentes de culpabilidade. Desse modo, suas contas devem, desde logo, ser julgadas irregulares, nos termos do art. 202, § 6º, do Regimento Interno/TCU, procedendo-se a sua condenação em débito e à aplicação da multa prevista no art. 57 da Lei 8.443/1992.
PROPOSTA DE ENCAMINHAMENTO
Diante do exposto, submetemos os autos à consideração superior, propondo ao Tribunal:
a) com fundamento nos arts. 1º, inciso I, 16, inciso III, alínea 'c', e § 2º da Lei 8.443/1992 c/c os arts. 19 e 23, inciso III, da mesma Lei, e com arts. 1º, inciso I, 209, inciso III, e § 5º, 210 e 214, inciso III, do Regimento Interno, que sejam julgadas irregulares as contas dos responsáveis abaixo mencionados, e condená-los, em solidariedade, com a empresa GDK S.A, CNPJ 34.152.199/0004-38, ao pagamento da quantia abaixo especificada, referente ao superfaturamento identificado nos serviços constantes na versão original do Contrato 2700.000.7903.04-2, cujo escopo foi a 'Conservação e Manutenção de Instalações Industriais de Produção e Construção de Dutos nos Campos do ATP/S da UN-BA', com a fixação do prazo de quinze dias, a contar das notificações, para comprovarem, perante o Tribunal (art. 214, inciso III, alínea 'a', do Regimento Interno) , o recolhimento das dívidas aos cofres da Petrobras, atualizadas monetariamente e acrescidas dos juros de mora, calculados a partir de 21/8/2008 (data referente ao último pagamento) , até a data dos recolhimentos, na forma prevista na legislação em vigor: 
a.1) Valor atualizado do débito
	Valor original
 (R$) 
	Data da ocorrência

	14.661.335,72
	21/8/2008

a.2) Responsáveis:
a.2.1) Sr. Gilson da Silva Figueredo, CPF XXX.009.555-XX, engenheiro, responsável pela elaboração do orçamento da licitação que deu origem ao Contrato 2700.0007903.04-2, com custos superiores aos preços de mercado;
a. 2.2) Sr. José Rocha Sobrinho, CPF XXX.335.885-XX, gerente setorial, por ter deixado de adotar as providências necessárias para evitar que o orçamento base com sobrepreço fosse utilizado como base para o julgamento das propostas da licitação que deu origem ao Contrato 2700.0007903.04-2;
a. 2.3) Sr. Flávio Diniz Fontes, CPF XXX.249.731-XX, gerente setorial, por ter deixado de adotar as providências necessárias para evitar que o orçamento base com sobrepreço fosse utilizado como base para o julgamento das propostas da licitação que deu origem ao Contrato 2700.0007903.04-2;
a. 2.4) Sr. Odair Geraldo dos Santos, CPF XXX.219.586-XX, gerente do Ativo de Produção Sul, nomeou (culpa in eligendo) e deixou de supervisionar (culpa in vigilando) os seus subordinados, permitindo que práticas ilegais ocorressem de forma sistemática nas contratações da entidade;
a. 2.5) Sr. Antônio José Pinheiro Rivas, CPF XXX.992.105-XX, gerente geral, nomeou (culpa in eligendo) e deixou de supervisionar (culpa in vigilando) os seus subordinados, permitindo que práticas ilegais ocorressem de forma sistemática nas contratações da entidade; e da empresa GDK S.A., CNPJ 34.152.199/0004-38, por ter-se beneficiado dos atos irregulares como contratada e responsável pela execução da obra
b) aplicar aos Srs. Gilson da Silva Figueredo, CPF XXX.009.555-XX, José Rocha Sobrinho, CPF XXX.335.885-XX, Flávio Diniz Fontes, CPF XXX.249.731-XX, Odair Geraldo dos Santos, CPF XXX.219.586-XX, Antônio José Pinheiro Rivas, CPF XXX.992.105-XX, e à empresa GDK S.A., CNPJ 34.152.199/0004-38, individualmente, a multa prevista no art. 57 da Lei 8.443/1992 c/c o art. 267 do Regimento Interno, com a fixação do prazo de quinze dias, a contar das notificações, para comprovarem, perante o Tribunal (art. 214, inciso III, alínea 'a', do Regimento Interno) , o recolhimento das dívidas aos cofres da Petrobras, atualizadas monetariamente desde a data do acórdão até a data dos efetivos recolhimentos, se forem pagas após o vencimento, na forma da legislação em vigor;
c) autorizar, desde logo, nos termos do art. 28, inciso II, da Lei 8.443/1992, a cobrança judicial das dívidas caso não atendidas as notificações;
d) encaminhar cópia do acórdão ao Procurador-Chefe da Procuradoria da República no Estado da Bahia, nos termos do § 3º do art. 16 da Lei 8.443/1992 c/c o § 7º do art. 209 do Regimento Interno do TCU, para adoção das medidas que entender cabíveis, informando-o de que o conteúdo completo da deliberação pode ser consultado no endereço www.tcu.gov.br/acordaos;
e) fazer incidir sobre as peças e papéis de trabalho deste processo a classificação proposta no aplicativo 'Classificação de peças do e-TCU com restrição de acesso', de modo que a concessão de vistas e cópias destes autos seja feita de acordo com as restrições ou permissões ali constantes; e
f) 	arquivar os presentes autos, com fundamento no inciso V do art. 169 do Regimento Interno deste TCU, após a ciência dos interessados (§ 1º do mesmo dispositivo) ."
2.	Considerando a recente aprovação da Resolução TCU 344/2022, solicitei à SeinfraPetroleo parecer sobre eventual ocorrência da prescrição (peça 143) . A unidade técnica manifestou-se no seguinte sentido (peças 144 a 146) 
"EXAME TÉCNICO
Conforme frisou o referido despacho, a prescrição é matéria de ordem pública e pode ser revista, de ofício ou mediante provocação da parte, em qualquer fase do processo pendente de apreciação. A presente instrução enfrenta a questão de acordo com os parâmetros fixados pela novel Resolução-TCU 344/2022, que trouxe novas diretrizes relativas à regulamentação, no âmbito deste Tribunal, da prescrição para o exercício das pretensões punitiva e de ressarcimento, considerando ainda não ter havido decisão definitiva nos presentes autos.
Tendo em vista alinhamento básico inicial, o art. 5º, §2º da Resolução-TCU 344/2022 já esclarece que, quando há a interrupção, os prazos são contados até a data em que acontece o fato interruptivo e depois a contagem é retomada desde o início. Assim, o prazo que já passou fica esquecido, começando toda a contagem novamente.
De seu turno, na suspensão os prazos são contados até a data em que acontece o fato suspensivo; superado o fato suspensivo, a prescrição volta a correr, computado o tempo decorrido antes dele, ou seja, a contagem é retomada de onde parou.
Estabelece, também, o art. 5º, §1º da Resolução-TCU 344/2022, que a 'prescrição pode se interromper mais de uma vez por causas distintas ou por uma mesma causa desde que, por sua natureza, essa causa seja repetível no curso do processo'.
A condição básica é que, dada a superveniência de uma causa interruptiva, não pode haver o decurso de lapso temporal maior do que cinco anos entre esta e o próximo evento de mesma natureza.
Presentes essas condições, o Supremo Tribunal Federal já se manifestou reiteradas vezes pela imprescritibilidade das pretensões punitivas e ressarcitórias. Veja-se, a esse respeito, a ementa do recentíssimo Agravo de Instrumento no Mandado de Segurança 34256, Primeira Turma, ministro-relator Roberto Barroso, publicado em 29/8/2022 (destaquei) :
Ementa: DIREITO ADMINISTRATIVO. AGRAVO INTERNO EM MANDADO DE SEGURANÇA. PRESCRIÇÃO DAS PRETENSÕES PUNITIVA E RESSARCITÓRIA FUNDADA EM DECISÃO DO TRIBUNAL DE CONTAS DA UNIÃO (TCU) . OCORRÊNCIA DE CAUSAS INTERRUPTIVAS DO PRAZO PRESCRICIONAL. 1. Mandado de segurança impetrado por ex-prefeito condenado a multa e ao ressarcimento de danos causados à União por irregularidades no uso de verbas federais. 2. No julgamento do RE 636.886 (Tema nº 899 da repercussão geral) , o Plenário do Supremo Tribunal Federal (STF) definiu que a hipótese excepcional de imprescritibilidade prevista no art. 37, § 5º, da Constituição não se caracteriza em caso de pretensão de ressarcimento ao erário fundada em decisão do Tribunal de Contas, porque a condição de que haja ato doloso de improbidade administrativa, assim reconhecido por juízo competente, não se faz presente. Não foi realizada modulação dos efeitos temporais dessa decisão, de modo que não cabe afastar a aplicação da tese ao presente caso. Precedentes. 3. A prescrição da pretensão punitiva do TCU é regulada integralmente pela Lei nº 9.873/1999, que fixa o prazo de 5 (cinco) anos, a contar da data da prática do ato. Além disso, quanto à pretensão de ressarcimento ao erário, a referida lei representa também a regulamentação mais adequada a ser aplicada por analogia. 4. No caso concreto, houve diversos atos inequívocos que importam a apuração do fato, conforme o art. 2°, II, da Lei 9.873/1999. De modo que a pretensão punitiva e ressarcitória não está prescrita, uma vez que não decorreu lapso temporal maior do que 5 (cinco) anos entre cada um deles. 5. O STF já firmou o entendimento de que os atos inequívocos que importem a apuração do fato, mesmo quando praticados antes da citação, interrompem o fluxo do prazo prescricional. Precedentes. 6. Agravo provido para denegar a segurança e revogar a liminar anteriormente deferida.
Nessa mesma esteira caminhou os Embargos de Declaração em Agravo Interno em Mandado de Segurança sob nº 37913, Primeira Turma, ministra-relatora Rosa Weber, publicado em 28/4/2022. Veja-se (destaquei) :
E M E N T A EMBARGOS DE DECLARAÇÃO EM AGRAVO INTERNO EM MANDADO DE SEGURANÇA. DELIBERAÇÃO DO TCU. IMPUTAÇÃO DE DÉBITO E APLICAÇÃO DE MULTA. LUSTRO PRESCRICIONAL ESTATUÍDO NA LEI Nº 9.873/1999. INTERRUPÇÃO DA PRESCRIÇÃO POR ATOS INEQUÍVOCOS QUE, ANTERIORES À CITAÇÃO DO IMPETRANTE NA TOMADA DE CONTAS ESPECIAL, IMPORTARAM NA APURAÇÃO DO FATO. VIABILIDADE. PRECEDENTES. AUSÊNCIA DE PROVA INEQUÍVOCA DE ILEGALIDADE OU ABUSO DE PODER. OMISSÃO INEXISTENTE. CARÁTER INFRINGENTE. REJEIÇÃO. 1. Ausentes quaisquer dos vícios justificadores da oposição de embargos de declaração, nos termos do art. 1.022 do CPC, a evidenciar o caráter meramente infringente da insurgência. 2. Embargos de declaração rejeitados.
Do Termo inicial 
A Resolução-TCU 344/2022 relaciona, em seu artigo 4°, as hipóteses de contagem do termo inicial, sendo de relevância para os presentes autos o inciso IV, que estabelece que o prazo da prescrição será contado 'da data do conhecimento da irregularidade ou do dano, quando constatados em fiscalização realizada pelo Tribunal, pelos órgãos de controle interno ou pelo próprio órgão ou entidade da Administração Pública onde ocorrer a irregularidade'.
De especial interesse também o art. 5º, §1º, da Resolução-TCU 344/2022 que estabelece que a 'prescrição pode se interromper mais de uma vez por causas distintas ou por uma mesma causa desde que, por sua natureza, essa causa seja repetível no curso do processo.'
O objeto de análise, no presente caso, foi o contrato 2700.000.7903.04-2, firmado em 29/11/2004, pela Petrobras com a empresa GDK S.A., no valor de R$ 119.288.492,51, cujo escopo foi a 'Conservação e Manutenção de Instalações Industriais de Produção e Construção de Dutos nos Campos do Ativo de Produção Sul da Unidade de Negócio de Exploração e Produção da Bahia (UN-BA) '.
O conhecimento das irregularidades a respeito desse contrato foi trazido à lume desse TCU por meio da fiscalização realizada dentro do procedimento denominado 'Fiscobras 2005' (TC Processo 005.483/2005-9) que deu azo ao Acórdão 1324/2005-TCU-Plenário, ministro Guilherme Palmeira, oportunidade em que foram relatadas e debatidas as irregularidades detectadas nos procedimentos, consistindo, essencialmente, em orçamentação realizada tão somente pela aplicação de reajuste linear nos preços dos itens, inclusão no BDI de diversas despesas consideradas indevidas, lucro excessivo e alíquota do PIS maior que a prevista em legislação tributária.
Fixa-se, então, o marco temporal inicial como sendo de 7/8/2005, data do Relatório Completo do Levantamento de Auditoria/Fiscobras2005 (TC Processo 005.483/2005-9, peça 2, p. 14/peça 4, p. 70) .
Do Prazo
A Resolução-TCU 344/2022 apresenta um prazo geral, de cinco anos (art. 2º) , e um prazo especial, previsto no art. 3º, a saber: 'Quando houver recebimento de denúncia na esfera criminal sobre os mesmos fatos, a prescrição reger-se-á pelo prazo previsto na lei penal'. 
Não se cogita, no presente processo, de cometimento de algum crime, então, o prazo prescricional a ser adotado é o geral de cinco anos. 
Das Causas Interruptivas da Prescrição
No regime da Resolução-TCU 344/2022, a prescrição se interrompe nas seguintes hipóteses previstas em seu artigo 5º: I) pela notificação, oitiva, citação ou audiência do responsável, inclusive por edital; II) por qualquer ato inequívoco de apuração do fato; III - por qualquer ato inequívoco de tentativa de solução conciliatória; IV) pela decisão condenatória recorrível.
Com base nesses fundamentos, houve interrupção da prescrição nos seguintes momentos a partir de 7/8/2005, marco inicial da contagem: 
Acórdão 1324/2005-TCU-Plenário, de 31/8/2005 (peça 5, p. 18-52, peça 6, p. 1-41 do TC 005.483/2005) ; 
Audiências/oitivas dos envolvidos, de 12/9/2005 (peça 6, p. 44-50, peça 7, p. 1-41, peça 8, p.1-7, peça 9, p. 3-48, peça 10, p. 13-50, peça 11, p. 1-22 do TC 005.483/2005) ;
Despacho da secretária da 1ª Secex, de 16/9/2005 (peça 8, p. 31, do TC 005.483/2005) ;
Ofício 1.253/2005-TCU-1ª Secex, de 7/12/2005, solicitando documentos e/ou informações (peça 55, p. 3 do TC Processo 003.004/2006-2) ;
Autuação de processo apartado (TC Processo 003.004/2006-2) , em 10/2/2006, para que fossem analisadas especificamente as irregularidades nos contratos 114.2.018.03-2 e 2700.000.7903.04-2. As oitivas e audiências determinadas pelo retromencionado Acórdão 1324/2005-TCU-Plenário foram todas realizadas ainda em sede do TC Processo 005.483/2005-9. Com a autuação do novo processo (TC Processo 003.004/2006-2) , as audiências e oitivas que foram encaminhadas aos responsáveis foram, junto com as respostas, juntadas a esse novo processo e o processo anterior foi arquivado.
Instrução da Secob, de 18/5/2007 (peça 32, p. 3/peça 33, p. 33 do TC Processo 003.004/2006-2) com proposta de instauração de tomada de contas especial;
Pronunciamento do diretor da Secob-2ªDT, de 18/5/2007 (peça 33, p. 33 do TC Processo 003.004/2006-2) ;
Pronunciamento do secretário da Secob, de 18/5/2007 (peça 34, p. 10 do TC Processo 003.004/2006-2) ;
Instrução da 1ª Secex, de 13/11/2009 (peça 34, p. 18-29 do TC Processo 003.004/2006-2) com proposta de conversão em tomada de contas especial;
Pronunciamento do diretor da 1ª Secex-2ªDT, de 13/11/2009 (peça 34, p. 29 do TC Processo 003.004/2006-2) ;
Pronunciamento do secretário da 1ª Secex, de 16/11/2009 (peça 34, p. 29 do TC Processo 003.004/2006-2) ;
Acórdão 2087/2011-TCU-Plenário, de 10/8/2011, determinando-se a formação de dois processos apartados de TCE, de modo que as irregularidades relacionadas aos contratos 114.2.018.03-2 e 2700.000.7903.04-2 fossem apuradas separadamente (peça 35, p. 1-16 do TC Processo 003.004/2006-2 e peça 27 dos presentes autos) . Em consequência disso, tem-se a autuação dos presentes autos (TC Processo 028.738/2011-0) , em 31/8/2011;
Pronunciamento do diretor da 1ª DT/9ª Secex, de 27/4/2012 (peça 33) ;
Pronunciamento da Unidade - 9ª Secex, de 27/4/2012 (peça 34) ;
Ofício 0029/2013-TCU/SecobEnerg, de 15/2/2013, solicitando à Petrobras dados relativos ao Contrato 2700.0007903.04-2, firmado pela Unidade de Negócios Bahia (UN-BA) da Petrobras com a empresa GDK S/A, cujo objeto era 'Serviços de Conservação e Manutenção de Instalações Industriais de Produção e Construção de Dutos nos Campos do Ativo de Produção Sul', recebido em 21/2/2013 (peça 40 dos presentes autos) ;
Instrução da SeinfraPetróleo, de 23/11/2016 (peça 68 dos presentes autos) ;
Pronunciamento do diretor da SeinfraPetróleo-1ªDT, de 23/11/2016 (peça 69 dos presentes autos) ;
Pronunciamento do secretário da SeinfraPetróleo, de 23/11/2016 (peça 70 dos presentes autos) ;
Ofício 0205/2016-TCU/SeinfraPetróleo, de 6/12/2016: citação do Sr. Antônio José Pinheiro Rivas, de 6/12/2016 (peça 79) , recebido em 15/12/2016 (peça 110) ;
Ofício 0206/2016-TCU/SeinfraPetróleo, de 6/12/2016: citação do Sr. Flavio Diniz Fontes, de 6/12/2016 (peça 80) , recebido em 16/12/2016 (peça 103) ;
Ofício 0207/2016-TCU/SeinfraPetróleo, de 6/12/2016: citação da empresa GDK S.A, de 6/12/2016, por meio de seu representa legal (peça 81) , recebido em 15/12/2016 (peça 96) ;
Ofício 0208/2016-TCU/SeinfraPetróleo, de 6/12/2016: citação do Sr. Gilson da Silva Figueredo, de 6/12/2016 (peça 82) , recebido em 15/12/2016 (peça 111) ;
Ofício 0209/2016-TCU/SeinfraPetróleo, de 6/12/2016: citação do Sr. José Rocha Sobrinho, de 6/12/2016 (peça 83) , recebido em 15/12/2016 (peça 95) ;
Ofício 0210/2016-TCU/SeinfraPetróleo, de 6/12/2016: citação do Sr. Odair Geraldo dos Santos, de 6/12/2016 (peça 84) , recebido em 15/12/2016 (peça 104) ;
Ofício 0211/2016-TCU/SeinfraPetróleo, de 7/12/2016: citação de Antônio José Pinheiro Rivas e Flávio Diniz Fontes, por meio de representante legal (peça 85) , recebido em 16/12/2016 (peça 112) ;
Ofício 0212/2016-TCU/SeinfraPetróleo, de 7/12/2016: citação da empresa GDK S.A, por meio de representante legal (peça 86) , recebida em 12/12/2016 (peça 89) ;
Instrução da SeinfraPetróleo, de 17/6/2021 (peça 134) ;
Pronunciamento do diretor da SeinfraPetróleo-3ªDT, de 17/6/2021 (peça 135) ;
Pronunciamento do secretário da SeinfraPetróleo, de 17/6/2021 (peça 136) .
Especificamente quanto a esta tomada de contas especial, as causas de interrupção previstas no art. 5º da Res-TCU 344/2022, em confronto com as informações arroladas acima, permitem evidenciar que o processo teve andamento regular. 
Da Prescrição Intercorrente
Nos termos do art. 8º da Resolução-TCU 344/2022, opera-se a prescrição intercorrente se o processo ficar paralisado por mais de três anos, pendente de julgamento ou despacho.
Percebe-se que há uma correlação entre essa hipótese de prescrição e as causas de interrupção da prescrição definidas no art. 5º da Res-TCU 344/2022. Vale dizer, uma vez interrompida a prescrição por alguma das hipóteses previstas no art. 5º, ainda assim não se autoriza que o processo possa ficar inerte, sem qualquer inovação processual relevante, por mais de três anos.
Trata-se de prazo específico, não se aplicando nem o prazo geral de cinco anos (art. 2º) nem o prazo especial da lei penal (art. 3º) . A finalidade da prescrição intercorrente, com seu prazo próprio, é a de assegurar a eficiência e celeridade nas apurações administrativas. Seria contrário a essa finalidade a paralisação injustificada do processo por período maior que o triênio estabelecido para a hipótese.
O art. 8º da Res-TCU 344/2022 é firme no sentido de que a extrapolação do prazo de três anos é comportamento indesejável, dado que, além de se prever prescrição especial para esse caso, também faz menção à possibilidade de apuração da responsabilidade funcional de quem concorreu para a paralisação, se for o caso.
No que se refere à aplicabilidade dessa regra especial nesta tomada de contas especial, as causas de interrupção que foram listadas no subitem anterior permitem evidenciar que o processo não teve andamento regular. 
Veja-se que, entre Ofício 0029/2013-TCU/SecobEnerg, de 15/2/2013, (peça 40) e a Instrução da SeinfraPetróleo, de 23/11/2016 (peça 68) , tem-se intervalo superior a três anos de inércia processual, operando-se a prescrição intercorrente.
De semelhante modo, veja-se que entre o Ofício 0205/2016-TCU/SeinfraPetróleo, de 6/12/2016, de citação do Sr. Antônio José Pinheiro Rivas (peça 79) , recebido em 15/12/2016 (peça 110) , e a instrução da SeinfraPetróleo, de 17/6/2021 (peça 134) , decorreu lapso temporal maior do que três anos, operando-se também a prescrição intercorrente.
Obtempera-se a regra decorrente da prescrição intercorrente - de se buscar eventual responsabilidade funcional nesses casos -, dado que, para além de dificuldades operacionais e/ou administrativas para enfrentamento do montante de obrigações do controle externo, tem-se ainda que, não obstante haver preocupação quanto à necessidade da prática de atos processuais em delimitados prazos temporais, a regra vigente ao longo desses períodos era dada pelo Acórdão 1441/2016-TCU-Plenário, ministro Benjamim Zymler, o qual prescrevia a imprescritibilidade do ressarcimento e o prazo de 10 anos para a pretensão punitiva.
Do Julgamento das Contas
Em situações de reconhecimento da prescrição das pretensões punitiva e ressarcitória, a Res-TCU 344/2022 estabelece que este fato não é suficiente para se abster de analisar o mérito das contas. 
Da leitura do Relatório do Acórdão 2285/2022-TCU-Plenário, ministro Antônio Anastasia, que deu origem à Res-TCU 344/2022, percebe-se que esse dispositivo não fazia parte da versão original.
A intervenção do MP/TCU foi quem primeiro propôs a alteração do projeto de ato normativo para incluir a possibilidade de julgamento das contas, mesmo desconsiderando os fatos prescritos, invocando que o STJ já firmara 'entendimento no sentido de que a ação declaratória pura é imprescritível, salvo quando houver pretensão condenatória-constitutiva'.
Divergiu o relator nesse ponto, entendendo que somente é declaratória a decisão que julga contas regulares. E que é constitutiva a decisão que julga contas irregulares porque, neste caso, a decisão constitui situação jurídica nova para o titular das contas. Por essa razão, entendeu que a incidência da prescrição atingia também o julgamento das contas.
O ministro Bruno Dantas, em sua Declaração de Voto, retomou a discussão defendendo que haveria uma separação entre o conteúdo meramente declaratório do julgamento das contas e os efeitos jurídicos que dele advêm. Que estes é que seriam prescritíveis e não aquele e que, desta forma, a qualquer tempo, o TCU poderia emitir o seu juízo acerca da regularidade da gestão dos recursos públicos tendo por fim direto o oferecimento à sociedade de mecanismo de avaliação da atuação e do desempenho dos seus agentes públicos. E, por via indireta, o fortalecimento da própria democracia.
Mesmo assim, considerou que essa prolação meramente declaratória poderia não justificar os custos com a continuação do processo. Ou seja, uma vez reconhecidas pelo Tribunal as pretensões punitiva e ressarcitória, a continuidade do julgamento das contas poderia redundar em dispêndio inútil de esforços.
Assim sendo, embora considerasse o julgamento das contas imprescritível, defendeu que tal situação deveria ser excepcionalizada para os casos em que o Tribunal reconhecesse a relevância da matéria e o interesse público.
E tratou de oferecer logo um critério objetivo para que a exceção não se tornasse a regra: um valor de alçada que seria atingido quando o valor do débito fosse superior a cem vezes o valor previsto para a dispensa de instauração da tomada de contas especial, conforme disposto no inciso I do art. 6º da Instrução Normativa TCU 71, de 28 de novembro de 2012.
Em arremate, o ministro Antônio Anastasia, embora continuasse a firmar entendimento de que se tratava de natureza constitutiva o julgamento pela irregularidade das contas, reconheceu que este mesmo julgamento não se tratava de sanção e nem de imposição de reparação de dano ao erário, cabendo, assim, o entendimento pela imprescritibilidade dessa decisão.
Feita a incorporação desses entendimentos, essa parte da Res-TCU 344/2022 restou assim disposta:
Art. 12. O reconhecimento da prescrição da pretensão punitiva e da pretensão ressarcitória, a despeito de obstar a imposição de sanção e de reparação do dano, não impede o julgamento das contas, a adoção de determinações, recomendações ou outras providências motivadas por esses fatos, destinadas a reorientar a atuação administrativa. 
Parágrafo único. O julgamento das contas na hipótese do caput deste artigo somente ocorrerá quando o colegiado competente reconhecer a relevância da matéria tratada, a materialidade exceder em 100 vezes o valor mínimo para a instauração de Tomada de Contas Especial e já tiver sido realizada a citação ou audiência.
Não se houve nenhuma discussão a respeito da definição do que seria 'relevância da matéria', subentendendo-se que isso seria assunto ordinário a ser reconhecido pelo colegiado competente.
Rememora-se que a Resolução-TCU 259/2014, que estabelece procedimentos para constituição, organização e tramitação de processos e documentos relativos à área de controle externo, no capítulo reservado ao disciplinamento das Denúncias e Representações, estabelece que, caso se façam presentes os requisitos de admissibilidade, as unidades técnicas realizarão exame sumário acerca do risco para o órgão ou entidade jurisdicionada, da materialidade e da relevância dos fatos noticiados na denúncia ou representação e da necessidade de atuação direta do Tribunal no caso concreto (art. 106) .
Por sua vez, a Portaria-Segecex 12/2016, que aprova orientações para autuação, instrução e exame de denúncias e representações, estabelece que relevância é o 'aspecto ou fato considerado importante, em geral no contexto do objetivo delineado, ainda que não seja material ou economicamente significativo' (Anexo I, item 16, inciso III) .
Trata-se, portanto, de um juízo de valor, de conteúdo lacônico, podendo ser um aspecto ou fato considerado importante, sem qualquer referência previamente estabelecida. Pode ser considerado como de relevância material uma grande obra (como o Complexo Petroquímico do Rio de Janeiro - Comperj) ou mesmo pode ser um tema (merenda escolar, por exemplo) .
O valor mínimo para a instauração de Tomada de Contas Especial estabelecido pelo art. 6º, inciso I, da IN-TCU 71/2012, é de R$ 100.000,00. Por conseguinte, o valor de alçada da Res-TCU 344/2022 é de R$ 10.000.000,00 (cem vezes o valor mínimo para instauração de TCE) . E o débito apurado no presente processo é de R$ 14.661.335,72, data-base de 21/8/2008.
Dito isso, dos três requisitos para o julgamento das contas, os presentes autos satisfazem, de imediato, dois: o processo já foi aperfeiçoado pelo instituto da citação dos responsáveis, bem como o valor do dano também ultrapassa o limite estipulado. O problema reside no terceiro quesito (relevância da matéria) , de natureza eminentemente subjetiva.
Conforme já dito, na auditoria inicial realizada no Fiscobras 2005 foram constatados 34 indícios de irregularidades, distribuídos entre treze contratos e um edital de licitação, todos dentro de um PT 'guarda-chuva' intitulado Manutenção e Recuperação dos Sistemas de Produção de Óleo e Gás Natural na Região Nordeste, sob nº 25.753.0286.2761.0020.
O referido PT compunha-se de 407 projetos em três unidades de negócios da Petrobras (UN-RNCE, UN-SEAL e UN-BA) , com então dotação orçamentária de R$ 1.785.684.031,00 (peça 1, p. 1) . 
O objeto fiscalizado no presente processo trata-se do contrato 2700.000.7903.04-2, firmado em 29/11/2004, pela Petrobras com a empresa GDK S.A., no valor de R$ 119.288.492,51, cujo escopo foi: 'Conservação e Manutenção de Instalações Industriais de Produção e Construção de Dutos nos Campos do ATP/S da UN-BA'. Após aditivos, o valor total do contrato ficou em R$ 120.333.560,01, data base de agosto de 2004.
Trata-se, portanto, de um dos vários contratos havidos no PT, com objeto de conservação e manutenção de instalações industriais, cujo valor atinge cerca de 7% do referido Programa de Trabalho. Em suma: o objeto do contrato per se não indica nenhuma relevância material.
CONCLUSÃO
Mediante o despacho da peça 143, o ministro-relator Augusto Nardes determinou o retorno dos autos a esta unidade técnica especificamente para a análise da incidência de prescrição de acordo com os parâmetros fixados pela Resolução-TCU 344/2022, que trouxe novas diretrizes relativas à regulamentação, no âmbito deste Tribunal, da prescrição para o exercício das pretensões punitiva e de ressarcimento, aplicando-se essa norma aos processos nos quais não tenha ocorrido o trânsito em julgado no TCU.
Das análises realizadas concluiu-se ter havido a prescrição das pretensões punitiva e ressarcitória do TCU, uma vez ter-se constatado que, entre o Ofício 0029/2013-TCU/SecobEnerg, de 15/2/2013, (peça 40) e a Instrução da SeinfraPetróleo, de 23/11/2016 (peça 68) , o processo ficou paralisado por mais de três anos, pendente de julgamento ou despacho, atraindo a incidência de prescrição intercorrente, em conformidade com o previsto no art. 8º da Resolução-TCU 344/2022. 
De semelhante modo, entre o Ofício 0205/2016-TCU/SeinfraPetróleo, de 6/12/2016, de citação do Sr. Antônio José Pinheiro Rivas (peça 79) , recebido em 15/12/2016 (peça 110) , e a instrução da SeinfraPetróleo, de 17/6/2021 (peça 134) , decorreu lapso temporal maior do que três anos, operando-se também a prescrição intercorrente.
Não obstante isso, esse reconhecimento pela prescrição não impede o julgamento das contas, a adoção de determinações, recomendações ou outras providências motivadas por esses fatos. Contudo, opina-se pela não relevância da matéria tratada, implicando na desnecessidade de qualquer juízo de mérito das presentes contas.
PROPOSTA DE ENCAMINHAMENTO
Ante todo o exposto, submetem-se os autos à consideração superior, para posterior envio ao gabinete do ministro-relator Augusto Nardes, via Ministério Público, propondo: 
25.1 considerar, com fundamento no art. 8º da Resolução-TCU 344/2022, prescritas as pretensões punitiva e de ressarcimento relativas à presente tomada de contas especial; 
25.2 arquivar os presentes autos, nos termos do art. 11 da Resolução-TCU 344/2022."
3.	Por sua vez, o Ministério Público junto a este Tribunal emitiu o seguinte parecer (peça 147) :
	"Cuidam os autos de tomada de contas especial autuada em cumprimento a determinação disposta no item 9.2 do Acórdão 2087/2011-TCU-Plenário, em razão de indícios de superfaturamento identificados no Contrato 2700.000.7903.04-2, firmado em 29/11/2004 entre a estatal Petróleo Brasileiro S.A. e a empresa GDK S.A. O objeto do ajuste era a 'Conservação e Manutenção de Instalações Industriais de Produção e Construção de Dutos nos Campos do ATP/S da UN-BA'. Para realizar as obras de recuperação, foi previsto inicialmente o emprego de R$ 119.288.492,51, mas, após a celebração de aditivos, o pacto atingiu o valor de R$ 120.333.560,01 (data-base agosto de 2004) .
O dano ao erário apurado nesta TCE advém de superfaturamento decorrente do pagamento por serviços com preços excessivos em relação ao referencial de mercado. O débito foi quantificado em R$ 18.718.409,84, em valores históricos, e atribuído à responsabilidade solidária dos agentes que participaram da supervisão ou elaboração da planilha orçamentária da licitação, eivada com sobrepreço, e dos agentes que atuaram no processo de autorização da contratação, além da própria empresa beneficiária dos pagamentos.
Após examinar os autos, a unidade técnica verificou já ter se operado a prescrição das pretensões punitiva e ressarcitória deste TCU, tomando como fundamento as novas diretrizes consignadas na Resolução-TCU 344/2022, aprovada recentemente pelo Acórdão 2285/2022-TCU-Plenário.
Na mesma ocasião, considerou que o caso em apreço não se amolda à hipótese prevista no art. 12 do normativo retro mencionado, o qual dispõe que o reconhecimento da prescrição da pretensão punitiva e da pretensão ressarcitória, a despeito de obstar a imposição de sanção e de reparação do dano, não impede o julgamento das contas dos agentes, quando o colegiado competente reconhecer a relevância da matéria tratada, a materialidade exceder em cem vezes o valor mínimo para a instauração de Tomada de Contas Especial e já tiver sido realizada a citação ou audiência dos responsáveis. Diante disso, apresenta proposta de arquivamento dos presentes autos, sem julgamento de mérito, com fundamento no art. 11 da Resolução-TCU 344/2022.
Muito embora esteja de acordo com o entendimento de que já ocorreu a prescrição do débito apurado e da multa, peço vênias para divergir da proposta da secretaria instrutora acerca do julgamento das presentes contas, haja vista o débito apurado superar o patamar mínimo especificado na Resolução-TCU 344/2022, os agentes arrolados já terem sido devidamente citados e o processo tratar de matéria relevante.
	Ante o exposto, este representante do Ministério Público de Contas manifesta-se parcialmente de acordo com a proposta de encaminhamento lançada na instrução de peça 144, sugerindo que as contas de Gilson da Silva Figueredo, José Rocha Sobrinho, Flávio Diniz Fontes, Odair Geraldo dos Santos, Antônio José Pinheiro Rivas e da empresa GDK S.A. sejam julgadas irregulares, com fundamento nos arts. 1º, inciso I, 16, inciso III, alínea 'c' e § 2º, da Lei 8.443/92 c/c os arts. 19 e 23, inciso III, do mesmo normativo."
	É o Relatório.

8.1. Fernando Villela de Andrade Vianna (134601/OAB-RJ), entre outros, representando a Petróleo Brasileiro S/A; 
8.2. Fernanda Duarte Esteves (190.016/OAB-RJ), entre outros, representando a GDK S/A (em Recuperação Judicial); 
8.3. Fernando Villela de Andrade Vianna (134601/OAB-RJ) e Carlos Roberto de Siqueira Castro (20015/OAB-DF), representando Marco Aurelio Marinho Paz; 
8.4. Fernando Villela de Andrade Vianna (134601/OAB-RJ) e Carlos Roberto de Siqueira Castro (20015/OAB-DF), representando Marcelo José Ladeiro Costa; 
8.5. Mauricio da Silva Santos, entre outros, representando Flavio Diniz Fontes; 
8.6. Igor Alves Pegado da Silva (172.480/OAB-RJ), entre outros, representando Odair Geraldo dos Santos; 
8.7. Igor Alves Pegado da Silva (172.480/OAB-RJ), entre outros, representando Gilson da Silva Figueredo; 
8.8. Bernardo Braga Otto Kloss (150.120/OAB-RJ), entre outros, representando José Rocha Sobrinho; 
8.9. Fernando Villela de Andrade Vianna (134601/OAB-RJ), entre outros, representando Antônio José Pinheiro Rivas.

Subprocurador-Geral Paulo Soares Bugarin.

TOMADA DE CONTA ESPECIAL. PETROBRAS. SOBREPREÇO. SUPERFATURAMENTO. RESOLUÇÃO 344/2022. PRESCRIÇÃO DA PRETENSÃO PUNITIVA E DA PRETENSÃO RESSARCITÓRIA. RELEVÂNCIA DA MATÉRIA E ALTA MATERIALIDADE. CITAÇÃO DOS RESPONSÁVEIS REALIZADA. CONTAS IRREGULARES.

TOMADA DE CONTAS ESPECIAL (TCE)

Unidade de Auditoria Especializada em Petróleo, Gás Natural e Mineração (AudPetróleo).

Cuidam os autos de Tomada de Contas Especial decorrente da conversão de processo de fiscalização realizada no âmbito do Fiscobras 2005 nas obras de Manutenção e Recuperação dos Sistemas de Produção de Óleo e Gás Natural na Região Nordeste, no Estado da Bahia.
2.	O objeto fiscalizado foi o contrato 2700.000.7903.04-2, firmado em 29/11/2004, pela Petrobras com a empresa GDK S.A., no valor original de R$ 119.288.492,51, cujo escopo contemplava a "Conservação e Manutenção de Instalações Industriais de Produção e Construção de Dutos nos Campos do ATP/S da UN-BA". 
3.	Após diversas tramitações no âmbito deste Tribunal, consoante detalhado no relatório precedente, e em cumprimento ao pronunciamento do Secretário da então SeinfraPetróleo (peça 70) , foi promovida a citação dos responsáveis abaixo indicados pelo débito de R$ 18.718.409,84, a valor histórico de 21/8/2008, por meio dos respectivos ofícios e em função das condutas a seguir tipificadas:
 Sr. Antônio José Pinheiro Rivas, notificado pelo Ofício SeinfraPetróleo/TCU 205, de 6/12/2016 (peça 79) , tomando ciência em 15/12/2016 (peça 110) , e em função da nomeação (culpa in eligendo) e por ter deixado de supervisionar (culpa in vigilando) os seus subordinados, permitindo que práticas ilegais ocorressem de forma sistemática nas contratações da entidade, nos termos do art. 866 do Código Civil;
 Sr. José Rocha Sobrinho, notificado pelo Ofício SeinfraPetróleo/TCU 209, de 6/12/2016 (peça 83) , tomando ciência em 15/12/2016 (peça 95) , e em função de deixar de adotar as providências necessárias para evitar que o orçamento base com sobrepreço elaborado pelo Sr. Gilson da Silva Figueiredo fosse utilizado como base para o julgamento das propostas da licitação que deu origem ao Contrato 2700.0007903.04-2 (fundamento legal: art. 101 da Lei 10.707/2003 - LDO 2004) ;
 Sr. Odair Geraldo dos Santos, notificado pelo Ofício SeinfraPetróleo/TCU 210, de 6/12/2016 (peça 84) , tomando ciência em 15/12/2016 (peça 104) , e em função da nomeação (culpa in eligendo) e por ter deixado de supervisionar (culpa in vigilando) os seus subordinados, permitindo que práticas ilegais ocorressem de forma sistemática nas contratações da entidade, nos termos do art. 866 do Código Civil;
 Sr. Gilson da Silva Figueredo, notificado pelo Ofício SeinfraPetróleo/TCU 208, de 6/12/2016 (peça 82) , tomando ciência em 15/12/2016 (peça 111) , e em função da elaboração do orçamento base com sobrepreço e tendo este servido de base para o julgamento das propostas da licitação que deu origem ao Contrato 2700.0007903.04-2 (fundamento legal: art. 101 da Lei 10.707/2003 - LDO 2004) ;
 Sr. Flavio Diniz Fontes, notificado pelo Ofício SeinfraPetróleo/TCU 206, de 6/12/2016 (peça 80) , tomando ciência em 16/12/2016 (peça 103) , e em função de deixar de adotar as providências necessárias para evitar que o orçamento base com sobrepreço elaborado pelo Sr. Gilson da Silva Figueiredo fosse utilizado como base para o julgamento das propostas da licitação que deu origem ao Contrato 2700.0007903.04-2 (fundamento legal: art. 101 da Lei 10.707/2003 - LDO 2004) ; e
 GDK S.A, notificada pelo Ofício SeinfraPetróleo/TCU 207, de 6/12/2016 (peça 81) , tomando ciência em 15/12/2016 (peça 96) , e em função do fato da empresa se beneficiar, como contratada e responsável pela execução da obra, do superfaturamento identificado nos serviços da planilha original do Contrato 2700.0007903.04-2 (fundamento legal: Lei 8.443, Art. 16, § 2º, alínea 'b') .
4.	Em 7/12/2016, os procuradores dos responsáveis e da GDK, respectivamente, Srs. Carlos Roberto de Siqueira Castro (OAB 20015/DF) e Antônio Perilo de Sousa Teixeira Netto (OAB 21.359/DF) , foram igualmente citados por meio dos Ofícios SeinfraPetróleo/TCU 211 e 212 (peças 85 e 86) , tendo tomado ciência destes ofícios conforme documentos constantes das peças 112 e 89, respectivamente.
5.	Em resumo, na linha do relatório precedente, as alegações de defesa dos responsáveis foram agrupadas e analisadas de acordo com os seguintes temas: 
da regularidade da metodologia de composição de preços adotada pela orçamentação (Tópico III, peça 117, p. 3-6) - alegações sintetizadas e analisadas no Tema 6 (Conduta dos gestores e da GDK) ;
 do equívoco incorrido ao elencar o BDI da empresa GDK (subtópico III.1, peça 117, p. 6-7) - Tema 2 (BDI) ;
 da baixa materialidade da eventual irregularidade no ISS incidente (subtópico III.2, peça 117, p. 7-10) - Tema 2 (BDI) ;
 da necessidade de afastamento dos referenciais Sicro/Sinapi (subtópico III.3, peça 117, p. 10-24) - Tema 4 (Regular utilização do sistema referencial Sinapi) ;
 dos argumentos técnicos - do método adotado (subtópico IV.1, peça 117, p. 24-30) - Tema 2 (BDI) ;
 dos argumentos técnicos - falhas detectadas e ajustes no arquivo do TCU (subtópico IV.2 e IV.3, peça 117, p. 31-33) - Tema 5 (Cálculo do superfaturamento) ;
 dos argumentos técnicos - novas planilhas acrescentadas (subtópico IV.4, peça 117, p. 33-39) - Tema 5 (Cálculo do superfaturamento) ;
 dos argumentos técnicos - da adequabilidade técnica do FAR (subtópico IV.5, peça 117, p. 39-51) - Tema 3 (FAR) ;
 do reconhecimento da inexistência de culpa in vigilando ou in eligendo (tópico V, peça 117, p. 51-53) - Tema 6 (Conduta dos gestores e da GDK) ; e
 dos princípios da isonomia e segurança jurídica e da impossibilidade de condenação em débito dos gestores (tópico VI, peça 117, p. 53-57) - Tema 6 (Conduta dos gestores e da GDK) .
6.	Por sua vez, as alegações de defesa da empresa GDK (peça 121) podem ser sintetizadas nos seguintes termos, segundo parecer da unidade técnica deste Tribunal:
 prescrição e cerceamento ao direito de defesa eficiente em virtude de a empresa ter sido citada 12 anos após o ato investigado (peça 121, tópicos IV e V, p. 5-11) - tratada no Tema 1 (da preliminar de mérito - ausência de prescrição e mácula a princípios relacionados a direitos dos responsáveis) ;
 inexistência de superfaturamento - regularidade do certame (peça 121, tópico VI, parágrafos 30-39) - Tema 5 (Cálculo do superfaturamento) ;
 inexistência de superfaturamento - impossibilidade de comparação entre os preços previstos no Contrato 2700.0007903.04-2 e aqueles constantes no sistema referencial Sinapi (peça 121, tópico VI, parágrafos 43-68) - Tema 4 (Regular utilização do sistema referencial Sinapi) ;
 inexistência de superfaturamento - comparação entre o valor pago à GDK, preços de mercado e valores adotados pela auditoria (peça 121, subtópico VI.B, parágrafos 69-78) - Tema 4 (Regular utilização do sistema referencial Sinapi) ; e
 impossibilidade responsabilização da GDK por falta de conduta irregular (peça 121, tópico VII, p. 23-24) - Tema 6 (Conduta dos gestores e da GDK) .
7.	Foram apresentadas as seguintes alegações, detalhadas e analisadas nos temas indicados, em conjunto e em confronto com as demais alegações de defesa trazidas aos autos e com as alegações de defesa da GDK:
a)  mudança de fundamento dos cálculos que levou à conversão dos autos em TCE e consequente autorização para a citação, realizado pela Secob (2007) e Secex-1 (2009) , com relação ao que redundou na audiência dos mesmos no âmbito do Levantamento de Auditoria TC Processo 005.483/2005-9 (peça 16, p. 28) - Tema 1 (da preliminar de mérito - ausência de prescrição e mácula a princípios relacionados a direitos dos responsáveis) ;
b)  mudança na legislação e a na jurisprudência do TCU posterior às análises da Secob (2007) e da Secex- 1 (2009) teriam evoluído no sentido de reconhecer a impossibilidade de utilização de preços do Sinapi para obras de montagem industrial (peça 16, p. 28-30) - Tema 4 (Regular utilização do sistema referencial Sinapi) ; e
c)  inexistência de conduta (dolosa ou culposa) ilícita, antijurídica ou desconforme (peça 16, p. 30-32) - Tema 6 (Conduta dos gestores e da GDK) .
8.	Após a análise das defesas apresentadas, a unidade técnica apresentou, inicialmente proposta de encaminhamento no sentido de julgar irregulares as contas dos responsáveis e aplicar multa aos responsáveis (peças 134 e 136) .
9.	Por sua vez, o Ministério Público de Contas alinhou-se parcialmente à proposta da então SeinfraPetróleo (peça 142) , divergindo unicamente sobre a aplicação de multa aos responsáveis, tendo em vista a ocorrência da prescrição da pretensão punitiva desta Corte.
10.	Contudo, considerando as recentes diretrizes afetas às contagens dos prazos prescricionais, aprovadas recentemente pelo Plenário deste Tribunal por meio da Resolução 344/2022-TCU, entendi por bem ouvir novamente a unidade técnica e o MPTCU (peça 143) .
11.	Em seu novo parecer (peças 144 a 146) , a então SeinfraPetróleo propôs:
25.1  considerar, com fundamento no art. 8º da Resolução-TCU 344/2022, prescritas as pretensões punitiva e de ressarcimento relativas à presente tomada de contas especial; 
25.2  arquivar os presentes autos, nos termos do art. 11 da Resolução-TCU 344/2022.
12.	Ato contínuo, o MPTCU manifestou-se no sentido de que (peça 147) :
"5.	Muito embora esteja de acordo com o entendimento de que já ocorreu a prescrição do débito apurado e da multa, peço vênias para divergir da proposta da secretaria instrutora acerca do julgamento das presentes contas, haja vista o débito apurado superar o patamar mínimo especificado na Resolução-TCU 344/2022, os agentes arrolados já terem sido devidamente citados e o processo tratar de matéria relevante.
6.	Ante o exposto, este representante do Ministério Público de Contas manifesta-se parcialmente de acordo com a proposta de encaminhamento lançada na instrução de peça 144, sugerindo que as contas de Gilson da Silva Figueredo, José Rocha Sobrinho, Flávio Diniz Fontes, Odair Geraldo dos Santos, Antônio José Pinheiro Rivas e da empresa GDK S.A. sejam julgadas irregulares, com fundamento nos arts. 1º, inciso I, 16, inciso III, alínea 'c' e § 2º, da Lei 8.443/92 c/c os arts. 19 e 23, inciso III, do mesmo normativo.
13. Feita essa síntese, decido."
14.	De início, registro minha anuência ao posicionamento da unidade técnica, com os ajustes sugeridos pelo MPTCU, cujos argumentos incorporo às minhas razões de decidir, naquilo que não for conflitante com as observações seguintes a serem feitas. 
II - DA PRESCRIÇÃO E DO JULGAMENTO DAS CONTAS
15.	Considerando que o Plenário do TCU, por meio do Acórdão 2.285/2022, Relator Ministro Antônio Anastasia, aprovou a recente Resolução-TCU 344, de 11 de outubro de 2022, que trouxe novas diretrizes relativas à regulamentação, no âmbito deste Tribunal, da prescrição para o exercício das pretensões punitiva e de ressarcimento, aplicando-se essa norma aos processos nos quais não tenha ocorrido o trânsito em julgado no TCU, entendi oportuno colher da SeinfraPetroleo e do MPTCU posicionamento atualizado da matéria diante das novas diretrizes aprovadas por esta Corte.
16.	Vale lembrar que a prescrição é matéria de ordem pública e pode ser revista, de ofício ou mediante provocação da parte, em qualquer fase do processo pendente de apreciação. Nesta etapa processual, enfrenta-se a questão de acordo com os parâmetros fixados pela mencionada resolução.
17.	O termo inicial afeto à análise da prescrição deve ser definido com base nas hipóteses de contagem estabelecidas no art. 4º da Resolução-TCU 344/2022, ou seja, "da data do conhecimento da irregularidade ou do dano, quando constatados em fiscalização realizada pelo Tribunal, pelos órgãos de controle interno ou pelo próprio órgão ou entidade da Administração Pública onde ocorrer a irregularidade".
18.	O aludido reconhecimento teve por base a fiscalização realizada no âmbito do "Fiscobras 2005" (TC Processo 005.483/2005-9) que deu origem Acórdão 1324/2005-TCU-Plenário, oportunidade em que foram relatadas e debatidas as irregularidades detectadas. Desse modo, pode-se definir o marco temporal de 7/8/2005, data do Relatório Completo do Levantamento de Auditoria/Fiscobras2005 (TC Processo 005.483/2005-9, peça 2, p. 14/peça 4, p. 70) .
19. 	Nos termos da Resolução-TCU 344/2022, a prescrição se interrompe nas seguintes hipóteses previstas em seu artigo 5º: I) pela notificação, oitiva, citação ou audiência do responsável, inclusive por edital; II) por qualquer ato inequívoco de apuração do fato; III - por qualquer ato inequívoco de tentativa de solução conciliatória; IV) pela decisão condenatória recorrível. Desse modo, consoante detalhada análise empreendida pela unidade técnica, apresentada no relatório precedente, as causas de interrupção previstas permitem evidenciar que o processo teve andamento regular. 
20.	Contudo, no tocante à "Prescrição Intercorrente", que ocorre quando o processo ficar paralisado por mais de três anos, pendente de julgamento ou despacho, nos termos estabelecidos no art. 8º da Resolução-TCU 344/2022, as causas de interrupção previstas demonstram que o processo não teve andamento regular. 
21.	Com efeito, percebe-se a ocorrência da retromencionada prescrição em dois momentos: (i) entre Ofício 0029/2013-TCU/SecobEnergia, de 15/2/2013, (peça 40) e a Instrução da SeinfraPetróleo, de 23/11/2016 (peça 68) ; e entre o Ofício 0205/2016-TCU/SeinfraPetróleo, de 6/12/2016, de citação do Sr. Antônio José Pinheiro Rivas (peça 79) , recebido em 15/12/2016 (peça 110) , e a instrução da SeinfraPetróleo, de 17/6/2021 (peça 134) .
22.	Desse modo, há que se reconhecer a ocorrência da prescrição da pretensão punitiva e da pretensão ressarcitória, nos moldes definidos no art. 12 da Resolução-TCU 344/2022.
23.	Ressalto, neste ponto, que a regra estabelecida anteriormente à mencionada resolução estava definida por meio do Acórdão 1.441/2016 - TCU - Plenário, o qual prescrevia a imprescritibilidade do ressarcimento e o prazo de 10 anos para a pretensão punitiva, ou seja, não cabe neste caso, a busca de eventual responsabilidade funcional nos moldes preceituados pelo art. 8º, §1º, da mencionada resolução.
24.	Vencida essa questão, há que se analisar a viabilidade de análise do mérito das presentes contas especiais, resposta encontrada no art. 12 da Resolução-TCU 344/2022:  
"Art. 12. O reconhecimento da prescrição da pretensão punitiva e da pretensão ressarcitória, a despeito de obstar a imposição de sanção e de reparação do dano, não impede o julgamento das contas, a adoção de determinações, recomendações ou outras providências motivadas por esses fatos, destinadas a reorientar a atuação administrativa. 
Parágrafo único. O julgamento das contas na hipótese do caput deste artigo somente ocorrerá quando o colegiado competente reconhecer a relevância da matéria tratada, a materialidade exceder em 100 vezes o valor mínimo para a instauração de Tomada de Contas Especial e já tiver sido realizada a citação ou audiência." (Grifei) .
25.	Como se vê, existem três condições a serem avaliadas para o prosseguimento do julgamento: (i) a relevância da matéria tratada; (ii) a materialidade exceder em 100 vezes o valor mínimo para a instauração de Tomada de Contas Especial e (iii) a realização da citação ou audiência.
26.	Neste particular, não obstante o posicionamento da unidade técnica deste Tribunal em relação a inocorrência das três condições de forma concomitante, anuo ao posicionamento do MPTCU no sentido de que este Tribunal deve julgar as presentes contas.
27.	De fato, em primeiro lugar, o débito apurado no presente processo (de R$ 14.661.335,72, data-base 21/8/2008) é superior a 100 vezes o valor mínimo para a instauração de Tomada de Contas Especial estabelecido pelo art. 6º, inciso I, da IN-TCU 71/2012. Além disso, em segundo, o processo já foi aperfeiçoado pelo instituto da citação dos responsáveis.
28.	Por fim, a exemplo do MPTCU, entendo que há relevância na matéria tratada, razão pela qual é pertinente julgar as presentes contas. 
29.	De fato, registro, que na auditoria inicial, realizada no Fiscobras 2005, foram constatados 34 indícios de irregularidades, distribuídos entre treze contratos e um edital de licitação, todos dentro de um PT "guarda-chuva" intitulado Manutenção e Recuperação dos Sistemas de Produção de Óleo e Gás Natural na Região Nordeste, sob nº 25.753.0286.2761.0020. Esse PT era composto por 407 projetos em três unidades de negócios da Petrobras, com dotação orçamentária de R$ 1.785.684.031,00. 
30.	O objeto fiscalizado trata do contrato 2700.000.7903.04-2, firmado em 29/11/2004 no valor de R$ 119.288.492,51, cujo escopo foi: "Conservação e Manutenção de Instalações Industriais de Produção e Construção de Dutos nos Campos do ATP/S da UN-BA". Após aditivos, o valor total do contrato ficou em R$ 120.333.560,01 (data base de agosto de 2004) .
31.	Desse modo, entendo relevante a matéria tratada neste processo, razão pela qual é pertinente que o TCU julgue as presentes contas, mesmo que tenham ocorrido as prescrições mencionadas. 
III - DO MÉRITO
32.	A minudente análise realizada pela SeinfraPetroleo com intuito de verificar a existência de superfaturamento decorrente da execução do Contrato 2700.000.7903.04-2, reproduzida no relatório precedente, concluiu que os agentes arrolados nesta TCE "não conseguiram afastar as irregularidades relacionadas ao sobrepreço orçamentário e tampouco comprovar, em conjunto com a contratada, que os preços pactuados se encontravam condizentes com o valor de mercado, permanecendo o débito imputado aos responsáveis, reduzido em função de erros materiais e ajustes de cálculo para representar todas as despesas que foram excepcionalmente reconhecidas nas análises anteriores, em prol dos princípios da segurança jurídica, contraditório e outros correlatos ao devido processo legal".
33.	De fato, por meio de uma análise sistêmica, pode-se perceber um elevado número de irregularidades em contrato que lidava com elevado valor de recursos públicos.
34.	No tocante à razoabilidade das parcelas que compuseram o BDI utilizado pela Petrobras, acolheu-se parcialmente as alegações dos defendentes para alterar a taxa de 32,24% para 35,85%, em função da inclusão excepcional do IRPJ e CSLL definida no parecer da Secex-1 e implicitamente convalidada pelo Acórdão 2087/2011-TCU-Plenário.
35.	Para a obtenção do valor de superfaturamento, as quantidades contratuais foram multiplicadas pelos sobrepreços unitários obtidos a partir da análise realizada pela SeinfraPetróleo. Com isso, o valor do superfaturamento foi reduzido em R$ 4.057.074,12 com relação ao valor apontado na citação, ou seja, passou de R$ 18.718.409,84 para R$ 14.661.335,72, com data-base de 21/8/2008. 
Como se vê, o sobrepreço foi definido pela combinação, nos preços contratuais, de custos de insumos superiores aos dos referenciais oficiais, taxa de BDI superior à paradigma aceita por este Tribunal, parcelas de Fator de Adequação de Recursos (FAR) rejeitadas e custos indiretos superiores aos praticados no mercado.
O argumento dos responsáveis de que para comprovação de sobrepreço não bastaria que alguns itens de serviços estivessem com preço acima do mercado, uma vez necessário que o valor total do contrato seja superior ao preço de mercado não se sustenta. A metodologia utilizada pela unidade técnica contemplou o caminho necessário para o cálculo do valor global do dano ao erário.
Em termos da responsabilização dos agentes, a unidade técnica individualizou as condutas dos gestores e da empresa GDK em três grupos:
condutas relacionadas à confecção do orçamento base da Petrobras: a atuação dos Srs. Gilson da Silva Figueredo, José Rocha Sobrinho e Flávio Diniz Fontes, cujas; 
conduta relacionada aos Srs. Odair Geraldo dos Santos e Antônio José Pinheiro Rivas, gerentes do Ativo de Produção Sul e gerente-geral da UN-BA; e
conduta da contratada. 
39.	Quanto à conduta do primeiro grupo de responsáveis, ficou evidente que os responsáveis pela elaboração do orçamento base da licitação afeta ao Contrato 2700.0007903.04-2, tinham o dever de criticar a massa de dados fornecida, de acordo com os normativos por eles colacionados aos autos. A atuação insuficiente desses agentes acabou por gerar dano ao erário, consoante registro da unidade técnica:
"208. A falta de análises nos dados apresentados e dos histogramas anteriores, a adoção da 'solução' de orçamentação com uso do FAR e a não precificação dos insumos com base no sistema oficial do Sinapi foram determinantes para o superfaturamento apontado. Todas essas ações ou omissões eram de responsabilidade dos Srs. Gilson Figueredo, José Sobrinho e Flávio Diniz.
209. Dada a experiência registrada nos autos, era exigível conduta diversa, sendo razoável afirmar que era possível aos responsáveis ter consciência da ilicitude de se elaborar orçamento com sobrepreço.
300. Ante o exposto, não é possível afastar a responsabilidade dos gestores pela elaboração de orçamentos com sobrepreço o que resultou na contratação com sobrepreço e, ao cabo, no superfaturamento no contrato, quando deveriam ter empregado os referenciais oficiais de custos e providenciado as adaptações necessárias no sistema de custo da Petrobras para orçar serviços não contidos nos referenciais dentro dos preços de mercado."
40.	Por sua vez, não merece melhor sorte a defesa apresentada pelo segundo grupo de responsáveis, conforme análise da então SeinfraPetróleo:
"215. Era exigível que tivessem supervisionado e orientado seus subordinados quanto à necessidade de observação dos referenciais oficiais e quanto à necessidade de adaptações no sistema de custo da Petrobras para se obter preços de mercado para aqueles serviços inexistentes em tais referenciais. Deveriam, também, ter exigido de seus subordinados a adoção dos procedimentos necessários para garantir a obtenção de um orçamento compatível com os preços de mercado.
216. Sendo assim, é necessária a responsabilização dos Srs. Odair Geraldo e Antônio José pelas falhas na escolha (culpa in eligendo) e na supervisão e orientação (culpa in vigilando) dos seus subordinados, em conjunto com aqueles responsáveis pela elaboração do orçamento."
41.	A defesa apresentada pela contratada também não deve ser acolhida. A unidade instrutiva observa que:
"219. Diversamente do alegado pela empresa e por todo o exposto nos presentes autos, não houve regularidade nos preços praticados que foram contratados com base num orçamento base que, por meio do FAR, incorporou como gerais ajustes e excepcionalidades que deveriam ser consideradas em serviços ou situações específicas, objetivamente identificadas ou previsíveis com base em histogramas anteriores.
220. O orçamento da Petrobras estava bem acima do valor de mercado e do valor do orçamento paradigma apontado nesta instrução, tendo sido a contratada em pelos menos dois momentos da execução contratual alertada quanto ao sobrepreço e ao superfaturamento decorrente da execução contratual."
42.	Considerando que inexistem nos autos elementos que demonstrem a boa-fé dos responsáveis ou a ocorrência de outras excludentes de culpabilidade, proponho o julgamento irregular das presentes contas, sem a condenação em débito e aplicação de multa em face da ocorrência de prescrição da pretensão punitiva e da pretensão ressarcitória.	
	Ante o exposto, VOTO para que este Tribunal adote a minuta de Acórdão que trago à apreciação deste Colegiado.
TCU, Sala das Sessões, em 10 de maio de 2023.
Ministro JOÃO AUGUSTO RIBEIRO NARDES 
Relator